# 서문 {.unnumbered}

*R을 사용한 인과 추론*에 오신 것을 환영합니다.
인과적 질문에 답하는 것은 과학적 및 사업적 목적에 중요하지만, 무작위 임상 시험 및 A/B 테스트와 같은 기법이 항상 실용적이거나 성공적인 것은 아닙니다.
이 책의 도구는 독자가 R 프로그래밍 언어를 사용하여 관찰 데이터로 인과 추론을 더 잘 수행할 수 있도록 합니다.
이 책을 마치면 다음을 수행하는 데 도움이 되기를 바랍니다.

1.  더 나은 인과적 질문을 합니다.
2.  인과 추론에 필요한 가정을 이해합니다.
3.  추론하려는 대상 모집단을 식별합니다.
4.  인과 모델을 적합시키고 문제를 확인합니다.
5.  사용하는 기법이 불완전할 수 있는 경우 민감도 분석을 수행합니다.

이 책은 학술 연구자와 데이터 과학자 모두를 위한 것입니다.
이러한 환경 간에 질문이 다를 수 있지만 많은 기법은 동일합니다. 즉, 인과 추론은 암에 대한 질문을 하는 것만큼 클릭에 대한 질문을 하는 데 유용합니다.
의학, 경제학, 기술 및 기타 영역의 다양한 예를 사용하여 명확한 인과적 질문과 가정에 대해 투명하게 공개하려는 의지가 필요함을 보여줍니다.

이 책에서 많은 것을 배우겠지만, 아이러니하게도 인과 추론을 위한 최고의 도구 중 하나인 무작위 시험 수행에 대해서는 많이 배우지 못할 것입니다.
무작위 시험과 그 사촌 격인 A/B 테스트(기술 세계에서 표준)는 유효한 추론을 위해 만들어야 하는 많은 가정을 완화하기 때문에 강력합니다.
또한 자체 학습 자료가 필요할 만큼 설계가 충분히 복잡합니다.
대신 무작위화의 이점을 일반적으로 누리지 못하는 관찰 데이터에 초점을 맞출 것입니다.
무작위화 기법에 관심이 있다면 아직 이 자료를 치우지 마십시오. 관찰 데이터를 위해 설계된 많은 인과 추론 기법은 무작위 분석도 개선합니다.

독자로서 몇 가지 가정을 하고 있습니다.

1.  R 패키지의 [tidyverse](https://www.tidyverse.org/) 생태계와 일반적인 철학에 익숙합니다. 예를 들어, 이 책에서는 dplyr과 ggplot2를 많이 사용하지만 기본 문법은 설명하지 않습니다. tidyverse 시작에 대해 자세히 알아보려면 [*R for Data Science*](https://r4ds.hadley.nz/)를 권장합니다.
2.  R의 기본 통계 모델링에 익숙합니다. 예를 들어, `lm()` 및 `glm()`으로 많은 모델을 적합시키지만 작동 방식은 논의하지 않습니다. R의 강력한 모델링 함수에 대해 자세히 알아보려면 [*Tidy Modeling with R*](https://www.tmwr.org)의 ["R 모델링 기본 사항 검토"](https://www.tmwr.org/base-r.html)를 읽어보는 것이 좋습니다.
3.  또한 [함수 작성](https://r4ds.hadley.nz/functions.html)과 같은 다른 R 기본 사항에 익숙하다고 가정합니다. [*R for Data Science*](https://r4ds.hadley.nz/)도 이러한 주제에 대한 좋은 자료입니다. (R 프로그래밍 언어에 대한 더 깊이 있는 내용은 [*Advanced R*](https://adv-r.hadley.nz/index.html)을 권장하지만, 이 책에서는 해당 자료를 숙달했다고 가정하지 않습니다.)

또한 tidyverse와 관련된 모델링을 위한 R 패키지 집합인 tidymodels 생태계의 도구도 사용할 것입니다.
이전에 사용해 본 적이 있다고 가정하지 않습니다.
tidymodels는 또한 예측 모델링에 중점을 두므로 많은 도구가 이 책에 적합하지 않습니다.
그럼에도 불구하고 이 주제에 관심이 있다면 [*Tidy Modeling with R*](https://www.tmwr.org)을 권장합니다.

인과 추론에 대한 다른 훌륭한 책도 여러 권 있습니다.
이 책은 R에 초점을 맞추고 있다는 점에서 다르지만, 다른 관점에서 이 분야를 보는 것도 여전히 유용합니다.
좋아할 만한 몇 권의 책은 다음과 같습니다.

-   [*Causal Inference: What If?*](https://www.hsph.harvard.edu/miguel-hernan/causal-inference-book/)
-   [*Causal Inference: The Mixtape*](https://mixtape.scunning.com/)
-   [*The Effect*](https://theeffectbook.net/)

첫 번째 책은 역학에 초점을 맞추고 있습니다.
후자의 두 권은 계량 경제학에 초점을 맞추고 있습니다.
또한 인과 다이어그램에 대한 자세한 내용은 *The Book of Why* @pearl2018why를 권장합니다.

## 규칙

### 최신 R 기능

이 책에서는 R 4.1.0 이상 버전의 두 가지 최신 R 기능을 사용합니다.
첫 번째는 네이티브 파이프 `|>`입니다.
이 R 기능은 익숙할 수 있는 tidyverse의 `%>%`와 유사합니다.
일반적인 경우 두 가지는 서로 바꿔 사용할 수 있습니다.
한 가지 주목할 만한 차이점은 `|>`가 파이프 결과를 보내는 데 `_` 기호를 사용한다는 것입니다(예: `.df |> lm(y ~ x, data = _)`).
이 주제에 대한 자세한 내용은 [이 Tidyverse 블로그 게시물](https://www.tidyverse.org/blog/2023/04/base-vs-magrittr-pipe/)을 참조하십시오.

사용하는 또 다른 최신 R 기능은 네이티브 람다로, `\(.x) do_something(.x)`와 같이 짧은 함수를 작성하는 방법입니다.
purrr의 `~` 람다 표기법과 유사합니다.
또한 네이티브 람다가 `function(.x) do_something(.x)`와 동일하며, 여기서 `\`는 `function`의 약칭이라는 것을 아는 것이 유용합니다.
이 주제에 대한 자세한 내용은 [R for Data Science의 반복 장](https://r4ds.hadley.nz/iteration.html)을 참조하십시오.

## 테마 설정

이 책의 그림은 모든 코드 청크에 포함되지 않은 일관된 테마를 사용합니다. 즉, 시각화 코드를 실행하면 약간 다르게 보이는 결과를 얻을 수 있습니다.
ggplot2와 관련된 다음 기본값을 설정합니다.

<!-- TODO: 최신 상태인지 확인 -->

```{r}
#| eval: false
options(
  # ggplot2의 기본 색상을 색맹 친화적인
  # Okabe-Ito 및 Viridis 팔레트로 설정
  ggplot2.discrete.colour = ggokabeito::palette_okabe_ito(),
  ggplot2.discrete.fill = ggokabeito::palette_okabe_ito(),
  ggplot2.continuous.colour = "viridis",
  ggplot2.continuous.fill = "viridis",
  # 테마 글꼴 및 크기 설정
  book.base_family = "sans",
  book.base_size = 14
)

library(ggplot2)

# 기본 테마 설정
theme_set(
  theme_minimal(
    base_size = getOption("book.base_size"),
    base_family = getOption("book.base_family")
  ) %+replace%
    theme(
      panel.grid.minor = element_blank(),
      legend.position = "bottom"
    )
)
```

또한 사용자 정의하려는 ggdag의 몇 가지 함수를 마스킹합니다.

```{r}
#| eval: false
theme_dag <- function() {
  ggdag::theme_dag(base_family = getOption("book.base_family"))
}

geom_dag_label_repel <- function(..., seed = 10) {
  ggdag::geom_dag_label_repel(
    aes(x, y, label = label),
    box.padding = 3.5,
    inherit.aes = FALSE,
    max.overlaps = Inf,
    family = getOption("book.base_family"),
    seed = seed,
    label.size = NA,
    label.padding = 0.1,
    size = getOption("book.base_size") / 3,
    ...
  )
}
```

## 라이선스

<p xmlns:cc="http://creativecommons.org/ns#" >이 저작물은 <a href="https://creativecommons.org/licenses/by-nc/4.0/?ref=chooser-v1" target="_blank" rel="license noopener noreferrer" style="display:inline-block;">CC BY-NC 4.0<img style="height:22px!important;margin-left:3px;vertical-align:text-bottom;" src="https://mirrors.creativecommons.org/presskit/icons/cc.svg?ref=chooser-v1" alt=""><img style="height:22px!important;margin-left:3px;vertical-align:text-bottom;" src="https://mirrors.creativecommons.org/presskit/icons/by.svg?ref=chooser-v1" alt=""><img style="height:22px!important;margin-left:3px;vertical-align:text-bottom;" src="https://mirrors.creativecommons.org/presskit/icons/nc.svg?ref=chooser-v1" alt=""></a> 라이선스가 적용됩니다. "이 라이선스는 재사용자가 작성자에게 출처를 표시해야 합니다. 재사용자는 비상업적 목적으로만 모든 매체 또는 형식으로 자료를 배포, 리믹스, 각색 및 구축할 수 있습니다."</p>

이 책의 코드는 [MIT 라이선스](https://opensource.org/licenses/MIT)에 따라 사용할 수도 있습니다. MIT 라이선스에 따라 출처를 인용하는 한 자신의 작업에 코드를 자유롭게 사용할 수 있습니다.
