# 전체 게임: 모기장과 말라리아 {#sec-whole-game}

{{< include 00-setup.qmd >}}

```{r}
#| echo: false
# TODO: 첫 번째 판이 완료되면 제거
status("complete")
```

이 장에서는 이 책에서 배운 기법을 사용하여 데이터를 분석합니다.
몇 가지 주요 단계를 사용하여 인과 분석의 [전체 게임](https://www.gse.harvard.edu/news/uk/09/01/education-bat-seven-principles-educators)을 진행합니다.

1.  인과적 질문 명시하기
2.  인과 다이어그램을 사용하여 가정 그리기
3.  가정 모델링하기
4.  모델 진단하기
5.  인과 효과 추정하기
6.  효과 추정치에 대한 민감도 분석 수행하기

각 단계 이면의 광범위한 아이디어와 전체적으로 어떻게 보이는지에 초점을 맞출 것입니다. 그러나 각 아이디어를 완전히 소화할 것으로 기대하지는 않습니다.
책의 나머지 부분에서는 각 단계를 자세히 다룰 것입니다.

## 인과적 질문 명시하기

이 안내 연습에서는 모기장 사용이 말라리아 위험을 줄이는가?라는 인과적 질문에 답하려고 합니다.

말라리아는 여전히 심각한 공중 보건 문제입니다.
2000년 이후 말라리아 발생률은 감소했지만, 2020년과 COVID-19 팬데믹으로 인해 주로 서비스 중단으로 인해 사례와 사망자가 증가했습니다[@worldma].
말라리아 사망자의 약 86%가 29개국에서 발생했습니다.
모든 말라리아 사망자의 거의 절반이 나이지리아(27%), 콩고 민주 공화국(12%), 우간다(5%), 모잠비크(4%), 앙골라(3%), 부르키나파소(3%) 등 6개국에서만 발생했습니다.
이러한 사망자의 대부분은 5세 미만 어린이에게서 발생했습니다[@Fink2022].
말라리아는 또한 임산부에게 심각한 건강 위험을 초래하고 조산 및 저체중 출생을 포함한 출생 결과를 악화시킵니다.

모기장은 말라리아 기생충의 주요 숙주인 모기에 의한 감염성 물림에 대한 장벽을 제공하여 말라리아로 인한 이환율과 사망률을 예방합니다.
인간은 고대부터 모기장을 사용해 왔습니다.
기원전 5세기 그리스 작가 헤로도토스는 *역사*에서 이집트인들이 낚시 그물을 모기장으로 사용하는 것을 관찰했습니다.

> 매우 풍부한 모기에 대항하여 그들은 다음과 같이 고안했습니다.---늪지대 위에 사는 사람들은 탑의 도움을 받아 쉬러 갈 때 올라갑니다. 바람 때문에 모기가 높이 날 수 없기 때문입니다. 그러나 늪지대에 사는 사람들은 탑 대신 다른 방법을 고안했습니다. 즉, 각자 투망을 가지고 낮에는 물고기를 잡지만 밤에는 이 목적으로 사용합니다. 즉, 잠자는 침대 주위에 투망을 치고 그 아래로 기어들어가 잠을 잡니다. 그리고 모기는 옷이나 리넨 시트에 싸여 자면 이것을 물어뜯지만 그물을 통해서는 물려고 시도조차 하지 않습니다[@thehist].

많은 현대 모기장은 제2차 세계 대전 당시 러시아 군인들이 사용했던 살충제로 처리되기도 하지만[@nevill1996], 일부 사람들은 여전히 낚시 그물로 사용합니다[@gettleman2015].

이 질문을 다루는 무작위 시험을 상상하기 쉽습니다. 연구 참가자는 무작위로 모기장을 사용하거나 사용하지 않도록 배정되고, 그룹 간에 말라리아 위험에 차이가 있는지 확인하기 위해 시간 경과에 따라 추적합니다.
무작위화는 개입의 인과 효과를 추정하는 가장 좋은 방법인 경우가 많습니다. 왜냐하면 해당 추정치가 유효하기 위해 필요한 가정의 수를 줄이기 때문입니다(@sec-assump에서 이러한 가정에 대해 논의할 예정).
특히 무작위화는 교란을 매우 잘 처리하여 우리가 알지 못할 수도 있는 교란 변수를 설명합니다.

1990년대의 몇몇 획기적인 시험에서 모기장 사용이 말라리아 위험에 미치는 영향을 연구했습니다.
2004년 메타 분석에 따르면 살충제 처리 모기장은 (모기장 없음과 비교하여) 아동 사망률을 17%, 말라리아 기생충 유병률을 13%, 단순 및 중증 말라리아 사례를 약 50% 감소시키는 것으로 나타났습니다[@lengeler2004].
세계 보건 기구가 살충제 처리 모기장을 권장하기 시작한 이후 살충제 내성은 큰 우려 사항이었습니다.
그러나 시험에 대한 후속 분석에 따르면 아직 모기장의 공중 보건 혜택에 영향을 미치지 않은 것으로 나타났습니다[@pryce2018].

시험은 또한 모기장 프로그램의 경제성을 결정하는 데 영향을 미쳤습니다.
예를 들어, 한 시험에서는 무료 모기장 배포와 비용 분담 프로그램(참가자가 모기장에 대해 보조금을 받는 비용을 지불하는 프로그램)을 비교했습니다.
이 연구의 저자들은 모기장 사용률이 그룹 간에 유사했으며, 무료 모기장 배포는 접근하기 쉬웠기 때문에 더 많은 생명을 구했고 비용 분담 프로그램보다 생명당 비용이 저렴하다는 것을 발견했습니다[@cohen2010].

윤리, 비용 및 시간 등 여러 가지 이유로 모기장 사용이 말라리아 위험에 미치는 영향을 추정하기 위해 새로운 무작위 시험을 수행할 수 없는 경우가 있습니다.
우리는 모기장 사용을 지지하는 상당하고 강력한 증거를 가지고 있지만, 관찰적 인과 추론이 도움이 될 수 있는 몇 가지 조건을 고려해 보겠습니다.

-   이 주제에 대한 시험이 있기 전의 시대를 상상해 보십시오. 그리고 사람들이 이 목적으로 스스로 모기장을 사용하기 시작했다고 가정해 보겠습니다.
    우리의 목표는 여전히 무작위 시험을 수행하는 것일 수 있지만, 관찰된 데이터로 질문에 더 빨리 답할 수 있습니다.
    또한 이 연구의 결과는 시험 설계 또는 중간 정책 제안을 안내할 수 있습니다.

-   때로는 시험을 수행하는 것이 윤리적이지 않은 경우도 있습니다.
    말라리아 연구에서 이에 대한 예는 모기장 효과 연구에서 발생한 질문입니다. 즉, 유아기 말라리아 통제가 질병에 대한 면역 지연을 초래하여 나중에 심각한 말라리아 또는 사망을 초래하는가?
    이제 모기장 사용이 매우 효과적이라는 것을 알고 있으므로 모기장을 *제공하지 않는 것*은 비윤리적일 것입니다.
    최근 관찰 연구에 따르면 유아기 모기장 사용이 모든 원인 사망률에 미치는 이점은 성인기까지 지속되는 것으로 나타났습니다[@Fink2022].

-   또한 이전 시험과 다른 효과 또는 다른 모집단에 대한 효과를 추정하고 싶을 수도 있습니다.
    예를 들어, 무작위 연구와 관찰 연구 모두 살충제 기반 모기장이 모기장 사용률이 충분히 높은 한 모기장을 사용하는 사람들뿐만 아니라 전체 지역 사회의 말라리아 저항성을 향상시킨다는 것을 더 잘 이해하는 데 도움이 되었습니다[@howard2000; @hawley2003].

@sec-strat-outcome 및 @sec-g-comp에서 보게 되겠지만, 이 책에서 논의할 인과 추론 기법은 무작위화할 수 있는 경우에도 종종 유용합니다.

관찰 연구를 수행할 때에도 가능하다면 실행할 무작위 시험을 생각해 보는 것이 여전히 유용합니다.
이 인과 분석에서 우리가 모방하려는 시험은 **대상 시험**입니다. 대상 시험을 고려하면 인과적 질문을 더 정확하게 만들 수 있습니다.
@sec-designs에서 이 프레임워크를 더 명시적으로 사용하겠지만, 지금은 앞서 제기된 인과적 질문을 고려해 보겠습니다. 즉, 모기장(모기장) 사용이 말라리아 위험을 줄이는가?
이 질문은 비교적 간단하지만 여전히 모호합니다.
@sec-causal-question에서 보았듯이 몇 가지 주요 영역을 명확히 해야 합니다.

-   **"모기장"이란 무엇을 의미하는가?**
    처리되지 않은 모기장, 살충제 처리 모기장, 새로운 장기 지속 살충제 처리 모기장 등 여러 유형의 모기장이 있습니다.

-   **무엇과 비교한 위험인가?**
    예를 들어 살충제 처리 모기장을 *모기장 없음*과 비교하는가?
    처리되지 않은 모기장과 비교하는가?
    아니면 장기 지속 살충제 처리 모기장과 같은 새로운 유형의 모기장을 이미 사용 중인 모기장과 비교하는가?

-   **무엇으로 정의된 위험인가?**
    말라리아에 걸렸는지 여부인가?
    말라리아로 사망했는지 여부인가?

-   **누구 사이의 위험인가?**
    이 지식을 적용하려는 모집단은 무엇인가?
    연구에 포함하는 것이 현실적인 사람은 누구인가?
    제외해야 할 사람은 누구인가?

시뮬레이션된 데이터를 사용하여 더 구체적인 질문에 답할 것입니다. 즉, 살충제 처리 모기장을 사용하지 않는 것과 비교하여 사용하는 것이 1년 후 말라리아 감염 위험을 감소시키는가?
이 특정 데이터에서, [앤드류 하이스 박사가 시뮬레이션한](https://evalsp21.classes.andrewheiss.com/example/matching-ipw/#program-background):

> ...연구자들은 모기장 사용이 개인의 말라리아 감염 위험을 감소시키는지 여부에 관심이 있습니다.
> 그들은 익명의 국가에서 1,752가구로부터 데이터를 수집했으며 환경 요인, 개인 건강 및 가구 특성과 관련된 변수를 가지고 있습니다.
> 데이터는 **실험적이지 않습니다**---연구자들은 누가 모기장을 사용하는지 통제할 수 없으며, 개별 가구는 무료 모기장을 신청하거나 자체적으로 구매할지 여부와 모기장이 있는 경우 사용할지 여부에 대해 스스로 선택합니다.

시뮬레이션된 데이터를 사용하기 때문에 말라리아 감염 가능성을 측정하는 결과 변수에 직접 접근할 수 있으며, 이는 실제 생활에서는 갖기 어려울 것입니다.
이 측정값을 고수할 것입니다. 왜냐하면 실제 효과 크기를 더 자세히 조사할 수 있기 때문입니다. 반면 실제로는 모집단 간의 정기적인 말라리아 검사와 같은 다른 대리 변수를 통해 효과 크기를 근사해야 합니다.
또한 데이터가 그렇게 시뮬레이션되었기 때문에 데이터셋의 모집단이 추론하려는 모집단(익명의 국가)을 나타낸다고 안전하게 가정할 수 있습니다.
{[causalworkshop](https://github.com/r-causal/causalworkshop)} 패키지의 `net_data`에서 시뮬레이션된 데이터를 찾을 수 있으며, 여기에는 10개의 변수가 포함됩니다.

<!-- (TODO: 이것을 causaldata로 옮길까?) -->

`id`

:   ID 변수

`net` 및 `net_num`

:   참가자가 모기장을 사용했는지(1) 아니면 사용하지 않았는지(0)를 나타내는 이진 변수

`malaria_risk`

:   0-100 범위의 말라리아 위험 척도

`income`

:   주간 소득, 달러로 측정

`health`

:   0-100 범위의 건강 점수 척도

`household`

:   가구에 거주하는 사람 수

`eligible`

:   가구가 무료 모기장 프로그램에 적격한지 여부를 나타내는 이진 변수

`temperature`

:   야간 평균 기온, 섭씨

`resistance`

:   지역 모기의 살충제 내성.
    0-100 척도, 값이 높을수록 내성이 높음을 나타냄.

말라리아 위험 분포는 모기장 사용 여부에 따라 상당히 다른 것으로 보입니다.

```{r}
#| label: fig-malaria-risk-density
#| fig.cap: >
#|   모기장을 사용한 사람과 사용하지 않은 사람의 말라리아 위험 밀도 그림.
#|   모기장을 사용하는 사람의 말라리아 위험이 더 낮습니다.
library(tidyverse)
library(causalworkshop)
net_data |>
  ggplot(aes(malaria_risk, fill = net)) +
  geom_density(color = NA, alpha = .8)
```

```{r}
#| echo = FALSE
means <- net_data |>
  group_by(net) |>
  summarize(malaria_risk = mean(malaria_risk)) |>
  pull(malaria_risk)
```

@fig-malaria-risk-density에서 모기장을 사용한 사람들의 밀도는 모기장을 사용하지 않은 사람들의 왼쪽에 있습니다.
말라리아 위험의 평균 차이는 약 `r round(means[[1]] - means[[2]], digits = 1)`이며, 이는 모기장 사용이 말라리아를 예방할 수 있음을 시사합니다.

```{r}
net_data |>
  group_by(net) |>
  summarize(malaria_risk = mean(malaria_risk))
```

그리고 예상대로 단순 선형 회귀에서도 마찬가지입니다.

```{r}
library(broom)
net_data |>
  lm(malaria_risk ~ net, data = _) |>
  tidy()
```

## 인과 다이어그램을 사용하여 가정 그리기

위의 단순 추정치를 인과적 추정치로 해석하려고 하면 다른 요인이 우리가 보는 효과의 원인일 수 있다는 문제에 직면하게 됩니다.
이 예에서는 교란에 초점을 맞출 것입니다. 즉, 모기장 사용과 말라리아의 공통 원인은 어떻게든 설명하지 않으면 우리가 보는 효과를 편향시킬 것입니다.
어떤 변수를 설명해야 하는지 결정하는 가장 좋은 방법 중 하나는 인과 다이어그램을 사용하는 것입니다.
이러한 다이어그램은 **인과 방향성 비순환 그래프(DAG)**라고도 하며, 노출, 결과 및 관련이 있다고 생각하는 다른 변수 간의 인과 관계에 대해 우리가 만드는 가정을 시각화합니다.
중요한 것은 DAG 구성은 데이터 기반 접근 방식이 아니라는 것입니다. 오히려 인과적 질문의 구조에 관한 전문가 배경 지식을 통해 제안된 DAG에 도달합니다.

다음은 이 질문에 대해 제안하는 DAG입니다.

```{r}
#| label: fig-net-data-dag
#| echo: false
#| fig.width: 7
#| fig.cap: >
#|   모기장 사용이 말라리아에 미치는 영향에 대한 제안된 인과 다이어그램.
#|   이 방향성 비순환 그래프(DAG)는 모기장 사용이 말라리아 위험 감소를 유발한다는 우리의 가정을 명시합니다. 또한 다음과 같이 가정합니다.
#|   말라리아 위험은 모기장 사용, 소득, 건강, 온도 및 살충제 내성의 영향을 받습니다. 모기장 사용은 소득, 건강, 온도, 무료 모기장 프로그램 자격 및 가구 내 사람 수의 영향을 받습니다. 무료 모기장 프로그램 자격은 소득과 가구 내 사람 수의 영향을 받습니다. 건강은 소득의 영향을 받습니다.
library(ggdag, warn.conflicts = FALSE)
library(ggokabeito)
mosquito_dag <- dagify(
  malaria_risk ~ net + income + health + temperature + resistance,
  net ~ income + health + temperature + eligible + household,
  eligible ~ income + household,
  health ~ income,
  exposure = "net",
  outcome = "malaria_risk",
  coords = list(
    x = c(
      malaria_risk = 7,
      net = 3,
      income = 4,
      health = 5,
      temperature = 6,
      resistance = 8.5,
      eligible = 2,
      household = 1
    ),
    y = c(
      malaria_risk = 2,
      net = 2,
      income = 3,
      health = 1,
      temperature = 3,
      resistance = 2,
      eligible = 3,
      household = 2
    )
  ),
  labels = c(
    malaria_risk = "말라리아 위험",
    net = "모기장",
    income = "소득",
    health = "건강",
    temperature = "야간 기온",
    resistance = "살충제 내성",
    eligible = "프로그램 자격",
    household = "가구 내 인원수"
  )
)

mosquito_dag |>
  tidy_dagitty() |>
  node_status() |>
  ggplot(
    aes(x, y, xend = xend, yend = yend, color = status)
  ) +
  geom_dag_edges() +
  geom_dag_point() +
  geom_dag_label_repel() +
  scale_color_okabe_ito(na.value = "grey90") +
  theme_dag() +
  theme(legend.position = "none") +
  coord_cartesian(clip = "off")
```

@sec-dags에서 DAG를 만들고 분석하는 방법을 살펴볼 것입니다.

DAG에서 각 점은 변수를 나타내고 각 화살표는 원인을 나타냅니다.
즉, 이 다이어그램은 이러한 변수 간의 인과 관계가 무엇이라고 생각하는지 선언합니다.
@fig-net-data-dag에서 우리는 다음과 같이 믿는다고 말하고 있습니다.

-   말라리아 위험은 모기장 사용, 소득, 건강, 온도 및 살충제 내성에 의해 인과적으로 영향을 받습니다.
-   모기장 사용은 소득, 건강, 온도, 무료 모기장 프로그램 자격 및 가구 내 사람 수에 의해 인과적으로 영향을 받습니다.
-   무료 모기장 프로그램 자격은 소득과 가구 내 사람 수에 의해 결정됩니다.
-   건강은 소득에 의해 인과적으로 영향을 받습니다.

이러한 주장 중 일부에 동의하거나 동의하지 않을 수 있습니다.
그것은 좋은 일입니다!
가정을 명확히 밝히면 분석의 과학적 신뢰성을 투명하게 평가할 수 있습니다.
DAG를 사용하는 또 다른 이점은 기본 수학 덕분에 이 DAG가 정확하다고 가정하면 설명해야 할 변수의 하위 집합을 정확하게 결정할 수 있다는 것입니다.

::: callout-tip
## DAG 조립하기

이 연습에서는 데이터 생성 방식에 대한 지식을 바탕으로 합리적인 DAG를 제공합니다.
실제 생활에서 DAG를 설정하는 것은 깊은 생각, 영역 전문 지식 및 (종종) 여러 전문가 간의 협업이 필요한 어려운 과제입니다.
:::

우리가 다루고 있는 주요 문제는 우리가 작업하는 데이터를 분석할 때 모기장 사용이 말라리아 위험에 미치는 영향 *및 이러한 다른 모든 관계*의 영향을 본다는 것입니다.
DAG 용어로는 둘 이상의 열린 인과 경로가 있습니다.
이 DAG가 정확하다면 *8개*의 인과 경로가 있습니다. 즉, 모기장 사용과 말라리아 위험 사이의 경로와 7개의 다른 *교란* 경로입니다.
모기장 사용과 말라리아 위험 사이의 연관성은 이러한 모든 경로의 혼합입니다.

```{r}
#| label: fig-net-data-confounding
#| echo: false
#| fig.width: 14
#| fig.height: 10
#| fig.cap: >
#|   제안된 DAG에는 순진한 회귀에서 볼 수 있는 인과 효과에 기여하는 8개의 열린 경로가 있습니다. 즉, 모기장 사용이 말라리아 위험에 미치는 실제 효과(녹색)와 7개의 다른 교란 경로(주황색)입니다.
#|   순진한 추정치는 이러한 모든 효과의 복합체이기 때문에 잘못되었습니다.
glyph <- function(data, params, size) {
  data$shape <- 15
  data$size <- 12
  ggplot2::draw_key_point(data, params, size)
}

mosquito_dag |>
  dag_paths() |>
  mutate(
    effects = case_when(
      set == "1" & path == "open path" ~ "true effect",
      path == "open path" ~ "confounding effect",
      TRUE ~ NA_character_
    ),
    effects = factor(effects, c("true effect", "confounding effect"))
  ) |>
  ggplot(aes(x = x, y = y, xend = xend, yend = yend, color = effects, alpha = path)) +
  geom_dag_edges(aes(edge_alpha = path, edge_colour = effects), show.legend = FALSE) +
  geom_dag_point(
    data = function(.x) dplyr::filter(.x, is.na(path)),
    key_glyph = glyph
  ) +
  geom_dag_point(
    data = function(.x) dplyr::filter(.x, !is.na(path)),
    key_glyph = glyph
  ) +
  facet_wrap(vars(fct_inorder(factor(set)))) +
  expand_plot(
    expand_x = expansion(c(0.25, 0.25)),
    expand_y = expansion(c(0.1, 0.1))
  ) +
  theme_dag() +
  theme(
    legend.position = "top",
    legend.spacing.x = unit(8, "mm"),
    legend.text = element_text(size = rel(2.5)),
    legend.box.margin = margin(b = 20),
    strip.text = element_blank()
  ) +
  coord_cartesian(clip = "off") +
  scale_alpha_manual(
    drop = FALSE,
    values = c("open path" = 1),
    na.value = .5,
    breaks = "open path"
  ) +
  ggraph::scale_edge_alpha_manual(
    drop = FALSE,
    values = c("open path" = 1),
    na.value = .5,
    breaks = "open path"
  ) +
  scale_color_okabe_ito(
    name = NULL,
    na.value = "grey90",
    order = c(3, 6),
    breaks = c("true effect", "confounding effect")
  ) +
  scale_edge_color_okabe_ito(
    name = NULL,
    na.value = "grey90",
    order = c(3, 6),
    breaks = c("true effect", "confounding effect")
  ) +
  guides(alpha = "none", edge_alpha = "none")
```

모기장 사용과 말라리아 위험만 포함하는 단순 선형 회귀를 계산할 때 우리가 보는 효과는 @fig-net-data-confounding의 7가지 다른 교란 경로가 왜곡하기 때문에 정확하지 않습니다.
DAG 용어로는 우리가 추구하는 인과적 추정치를 왜곡하는 이러한 열린 경로를 *차단*해야 합니다.
(계층화, 매칭, 가중치 부여 등 여러 기법을 통해 경로를 차단할 수 있습니다. 책 전체에서 여러 가지 방법을 보게 될 것입니다.) 다행히 DAG를 지정하면 통제해야 할 변수를 정확하게 결정할 수 있습니다.
이 DAG의 경우 세 가지 변수를 통제해야 합니다. `r glue::glue_collapse(as.list(dagitty::adjustmentSets(mosquito_dag))[[1]], sep = ", ", last = ", and ")`.
이 세 가지 변수는 *최소 조정 집합*이며, 모든 교란 경로를 차단하는 데 필요한 최소 변수 집합(또는 집합)입니다.
@sec-dags에서 조정 집합에 대해 자세히 논의할 것입니다.

## 가정 모델링하기

이러한 변수를 통제하기 위해 **역확률 가중치(IPW)**라는 기법을 사용할 것이며, 이는 @sec-using-ps에서 자세히 논의할 것입니다.
교란 변수를 기반으로 치료 확률을 예측하기 위해 로지스틱 회귀를 사용할 것입니다. 즉, 성향 점수입니다.
그런 다음 위에서 적합시킨 선형 회귀 모델에 적용할 역확률 가중치를 계산합니다.
성향 점수 모델에는 노출(모기장 사용)이 종속 변수로, 최소 조정 집합이 독립 변수로 포함됩니다.

::: callout-tip
## 함수 형태 모델링하기

일반적으로 성향 점수 모델을 적합시키기 위해 영역 전문 지식과 좋은 모델링 관행에 의존하고 싶습니다.
예를 들어, 스플라인을 사용하여 연속적인 교란 변수가 비선형이 되도록 허용하거나 교란 변수 간의 필수적인 상호 작용을 추가하고 싶을 수 있습니다.
이것은 시뮬레이션된 데이터이므로 이러한 추가 매개변수가 필요하지 않다는 것을 알고 있으므로(따라서 생략할 것입니다), 실제로는 종종 필요합니다.
이에 대해서는 @sec-using-ps에서 자세히 논의할 것입니다.
:::

성향 점수 모델은 교란 변수인 소득, 건강 및 온도를 기반으로 모기장 사용 확률을 예측하는 `net ~ income + health + temperature` 공식을 가진 로지스틱 회귀 모델입니다.

```{r}
propensity_model <- glm(
  net ~ income + health + temperature,
  data = net_data,
  family = binomial()
)

# 처음 6개의 성향 점수
head(predict(propensity_model, type = "response"))
```

다양한 방법으로 교란을 통제하기 위해 성향 점수를 사용할 수 있습니다.
이 예에서는 가중치에 초점을 맞출 것입니다.
특히 **평균 치료 효과(ATE)**에 대한 역확률 가중치를 계산할 것입니다.
ATE는 특정 인과적 질문을 나타냅니다. 즉, 연구의 *모든 사람*이 모기장을 사용했다면 어떨까요? 연구의 *아무도* 모기장을 사용하지 않았다면 어떨까요?

ATE를 계산하기 위해 `{broom}` 및 `{propensity}` 패키지를 사용할 것입니다.
broom의 `augment()` 함수는 모델에서 예측 관련 정보를 추출하여 데이터에 결합합니다.
propensity의 `wt_ate()` 함수는 성향 점수와 노출이 주어지면 역확률 가중치를 계산합니다.

역확률 가중치의 경우 ATE 가중치는 실제로 받은 치료를 받을 확률의 역수입니다.
즉, 모기장을 사용했다면 ATE 가중치는 모기장을 사용할 확률의 역수이고, 모기장을 사용하지 *않았다면* 모기장을 사용하지 *않을* 확률의 역수입니다.

```{r}
library(broom)
library(propensity)
net_data_wts <- propensity_model |>
  augment(data = net_data, type.predict = "response") |>
  # .fitted는 모델에 의해 예측된 값입니다.
  # 특정 관찰에 대해
  mutate(wts = wt_ate(.fitted, net))

net_data_wts |>
  select(net, .fitted, wts) |>
  head()
```

`wts`는 곧 적합시킬 결과 모델에서 각 관찰이 상향 가중치되거나 하향 가중치될 양을 나타냅니다.
예를 들어, 16번째 가구는 모기장을 사용했고 예측 확률은 `r round(net_data_wts$.fitted[[16]], digits = 2)`였습니다.
실제로 모기장을 사용했다는 점을 고려하면 상당히 낮은 확률이므로 가중치는 `r round(net_data_wts$wts[[16]], digits = 2)`로 더 높습니다.
즉, 이 가구는 위에서 적합시킨 단순 선형 모델과 비교하여 상향 가중치될 것입니다.
첫 번째 가구는 모기장을 사용하지 *않았습니다*. 모기장 사용 예측 확률은 `r round(net_data_wts$.fitted[[1]], digits = 2)`였습니다(또는 다르게 말하면 모기장을 사용하지 *않을* 예측 확률은 `r 1 - round(net_data_wts$.fitted[[1]], digits = 2)`였습니다).
이는 관찰된 `net` 값과 더 일치하지만 여전히 모기장을 사용할 예측 확률이 있으므로 가중치는 `r round(net_data_wts$wts[[2]], digits = 2)`입니다.

## 모델 진단하기

성향 점수 가중치의 목표는 노출 그룹 간에 교란 변수의 분포가 균형을 이루도록 관찰 모집단에 가중치를 부여하는 것입니다.
다시 말해, 원칙적으로 DAG에서 교란 변수와 노출 사이의 화살표를 제거하여 교란 경로가 더 이상 추정치를 왜곡하지 않도록 하는 것입니다.
다음은 {[halfmoon](https://github.com/r-causal/halfmoon)} 패키지의 `geom_mirror_histogram()`으로 생성된 그룹별 성향 점수 분포입니다. 성향 점수 모델의 균형을 평가하기 위한 것입니다.

```{r}
#| label: fig-mirror-histogram-net-data-unweighted
#| fig.cap: >
#|   모기장을 사용한 사람(상단, 파란색)과 사용하지 않은 사람(하단, 주황색)의 성향 점수에 대한 미러 히스토그램. 성향 점수 범위는 그룹 간에 유사하며, 모기장을 사용한 사람이 사용하지 않은 사람보다 약간 왼쪽에 있지만 분포 모양은 다릅니다.
library(halfmoon)
ggplot(net_data_wts, aes(.fitted)) +
  geom_mirror_histogram(
    aes(fill = net),
    bins = 50
  ) +
  scale_y_continuous(labels = abs) +
  labs(x = "성향 점수")
```

가중 성향 점수는 분포가 훨씬 더 유사한 유사 모집단을 만듭니다.

```{r}
#| label: fig-mirror-histogram-net-data-weighted
#| fig.cap: >
#|   모기장을 사용한 사람(상단, 파란색)과 사용하지 않은 사람(하단, 주황색)의 성향 점수에 대한 미러 히스토그램. 음영 처리된 영역은 가중되지 않은 분포를 나타내고 밝은 색 영역은 가중된 분포를 나타냅니다. ATE 가중치는 성향 점수 분포의 범위와 모양이 유사하도록 그룹에 가중치를 부여합니다.
ggplot(net_data_wts, aes(.fitted)) +
  geom_mirror_histogram(
    aes(group = net),
    bins = 50
  ) +
  geom_mirror_histogram(
    aes(fill = net, weight = wts),
    bins = 50,
    alpha = .5
  ) +
  scale_y_continuous(labels = abs) +
  labs(x = "성향 점수")
```

이 예에서 가중되지 않은 분포는 그다지 나쁘지 않습니다. 모양은 여기에서 다소 유사하고 상당히 많이 겹치지만 @fig-mirror-histogram-net-data-weighted의 가중 분포는 훨씬 더 유사합니다.

::: callout-caution
## 측정되지 않은 교란

성향 점수 가중치 및 대부분의 다른 인과 추론 기법은 *관찰된* 교란 변수, 즉 우리가 올바르게 모델링한 교란 변수에만 도움이 됩니다.
불행히도 아래에서 논의할 측정되지 않은 교란이 여전히 있을 수 있습니다.

무작위화는 측정되지 않은 교란을 다루는 *한 가지* 인과 추론 기법이며, 이것이 매우 강력한 이유 중 하나입니다.
:::

또한 각 교란 변수별로 그룹이 얼마나 잘 균형을 이루는지 알고 싶을 수 있습니다.
이를 수행하는 한 가지 방법은 가중치를 적용하거나 적용하지 않고 각 교란 변수에 대한 **표준화된 평균 차이(SMD)**를 계산하는 것입니다.
halfmoon의 함수인 `tidy_smd()`로 SMD를 계산한 다음 `geom_love()`로 플로팅할 것입니다.

```{r}
#| label: fig-love-plot-net-data
#| fig.cap: >
#|   세 가지 교란 변수인 온도, 소득 및 건강의 노출 그룹 간 표준화된 평균 차이(SMD)를 나타내는 러브 플롯. 가중치를 적용하기 전에는 그룹 간에 상당한 차이가 있습니다. 가중치를 적용한 후에는 교란 변수가 그룹 간에 훨씬 더 균형을 이룹니다.
plot_df <- tidy_smd(
  net_data_wts,
  c(income, health, temperature),
  .group = net,
  .wts = wts
)

ggplot(
  plot_df,
  aes(
    x = abs(smd),
    y = variable,
    group = method,
    color = method
  )
) +
  geom_love()
```

표준 지침은 균형 잡힌 교란 변수의 절대 척도에서 SMD가 0.1 미만이어야 한다는 것입니다.
0.1은 단지 경험 법칙일 뿐이지만, 이를 따른다면 @fig-love-plot-net-data의 변수는 가중치 부여 후 잘 균형을 이루고 있습니다(가중치 부여 전에는 불균형).

결과 모델에 가중치를 적용하기 전에 극단적인 가중치에 대한 전체 분포를 확인해 보겠습니다.
극단적인 가중치는 결과 모델의 추정치와 분산을 불안정하게 만들 수 있으므로 이를 인지해야 합니다.
@sec-estimands에서는 이 문제에 덜 취약한 다른 여러 유형의 가중치에 대해서도 논의할 것입니다.

```{r}
#| label: fig-ate-density-net-data
#| fig.cap: >
#|   평균 치료 효과(ATE) 가중치의 밀도 그림. 그림은 왜곡되어 있으며 값이 8에 가까울수록 높습니다. 이는 모델에 문제가 있음을 나타낼 수 있지만 가중치가 추정치의 분산을 불안정하게 만들 정도로 극단적이지는 않습니다.
net_data_wts |>
  ggplot(aes(wts)) +
  geom_density(fill = "#CC79A7", color = NA, alpha = 0.8)
```

@fig-ate-density-net-data의 가중치는 왜곡되어 있지만 터무니없는 값은 없습니다.
극단적인 가중치를 본다면 트리밍하거나 안정화하거나 다른 추정량에 대한 효과를 계산하는 것을 고려할 수 있으며, 이는 @sec-estimands에서 논의할 것입니다.
그러나 여기서는 그렇게 할 필요가 없는 것 같습니다.

## 인과 효과 추정하기

이제 단순 선형 회귀 모델에서 교란을 (시도하여) 설명하기 위해 ATE 가중치를 사용할 준비가 되었습니다.
이 경우 이러한 모델을 적합시키는 것은 매우 간단합니다. 이전과 동일한 모델을 적합시키지만 `weights = wts`를 사용하면 역확률 가중치가 통합됩니다.

```{r}
net_data_wts |>
  lm(malaria_risk ~ net, data = _, weights = wts) |>
  tidy(conf.int = TRUE)
```

```{r}
#| include = FALSE
estimates <- net_data_wts |>
  lm(malaria_risk ~ net, data = _, weights = wts) |>
  tidy(conf.int = TRUE) |>
  filter(term == "netTRUE") |>
  select(estimate, starts_with("conf")) |>
  mutate(across(everything(), round, digits = 1))
```

평균 치료 효과에 대한 추정치는 `r est_ci(estimates)`입니다.
불행히도 우리가 사용하는 신뢰 구간은 가중치 추정의 불확실성을 고려하지 않기 때문에 잘못되었습니다.
일반적으로 성향 점수 가중 모델의 신뢰 구간은 이 불확실성을 고려하지 않으면 너무 좁아집니다.
따라서 신뢰 구간의 명목 포함 범위는 잘못될 것이며(포함 범위가 95%보다 훨씬 낮기 때문에 95% CI가 아님) 오해를 유발할 수 있습니다.

이 문제를 해결하는 여러 가지 방법이 있으며, 이는 @sec-outcome-model에서 자세히 논의할 것입니다. 여기에는 부트스트랩, 강건한 표준 오차 및 경험적 샌드위치 추정기를 사용한 추정 절차 수동 설명이 포함됩니다.
이 예에서는 리샘플링을 사용하여 매개변수 분포를 계산하는 유연한 도구인 부트스트랩을 사용할 것입니다.
부트스트랩은 문제(특히 표준 오차)에 대한 폐쇄형 해법이 존재하지 않거나 많은 그러한 해법에 내재된 모수적 가정을 피하고 싶을 때 많은 인과 모델에 유용한 도구입니다. 부트스트랩이 무엇이고 어떻게 작동하는지에 대한 설명은 @sec-appendix-bootstrap을 참조하십시오.
부트스트랩 샘플로 작업하기 위해 tidymodels 생태계의 `{rsample}` 패키지를 사용할 것입니다.

부트스트랩은 매우 유연하기 때문에 우리가 계산하는 통계량의 불확실성 원인에 대해 신중하게 생각해야 합니다.
관심 있는 통계량(`netTRUE`에 대한 점 추정치)을 적합시키기 위해 다음과 같은 함수를 작성하고 싶을 수 있습니다.

```{r}
#| eval = FALSE
library(rsample)

fit_ipw_not_quite_rightly <- function(.split, ...) {
  # 부트스트랩된 데이터 프레임 가져오기
  .df <- as.data.frame(.split)

  # ipw 모델 적합시키기
  lm(malaria_risk ~ net, data = .df, weights = wts) |>
    tidy()
}
```

그러나 이 함수는 역확률 가중치를 고정된 값으로 취급하기 때문에 올바른 신뢰 구간을 제공하지 않습니다.
물론 그렇지 않습니다. 방금 로지스틱 회귀를 사용하여 추정했습니다!
*전체 모델링 과정*을 부트스트랩하여 이 불확실성을 설명해야 합니다.
모든 부트스트랩 샘플에 대해 성향 점수 모델을 적합시키고, 역확률 가중치를 계산한 다음, 가중 결과 모델을 적합시켜야 합니다.

```{r}
library(rsample)

fit_ipw <- function(.split, ...) {
  # 부트스트랩된 데이터 프레임 가져오기
  .df <- as.data.frame(.split)

  # 성향 점수 모델 적합시키기
  propensity_model <- glm(
    net ~ income + health + temperature,
    data = .df,
    family = binomial()
  )

  # 역확률 가중치 계산하기
  .df <- propensity_model |>
    augment(type.predict = "response", data = .df) |>
    mutate(wts = wt_ate(.fitted, net))

  # 올바르게 부트스트랩된 ipw 모델 적합시키기
  lm(malaria_risk ~ net, data = .df, weights = wts) |>
    tidy()
}
```

이제 각 반복에 대한 추정치를 정확히 계산하는 방법을 알았으므로 rsample의 `bootstraps()` 함수를 사용하여 부트스트랩된 데이터셋을 만들어 보겠습니다.
`times` 인수는 만들 부트스트랩된 데이터셋 수를 결정합니다. 1,000개를 만들 것입니다.

```{r}
bootstrapped_net_data <- bootstraps(
  net_data,
  times = 1000,
  # 나중에 CI를 계산하는 데 필요함
  apparent = TRUE
)

bootstrapped_net_data
```

결과는 중첩된 데이터 프레임입니다. 각 `splits` 객체에는 rsample이 1,000개 샘플 각각에 대한 부트스트랩 샘플을 하위 집합으로 만드는 데 사용하는 메타데이터가 포함되어 있습니다.
`apparent = TRUE`는 원본 데이터 프레임의 복사본도 유지하므로 실제로는 1,001개의 행이 있으며, 이는 일부 유형의 신뢰 구간 계산에 필요합니다.
다음으로 `fit_ipw()`를 1,001번 실행하여 `estimate`에 대한 분포를 만듭니다.
본질적으로 우리가 수행하는 계산은 다음과 같습니다.

```r
fit_ipw(bootstrapped_net_data$splits[[n]])
```

여기서 *n*은 1,001개 인덱스 중 하나입니다.
purrr의 `map()` 함수를 사용하여 각 `split` 객체를 반복할 것입니다.

```{r}
ipw_results <- bootstrapped_net_data |>
  mutate(boot_fits = map(splits, fit_ipw))

ipw_results
```

결과는 새 열 `boot_fits`가 있는 또 다른 중첩된 데이터 프레임입니다.
`boot_fits`의 각 요소는 부트스트랩된 데이터셋에 대한 IPW의 결과입니다.
예를 들어, 첫 번째 부트스트랩된 데이터셋에서 IPW 결과는 다음과 같습니다.

```{r}
ipw_results$boot_fits[[1]]
```

이제 추정치 분포가 있습니다.

```{r}
#| label: fig-bootstrap-estimates-net-data
#| message: false
#| warning: false
#| fig.cap: >
#|   "모기장 사용이 말라리아 위험에 미치는 영향에 대한 1,000개의 부트스트랩된 추정치 히스토그램. 이러한 추정치의 산포는 IPW 가중치 사용의 의존성과 불확실성을 설명합니다."
ipw_results |>
  # 원본 데이터셋 결과 제거
  filter(id != "Apparent") |>
  mutate(
    estimate = map_dbl(
      boot_fits,
      # 각 적합에 대해 `netTRUE`에 대한 `estimate` 가져오기
      \(.fit) .fit |>
        filter(term == "netTRUE") |>
        pull(estimate)
    )
  ) |>
  ggplot(aes(estimate)) +
  geom_histogram(fill = "#D55E00FF", color = "white", alpha = 0.8)
```

@fig-bootstrap-estimates-net-data는 `estimate`의 변동에 대한 감을 주지만, rsample의 `int_t()`를 사용하여 부트스트랩된 분포에서 95% 신뢰 구간을 계산해 보겠습니다.

```{r}
boot_estimate <- ipw_results |>
  # T-통계량 기반 CI 계산
  int_t(boot_fits) |>
  filter(term == "netTRUE")

boot_estimate
```

이제 올바른 표준 오차를 가진 교란 변수 조정 추정치를 얻었습니다.
*모든* 가구가 모기장을 사용하는 것과 *아무* 가구도 모기장을 사용하지 않는 것이 말라리아 위험에 미치는 영향에 대한 추정치는 `r est_ci(boot_estimate, rsample = TRUE)`입니다.
이 연구에서 모기장은 실제로 말라리아 위험을 줄이는 것으로 보입니다.

## 효과 추정치에 대한 민감도 분석 수행하기

관찰 데이터를 가져와 우리가 묻고 싶은 인과적 질문에 대해 비판적으로 생각하고, 거기에 도달하는 데 필요한 가정을 식별한 다음, 이러한 가정을 통계 모델에 적용하는 로드맵을 제시했습니다.
인과적 질문에 대한 올바른 답을 얻는 것은 가정을 어느 정도 올바르게 하는 데 달려 있습니다.
하지만 우리가 덜 올바른 쪽에 더 가깝다면 어떨까요?

스포일러 경고: 방금 계산한 답은 *틀렸습니다*.
그 모든 노력 끝에!

인과 분석을 수행할 때 가정을 테스트하기 위해 민감도 분석을 사용하는 것이 좋습니다.
모든 연구에는 잠재적인 편향 원인이 많으며 그에 따른 많은 민감도 분석이 있습니다(@sec-sensitivity). 여기서는 교란 없음이라는 가정에 초점을 맞출 것입니다.

광범위한 민감도 분석부터 시작한 다음 특정 측정되지 않은 교란 변수에 대한 질문을 하겠습니다.
측정되지 않은 교란 변수에 대한 정보가 적을 때 티핑 포인트 분석을 사용하여 추정치를 귀무 가설로 기울이는 데 얼마나 많은 교란이 필요한지 물을 수 있습니다.
즉, 결과를 설명하기 위해 측정되지 않은 교란 변수의 강도가 얼마나 되어야 할까요?
`{tipr}` 패키지는 민감도 분석을 수행하기 위한 도구 모음입니다.
알 수 없는 정규 분포 교란 변수에 대한 티핑 포인트를 살펴보겠습니다.
`tip_coef()` 함수는 추정치(회귀 모델의 베타 계수 또는 계수의 상한 또는 하한)를 사용합니다.
또한 1) 노출 그룹 간 교란 변수의 평균 차이 또는 2) 교란 변수가 결과에 미치는 영향 중 하나가 필요합니다.
추정치의 경우 0(귀무 가설)에 더 가까운 `conf.high`를 사용하고 다음과 같이 질문합니다. 편향되지 않은 상한 신뢰 구간이 0이 되려면 교란 변수가 말라리아 위험에 얼마나 영향을 미쳐야 할까요?
tipr을 사용하여 노출 그룹 간 교란 변수의 평균 차이가 1, 2, 3, 4 또는 5인 5가지 시나리오에 대해 이 답을 계산할 것입니다.

```{r}
#| echo: false
options(tipr.verbose = FALSE)
```

```{r}
#| label: fig-tip-coef-net
#| fig.cap: >
#|   측정되지 않은 교란 변수가 정규 분포 연속 변수인 여러 교란 시나리오에서의 티핑 포인트 분석. 선은 인과 효과 추정치의 상한 신뢰 구간을 0으로 기울이는 데 필요한 교란 강도를 나타냅니다. x축은 노출 및 측정된 교란 변수 집합에 대해 조정된 교란 변수-결과 관계의 계수를 나타냅니다. y축은 노출 그룹 간 교란 변수의 조정된 평균 차이를 나타냅니다.
library(tipr)
tipping_points <- tip_coef(boot_estimate$.upper, exposure_confounder_effect = 1:5)

tipping_points |>
  ggplot(aes(confounder_outcome_effect, exposure_confounder_effect)) +
  geom_line(color = "#009E73", linewidth = 1.1) +
  geom_point(fill = "#009E73", color = "white", size = 2.5, shape = 21) +
  labs(
    x = "교란 변수-결과 효과",
    y = "노출 그룹 간 교란 변수의\n 조정된 평균 차이"
  )
```

노출 그룹 간 표준화된 평균 차이가 1인 측정되지 않은 교란 변수가 있다면 교란 변수는 말라리아 위험을 약 `r round(tipping_points$confounder_outcome_effect[[1]], digits = 1)`만큼 감소시켜야 합니다.
이는 다른 효과에 비해 상당히 강력하지만, 놓쳤을 수 있는 무언가에 대한 아이디어가 있다면 실현 가능할 수 있습니다.
반대로 모기장 사용과 측정되지 않은 교란 변수 간의 관계가 매우 강하여 평균 조정된 차이가 5라고 가정해 보겠습니다.
이 경우 교란 변수-말라리아 관계는 `r round(tipping_points$confounder_outcome_effect[[5]], digits = 1)`만 되면 됩니다.
이제 고려해야 할 사항은 다음과 같습니다. 영역 지식과 이 분석에서 보는 효과를 고려할 때 이러한 시나리오 중 어떤 것이 타당한가?

이제 훨씬 더 구체적인 민감도 분석을 고려해 보겠습니다.
풀라니족과 같은 일부 민족 집단은 말라리아에 대한 유전적 저항성을 가지고 있습니다[@arama2015].
시뮬레이션된 데이터에서 익명의 국가의 익명의 민족 집단이 이 유전적 저항성을 공유한다고 가정해 보겠습니다.
역사적인 이유로 이 그룹의 모기장 사용률도 매우 높습니다.
`net_data`에는 이 변수가 없지만, 문헌에서 이 표본에서 다음과 같이 추정할 수 있다는 것을 알고 있다고 가정해 보겠습니다.

1.  이 유전적 저항성을 가진 사람들은 평균적으로 말라리아 위험이 약 10만큼 낮습니다.
2.  우리 연구에서 모기장을 사용하는 사람들의 약 26%가 이 유전적 저항성을 가지고 있습니다.
3.  모기장을 사용하지 않는 사람들의 약 5%가 이 유전적 저항성을 가지고 있습니다.

이 정도의 정보가 있으면 tipr을 사용하여 측정되지 않은 교란 변수에 대해 계산한 추정치를 조정할 수 있습니다.
`adjust_coef_with_binary()`를 사용하여 조정된 추정치를 계산할 것입니다.

```{r}
adjusted_estimates <- boot_estimate |>
  select(.estimate, .lower, .upper) |>
  unlist() |>
  adjust_coef_with_binary(
    exposed_confounder_prev = 0.26,
    unexposed_confounder_prev = 0.05,
    confounder_outcome_effect = -10
  )

adjusted_estimates
```

말라리아에 대한 유전적 저항성이 교란 변수인 상황에 대한 조정된 추정치는 `r est_ci(adjusted_estimates$effect_adjusted)`입니다.

사실, 이러한 데이터는 바로 그러한 교란 변수로 시뮬레이션되었습니다.
모기장 사용이 말라리아에 미치는 실제 효과는 약 -10이며, 이러한 데이터를 생성한 실제 DAG는 다음과 같습니다.

```{r}
#| label: fig-net-data-true-dag
#| echo: false
#| fig.cap: >
#|   `net_data`의 실제 인과 다이어그램. 이 DAG는 우리가 제안한 것과 한 가지 추가 사항을 제외하고 동일합니다. 즉, 말라리아에 대한 유전적 저항성은 말라리아 위험을 인과적으로 줄이고 모기장 사용에 영향을 미칩니다. 따라서 이는 교란 변수이며 편향되지 않은 효과 추정치를 얻는 데 필요한 최소 조정 집합의 일부입니다. 즉, 이를 포함하지 않음으로써 잘못된 효과를 계산했습니다.
mosquito_dag_full <- dagify(
  malaria_risk ~ net + income + health + temperature + insecticide_resistance + genetic_resistance,
  net ~ income + health + temperature + eligible + household + genetic_resistance,
  eligible ~ income + household,
  health ~ income,
  exposure = "net",
  outcome = "malaria_risk",
  coords = list(
    x = c(
      malaria_risk = 7,
      net = 3,
      income = 4,
      health = 5,
      temperature = 6,
      insecticide_resistance = 8.5,
      eligible = 2,
      household = 1,
      genetic_resistance = 8.5
    ),
    y = c(
      malaria_risk = 2,
      net = 2,
      income = 3,
      health = 1,
      temperature = 3,
      insecticide_resistance = 2,
      eligible = 3,
      household = 2,
      genetic_resistance = 1
    )
  ),
  labels = c(
    malaria_risk = "말라리아 위험",
    net = "모기장",
    income = "소득",
    health = "건강",
    temperature = "야간 기온",
    insecticide_resistance = "살충제 내성",
    eligible = "프로그램 자격",
    household = "가구 내 인원수",
    genetic_resistance = "말라리아 내성"
  )
)

mosquito_dag_full |>
  tidy_dagitty() |>
  node_status() |>
  ggplot(
    aes(x, y, xend = xend, yend = yend, color = status)
  ) +
  geom_dag_edges() +
  geom_dag_point() +
  geom_dag_label_repel() +
  scale_color_okabe_ito(na.value = "grey90") +
  theme_dag() +
  theme(legend.position = "none") +
  coord_cartesian(clip = "off")
```

```{r}
#| include: false
fit_ipw_full <- function(.split, ...) {
  # 부트스트랩된 데이터 프레임 가져오기
  .df <- as.data.frame(.split)

  # 성향 점수 모델 적합시키기
  propensity_model <- glm(
    net ~ income + health + temperature + genetic_resistance,
    data = .df,
    family = binomial()
  )

  # 역확률 가중치 계산하기
  .df <- propensity_model |>
    augment(type.predict = "response", data = .df) |>
    mutate(wts = wt_ate(.fitted, net))

  # 올바르게 부트스트랩된 ipw 모델 적합시키기
  lm(malaria_risk ~ net, data = .df, weights = wts) |>
    tidy()
}

bootstrapped_net_data_full <- bootstraps(
  net_data_full,
  times = 1000,
  # 나중에 CI를 계산하는 데 필요함
  apparent = TRUE
)

ipw_results_full <- bootstrapped_net_data_full |>
  mutate(boot_fits = map(splits, fit_ipw_full))

boot_estimate_full <- ipw_results_full |>
  # T-통계량 기반 CI 계산
  int_t(boot_fits) |>
  filter(term == "netTRUE")
```

@fig-net-data-true-dag의 측정되지 않은 교란 변수는 `net_data_full` 데이터셋에서 `genetic_resistance`로 사용할 수 있습니다.
모기장이 말라리아 위험에 미치는 평균 치료 효과의 IPW 추정치를 다시 계산하면 실제 답인 -10에 훨씬 가까운 `r est_ci(boot_estimate_full, rsample = TRUE)`를 얻습니다.

어떻게 생각하십니까?
이 추정치는 신뢰할 수 있습니까?
인과 효과를 위해 만들어야 하는 가정, 주로 교란이 없다는 가정을 잘 해결했습니까?
이 모델을 어떻게 비판하고 다르게 할 것입니까?
좋습니다. 데이터가 시뮬레이션되었기 때문에 -10이 정답이라는 것을 알고 있지만, 실제로는 결코 확신할 수 없으므로 가정이 견고하다고 확신할 때까지 계속해서 가정을 조사해야 합니다.
@sec-sensitivity에서 이러한 기법과 다른 기법을 살펴볼 것입니다.
<!-- TODO: 책 뒷부분의 변수 선택 섹션에서 정밀 변수의 예로 겸상 적혈구를 사용할 수도 있습니다. 겸상 적혈구는 다운스트림이 될 수 없기 때문에 흥미로운 경우입니다. 과도한 조정의 맥락에서 고려하십시오. -->

이 효과를 계산하기 위해 다음을 수행했습니다.

1.  인과적 질문 명시하기(평균 치료 효과에 대해)
2.  인과 다이어그램을 사용하여 가정 그리기(DAG 사용)
3.  가정 모델링하기(성향 점수 가중치 사용)
4.  모델 진단하기(가중치 부여 후 교란 변수 균형 확인)
5.  인과 효과 추정하기(역확률 가중치 사용)
6.  효과 추정치에 대한 민감도 분석 수행하기(티핑 포인트 분석 사용)

책의 나머지 부분에서는 여러 영역의 예에서 이러한 광범위한 단계를 따를 것입니다.
성향 점수 기법에 대해 더 자세히 알아보고, 인과 효과를 추정하는 다른 방법을 살펴보고, 가장 중요하게는 우리가 만드는 가정이 합리적인지 반복해서 확인할 것입니다. 비록 확실히 알 수는 없지만 말입니다.
