# 연속형 및 범주형 노출 (Continuous and categorical exposures)

## 연속형 노출 (Continuous exposures) {#sec-continuous-exposures}

{{< include 00-setup.qmd >}}

```{r}
#| echo: false
# TODO: remove when first edition complete
status("wip")
```

### 연속형 노출에 대한 성향 점수 계산하기

성향 점수는 연속형 노출을 포함한 다른 많은 유형의 노출로 일반화될 수 있습니다.
핵심적인 워크플로는 동일합니다: 노출을 결과로 하는 모델을 적합시킨 다음, 그 모델을 사용하여 두 번째 결과 모델에 가중치를 부여하는 것입니다.
연속형 노출의 경우, 성향을 생성하는 가장 간단한 방법은 선형 회귀입니다.
확률 대신 우리는 누적 밀도 함수(cumulative density function)를 사용합니다.
그런 다음 이 밀도를 사용하여 결과 모델에 가중치를 부여합니다.

예시를 살펴보겠습니다.
`touringplans` 데이터셋에는 놀이기구의 게시된 대기 시간에 대한 정보가 있습니다.
또한 관찰된 실제 대기 시간에 대한 제한된 양의 데이터도 있습니다.
우리가 고려할 질문은 다음과 같습니다: 오전 8시의 '세븐 드워프 마인 트레인' 게시 대기 시간이 오전 9시의 실제 대기 시간에 영향을 미치는가?
여기에 우리의 DAG가 있습니다:

```{r}
#| label: fig-dag-avg-wait
#| code-fold: true
#| message: false
#| warning: false
#| fig.cap: >
#|    특정 공원의 아침 게시 대기 시간과 오전 9시의 평균 실제 대기 시간 사이의 관계에 대해 제안된 DAG.

library(tidyverse)
library(ggdag)
library(ggokabeito)

coord_dag <- list(
  x = c(Season = -1, close = -1, weather = -2, extra = 0, x = 1, y = 2),
  y = c(Season = -1, close = 1, weather = 0, extra = 0, x = 0, y = 0)
)

labels <- c(
  extra = "Extra Magic Morning",
  x = "평균 게시 대기 시간",
  y = "평균 실제 대기 시간",
  Season = "티켓 시즌",
  weather = "과거 최고 기온",
  close = "공원 폐쇄 시간"
)

dagify(
  y ~ x + close + Season + weather + extra,
  x ~ weather + close + Season + extra,
  extra ~ weather + close + Season,
  coords = coord_dag,
  labels = labels,
  exposure = "x",
  outcome = "y"
) |>
  tidy_dagitty() |>
  node_status() |>
  ggplot(
    aes(x, y, xend = xend, yend = yend, color = status)
  ) +
  geom_dag_edges_arc(curvature = c(rep(0, 7), .2, 0, .2, .2, 0), edge_colour = "grey70") +
  geom_dag_point() +
  geom_dag_label_repel(seed = 1602) +
  scale_color_okabe_ito(na.value = "grey90") +
  theme_dag() +
  theme(
    legend.position = "none",
    axis.text.x = element_text()
  ) +
  coord_cartesian(clip = "off") +
  scale_x_continuous(
    limits = c(-2.25, 2.25),
    breaks = c(-2, -1, 0, 1, 2),
    labels = c(
      "\n(1년 전)",
      "\n(6개월 전)",
      "\n(3개월 전)",
      "오전 8-9시\n(오늘)",
      "오전 9-10시\n(오늘)"
    )
  )
```

@fig-dag-avg-wait 에서, 우리는 주요 교란 요인이 공원 폐쇄 시간, 과거 최고 기온, 해당 놀이기구의 아침 엑스트라 매직 아워 여부, 그리고 티켓 시즌이라고 가정하고 있습니다.
이것은 또한 이 DAG에서 유일한 최소 조정 집합(minimal adjustment set)이기도 합니다.
교란 요인들은 노출과 결과보다 앞서며, (정의상) 노출은 결과보다 앞섭니다.
평균 게시 대기 시간은 이론적으로 조작 가능한(manipulable) 노출입니다. 공원 측에서 그들이 예상하는 것과 다른 시간을 게시할 수도 있기 때문입니다.

모델은 이진 노출의 경우와 유사하지만, 게시된 시간이 연속형 변수이므로 선형 회귀를 사용해야 합니다.
확률을 사용하지 않기 때문에, 정규 밀도(normal density)로부터 가중치의 분모를 계산할 것입니다.
그런 다음 `dnorm()` 함수를 사용하여 `exposure`에 대한 정규 밀도를 계산하며, 이때 `.fitted`를 평균으로, `mean(.sigma)`를 표준 편차로 사용합니다.

```{r}
#| eval: false
lm(
  exposure ~ confounder_1 + confounder_2,
  data = df
) |>
  augment(data = df) |>
  mutate(
    denominator = dnorm(exposure, .fitted, mean(.sigma, na.rm = TRUE))
  )
```

### 진단 및 안정화 (Diagnostics and stabilization)

연속형 노출 가중치는 모델링 선택에 매우 민감합니다.
특히 한 가지 문제는 극단적인 가중치의 존재인데, 이는 다른 유형의 노출에서도 발생할 수 있는 문제입니다.
일부 관측치가 극단적인 가중치를 가질 때 성향은 *불안정해지며*, 이는 신뢰 구간을 넓게 만드는 결과를 낳습니다.
우리는 노출의 한계 분포(marginal distribution)를 사용하여 이를 안정화할 수 있습니다.
성향 점수에 대한 한계 분포를 계산하는 일반적인 방법은 예측 변수가 없는 회귀 모델을 사용하는 것입니다.

::: callout-caution
극단적인 가중치는 추정치를 불안정하게 만들어 신뢰 구간을 넓게 만듭니다.
극단적인 가중치는 경계가 없는 모든 유형의 가중치(이진 노출 및 기타 유형 포함)에서 문제가 될 수 있습니다.
하지만 ATO(0과 1 사이로 제한됨)와 같은 경계가 있는 가중치는 이러한 문제를 겪지 않으며, 이는 많은 장점 중 하나입니다.
:::

```{r}
#| eval: false
# 연속형 노출의 경우
lm(
  exposure ~ 1,
  data = df
) |>
  augment(data = df) |>
  transmute(
    numerator = dnorm(exposure, .fitted, mean(.sigma, na.rm = TRUE))
  )

# 이진 노출의 경우
glm(
  exposure ~ 1,
  data = df,
  family = binomial()
) |>
  augment(type.predict = "response", data = df) |>
  select(numerator = .fitted)
```

그런 다음, 이를 단순히 역전시키는 대신 `numerator / denominator`로 가중치를 계산합니다.
우리의 게시 대기 시간 예시에 이를 적용해 봅시다.
먼저, 질문에 답하기 위해 데이터를 정리하겠습니다: 8시의 게시 대기 시간이 9시의 실제 대기 시간에 영향을 미치는가?
우리는 기준점 데이터(모든 공변량과 8시의 게시 대기 시간)를 결과(평균 실제 대기 시간)와 결합할 것입니다.
`wait_minutes_actual_avg` 변수에도 결측치가 많으므로, 일단 관찰되지 않은 값들은 제외하겠습니다.

```{r}
library(tidyverse)
library(touringplans)
eight <- seven_dwarfs_train_2018 |>
  filter(wait_hour == 8) |>
  select(-wait_minutes_actual_avg)

nine <- seven_dwarfs_train_2018 |>
  filter(wait_hour == 9) |>
  select(park_date, wait_minutes_actual_avg)

wait_times <- eight |>
  left_join(nine, by = "park_date") |>
  drop_na(wait_minutes_actual_avg)
```

먼저, 분모 모델을 계산해 봅시다.
공변량들을 사용하여 `wait_minutes_posted_avg`에 대한 모델을 `lm()`으로 적합시킨 다음, 적합된 예측값(`.fitted`)을 사용하여 `dnorm()`으로 밀도를 계산할 것입니다.

```{r}
library(broom)
denominator_model <- lm(
  wait_minutes_posted_avg ~
    park_close + park_extra_magic_morning + park_temperature_high + park_ticket_season,
  data = wait_times
)

denominators <- denominator_model |>
  augment(data = wait_times) |>
  mutate(
    denominator = dnorm(
      wait_minutes_posted_avg,
      .fitted,
      mean(.sigma, na.rm = TRUE)
    )
  ) |>
  select(park_date, denominator, .fitted)
```

`denominator`의 역수만 사용하면, 다음과 같이 몇 개의 극단적인 가중치가 발생합니다:

```{r}
#| label: fig-hist-sd-unstable
#| fig.cap: >
#|   게시 대기 시간에 대한 역확률 가중치의 히스토그램. 연속형 노출에 대한 가중치는 극단적인 값을 갖기 쉬우며, 이는 추정치와 분산을 불안정하게 만들 수 있습니다.
denominators |>
  mutate(wts = 1 / denominator) |>
  ggplot(aes(wts)) +
  geom_histogram(fill = "#E69F00", color = "white", bins = 50) +
  scale_x_log10(name = "가중치")
```

@fig-hist-sd-unstable 에서 우리는 100이 넘는 가중치 여러 개와 10,000이 넘는 가중치 하나를 볼 수 있습니다; 이러한 극단적인 가중치는 특정 지점들에 과도한 영향을 주어 우리가 추정할 결과를 복잡하게 만듭니다.

이제 안정화된 가중치에 사용할 분자 밀도를 적합시켜 봅시다:

```{r}
numerator_model <- lm(
  wait_minutes_posted_avg ~ 1,
  data = wait_times
)

numerators <- numerator_model |>
  augment(data = wait_times) |>
  mutate(
    numerator = dnorm(
      wait_minutes_posted_avg,
      .fitted,
      mean(.sigma, na.rm = TRUE)
    )
  ) |>
  select(park_date, numerator)
```

또한 적합된 값들을 날짜별로 원래 데이터셋에 다시 결합한 다음, `numerator / denominator`를 사용하여 안정화된 가중치(`swts`)를 계산해야 합니다.

```{r}
wait_times_wts <- wait_times |>
  left_join(numerators, by = "park_date") |>
  left_join(denominators, by = "park_date") |>
  mutate(swts = numerator / denominator)
```

안정화된 가중치는 훨씬 덜 극단적입니다.
안정화된 가중치는 평균이 1에 가까워야 합니다(이 예시에서는 `round(mean(wait_times_wts$swts), digits = 2)`입니다); 평균이 1에 가까울 때 가상 인구(즉, 가중치 부여 후의 등가 관측치 수)는 원래 모집단 크기와 같아집니다.
만약 평균이 1에서 멀다면, 모델 오명시나 긍정성 위배의 문제가 있을 수 있습니다 [@hernan2021].

```{r}
#| label: fig-hist-sd-stable
#| fig.cap: >
#|   게시 대기 시간에 대한 안정화된 역확률 가중치의 히스토그램. 이 가중치들은 훨씬 더 합리적이며 결과 모델이 더 잘 작동하게 해줄 것입니다.
ggplot(wait_times_wts, aes(swts)) +
  geom_histogram(fill = "#E69F00", color = "white", bins = 50) +
  scale_x_log10(name = "가중치")
```

노출 — 평균 게시 대기 시간 — 을 표준화된 가중치와 비교해 보면, 여전히 예외적으로 높은 가중치가 하나 있습니다.
이것이 문제일까요, 아니면 유효한 데이터 포인트일까요?

```{r}
#| label: fig-stabilized-wts-scatter
#| fig.cap: >
#|   게시 대기 시간에 대한 안정화된 역확률 가중치 대 게시 대기 시간의 산점도. 평균에서 멀리 떨어진 `wait_minutes_posted_avg` 값을 가진 날들은 몇 가지 예외를 제외하고는 가중치가 낮아지는 경향이 있습니다. 가장 특이한 가중치는 2018년 6월 23일의 데이터입니다.
ggplot(wait_times_wts, aes(wait_minutes_posted_avg, swts)) +
  geom_point(size = 3, color = "grey80", alpha = 0.7) +
  geom_point(
    data = function(x) filter(x, swts > 10),
    color = "firebrick",
    size = 3
  ) +
  geom_text(
    data = function(x) filter(x, swts > 10),
    aes(label = park_date),
    size = 5,
    hjust = 0,
    nudge_x = -15.5,
    color = "firebrick"
  ) +
  scale_y_log10() +
  labs(x = "평균 게시 대기 시간", y = "안정화된 가중치")
```

```{r}
wait_times_wts |>
  filter(swts > 10) |>
  select(
    park_date,
    wait_minutes_posted_avg,
    .fitted,
    park_close,
    park_extra_magic_morning,
    park_temperature_high,
    park_ticket_season
  ) |>
  knitr::kable()
```

우리의 모델은 관찰된 것보다 훨씬 낮은 게시 대기 시간을 예측했기 때문에, 이 날짜의 가중치가 높아졌습니다.
왜 게시된 시간이 그렇게 높았는지(실제 시간은 훨씬 낮았습니다)는 알 수 없지만, 해당 날짜에 [세븐 드워프 마인 트레인의 보물을 파고 있는 플루토(Pluto)](https://disneyparks.disney.go.com/blog/2018/06/disney-doodle-pluto-sniffs-out-fun-at-seven-dwarfs-mine-train/)의 아티스트 렌더링을 발견했습니다.

### 연속형 노출에 대한 결과 모델 적합시키기

## 범주형 노출 (Categorical exposures)

{{< include 00-setup.qmd >}}

```{r}
#| echo: false
# TODO: remove when first edition complete
status("unstarted")
```

## 범주형 노출에 대한 성향 점수 계산하기 (Calculating propensity scores for categorical exposures)

```{r}
rnorm(5)
```

### 범주가 많을 때의 진단 (Diagnostics with many categories)

### 결과 모델 다시 적합시키기 (Fitting the outcome model again)
