`# 상호작용 (Interaction) {#sec-interaction}

{{< include 00-setup.qmd >}}

```{r}
#| echo: false
# TODO: remove when first edition complete
status("wip")
```

인과 추론에서 **상호작용(interaction)**은 한 변수의 효과가 다른 변수의 값에 따라 달라지는 현상을 말합니다.
예를 들어, 아침 엑스트라 매직 아워(Extra Magic Morning)가 대기 시간에 미치는 효과가 티켓 시즌에 따라 다를 수 있습니다 — 성수기에는 효과가 더 크고, 비수기에는 효과가 작을 수 있습니다.
이처럼 상호작용은 "효과 수정(effect modification)"이라고도 불리며, 인과 추론에서 매우 중요한 개념입니다.

## 함수 형태, 이질적 효과, 그리고 공동 원인 (Functional form, heterogeneous effects, and joint causes)

인과 효과는 모집단 전체에서 동일하지 않은 경우가 많습니다.
이처럼 개인마다 다른 효과를 **이질적 처치 효과(heterogeneous treatment effects, HTE)**라고 합니다.
이질적 효과를 탐색하는 것은 단순히 통계적 개념을 넘어, "누구에게 개입이 더 효과적인가?"라는 중요한 실용적 질문에 답하게 해줍니다.

### 함수 형태 (Functional form)

우리가 선형 회귀 모델을 적합시킬 때, 기본 가정은 예측변수와 결과 사이의 관계가 **선형(linear)**이라는 것입니다.
그러나 현실 세계의 관계는 종종 비선형적입니다.
예를 들어, 공원 기온이 올라갈수록 대기 시간이 증가하지만, 그 증가폭이 점점 커지거나 일정 수준에서 포화될 수 있습니다.

함수 형태를 잘못 설정하면 추정치에 편향이 생길 수 있습니다.
이를 해결하기 위해 다항식 항(polynomial terms), 스플라인(splines), 또는 기타 비선형 변환을 사용할 수 있습니다.

```{r}
#| message: false
#| warning: false
library(broom)
library(touringplans)
library(splines)

seven_dwarfs_9 <- seven_dwarfs_train_2018 |>
  filter(wait_hour == 9)

# 선형 모델
fit_linear <- lm(
  wait_minutes_posted_avg ~ park_temperature_high,
  data = seven_dwarfs_9
)

# 비선형 모델 (3차 자연 스플라인)
fit_spline <- lm(
  wait_minutes_posted_avg ~ ns(park_temperature_high, df = 3),
  data = seven_dwarfs_9
)

# 두 모델 비교
tidy(fit_linear)
tidy(fit_spline)
```

### 이질적 처치 효과 (Heterogeneous treatment effects)

이질적 처치 효과가 존재할 때, 우리는 평균 처치 효과(ATE)만이 아니라 특정 하위집단에서의 효과에 관심을 갖게 됩니다.
이를 **조건부 평균 처치 효과(Conditional Average Treatment Effect, CATE)**라고 합니다:

$$\text{CATE}(x) = E[Y(1) - Y(0) \mid X = x]$$

예를 들어, 티켓 시즌에 따라 엑스트라 매직 아워의 효과가 다른지 살펴봅시다.

```{r}
#| message: false
#| warning: false

# 티켓 시즌별 하위집단에서의 효과 탐색
library(dplyr)

seven_dwarfs_9 |>
  group_by(park_ticket_season) |>
  summarize(
    mean_wait_emm = mean(wait_minutes_posted_avg[park_extra_magic_morning == 1], na.rm = TRUE),
    mean_wait_no_emm = mean(wait_minutes_posted_avg[park_extra_magic_morning == 0], na.rm = TRUE),
    n_emm = sum(park_extra_magic_morning == 1),
    n_no_emm = sum(park_extra_magic_morning == 0)
  ) |>
  mutate(diff = mean_wait_emm - mean_wait_no_emm)
```

이 단순한 비교는 교란 요인을 통제하지 않으므로 인과적 해석에는 주의가 필요합니다.

### 공동 원인 (Joint causes)

두 변수가 동시에 결과를 유발하는 경우, 이를 **공동 원인(joint causes)**이라고 합니다.
DAG에서 이는 두 노출 변수가 모두 결과를 향하는 화살표를 가지는 형태로 나타납니다.
공동 원인 자체는 상호작용이 아닙니다 — 두 변수의 효과가 단순히 합산될 수 있습니다.
상호작용은 한 변수의 *효과 크기*가 다른 변수에 의해 *수정(modified)*될 때 발생합니다.

::: callout-note
## 상호작용 vs. 교란 (Interaction vs. Confounding)

상호작용과 교란을 혼동하지 않도록 주의하십시오.

- **교란(confounding)**: 공통 원인에 의해 노출과 결과 사이에 허위 연관이 생기는 것
- **상호작용(interaction)**: 하나의 변수가 다른 변수의 효과 크기를 수정하는 것

교란은 편향의 원천이고, 상호작용은 실제로 존재하는 인과 구조의 특성입니다.
:::

## 인과 모델에서 상호작용 항 적합시키기 (Fitting interaction terms in causal models)

상호작용을 모델링하는 표준적인 방법은 두 변수의 **곱(product)**을 모델에 포함시키는 것입니다.
R에서는 `*` 연산자를 사용하여 주효과(main effects)와 상호작용 항을 동시에 포함시킵니다.

$$E[Y \mid X, Z] = \beta_0 + \beta_1 X + \beta_2 Z + \beta_3 (X \times Z)$$

여기서 $\beta_3$가 상호작용 효과를 나타냅니다.

### IPW를 활용한 상호작용 추정

성향 점수 가중치(IPW)를 사용하는 경우, 가중된 결과 모델에 상호작용 항을 추가하여 이질적 효과를 추정할 수 있습니다.

```{r}
#| message: false
#| warning: false
library(propensity)

propensity_model <- glm(
  park_extra_magic_morning ~ park_ticket_season + park_close + park_temperature_high,
  data = seven_dwarfs_9,
  family = binomial()
)

seven_dwarfs_9_with_wt <- propensity_model |>
  augment(type.predict = "response", data = seven_dwarfs_9) |>
  mutate(w_ate = wt_ate(.fitted, park_extra_magic_morning))

# 티켓 시즌과의 상호작용 포함
fit_interaction <- lm(
  wait_minutes_posted_avg ~
    park_extra_magic_morning * park_ticket_season,
  data = seven_dwarfs_9_with_wt,
  weights = w_ate
)

tidy(fit_interaction, conf.int = TRUE)
```

결과에서 `park_extra_magic_morning:park_ticket_seasonvalue` 같은 항들이 상호작용 추정치입니다.
이 계수들은 각 티켓 시즌에서 기준 시즌(peak)에 비해 엑스트라 매직 아워의 효과가 얼마나 다른지를 나타냅니다.

### 상호작용의 가산적($\times$ 절대적) vs. 승법적($\times$ 상대적) 척도

상호작용은 **가산적(additive) 척도**와 **승법적(multiplicative) 척도** 모두에서 정의될 수 있으며, 두 척도에서의 상호작용이 항상 일치하는 것은 아닙니다.

- **가산적 상호작용(additive interaction)**: 두 요인이 결합되었을 때의 효과가 각각의 효과의 합보다 크거나 작은 경우
- **승법적 상호작용(multiplicative interaction)**: 로지스틱 회귀 등의 곱셈 척도에서 두 요인의 효과의 곱보다 효과가 크거나 작은 경우

공중보건학에서는 특히 가산적 상호작용이 중요하게 여겨집니다.
왜냐하면 가산적 상호작용이 없다는 가정 하에서는 하위집단 모두애서 개입 효과의 절대적 크기가 같음을 의미하기 때문입니다.

::: callout-tip
## 상호작용 해석 시 주의 사항

상호작용 계수는 해석이 까다롭습니다.
특히 연속형 변수들 사이의 상호작용은 상호작용 항 자체만으로는 직관적으로 이해하기 어렵습니다.
이러한 경우 **예측 그림(prediction plots)**을 사용하여 상호작용을 시각화하는 것이 좋습니다.
:::

```{r}
#| message: false
#| warning: false
#| label: fig-interaction-plot
#| fig-cap: "티켓 시즌별 엑스트라 매직 아워가 평균 게시 대기 시간에 미치는 효과. 상호작용이 존재한다면 선들의 기울기나 차이가 시즌마다 달라질 것입니다."

library(ggplot2)

# 각 조합의 예측값 계산
pred_data <- expand.grid(
  park_extra_magic_morning = c(0, 1),
  park_ticket_season = unique(seven_dwarfs_9$park_ticket_season)
) |>
  mutate(
    pred = predict(fit_interaction, newdata = pick(everything())),
    emm_label = ifelse(park_extra_magic_morning == 1,
                       "엑스트라 매직 아워 있음", "엑스트라 매직 아워 없음")
  )

ggplot(pred_data, aes(
  x = park_ticket_season,
  y = pred,
  color = emm_label,
  group = emm_label
)) +
  geom_point(size = 3) +
  geom_line(linewidth = 1) +
  labs(
    x = "티켓 시즌",
    y = "예측 평균 게시 대기 시간 (분)",
    color = NULL,
    title = "티켓 시즌별 엑스트라 매직 아워의 효과"
  )
```

이 그림에서 두 선이 평행하지 않다면 상호작용(가산적 척도에서)이 존재함을 시각적으로 확인할 수 있습니다.
각 시즌에서 두 그룹 간의 차이가 엑스트라 매직 아워의 효과를 나타내며, 이 차이가 시즌마다 다르다면 효과 수정이 존재하는 것입니다.

<!-- Maybe also: -->

<!-- ## type ii selection bias, induced by EM [@lu2022] -->
