# 결측치와 측정 (Missingness and measurement) {#sec-missingness}

{{< include 00-setup.qmd >}}

```{r}
#| echo: false
# TODO: remove when first edition complete
status("wip")
library(gt)
library(broom)
library(tidyverse)
```

누락되거나(missing) 잘못 측정된(mismeasured) 데이터는 대부분의 실제 데이터셋에서 발생하는 문제로, 묘사, 예측, 인과 추론의 세 가지 분석 유형 모두에 영향을 미칩니다.
분석과 마찬가지로, 누락과 측정 오차의 영향 또한 이를 해결하기 위해 동일한 도구(예: 다중 대치법, multiple imputation)를 사용하더라도 세 가지 분야에서 각각 다르게 나타납니다.
최선의 경우, 누락과 측정 오차는 표본의 정밀도를 떨어뜨리고 편향을 악화시킬 수 있습니다. 최악의 경우, 해결할 수 없는 선택 편향(selection bias)을 유발하여 완전히 틀린 답을 내놓게 할 수도 있습니다.
이 장에서는 누락과 측정 오차가 있을 때 인과 분석에서 어떻게 편향이 발생할 수 있는지, 그리고 이를 어떻게 해결할 수 있는지(가능하다면!) 살펴보겠습니다.

## 구조적 편향으로서의 누락과 측정 오차

인과 추론은 근본적으로 결측 데이터 문제(missing data problem)로 생각할 수 있다는 점이 자주 언급되어 왔습니다. 결국 우리는 반사실적 상태들을 비교하고 싶어 하지만, 사실적 세계 이외의 모든 그러한 상태들은 누락되어 있기 때문입니다.
결측으로서의 인과 추론은 철학적으로 흥미로우며 통계학의 두 분야의 방법론을 연결해 줍니다.
여기서 우리는 그 반대의 명제를 고려해 볼 것입니다: 누락과 측정 오차는 인과 추론 문제입니다.

지금까지 우리는 우리의 DAG에 포함된 변수들이 실제로 우리 데이터에 있는 변수들이라는 큰 가정을 해왔습니다.
다시 말해, 우리는 데이터가 완벽하고 완전하게 측정되었다고 가정합니다.
이 가정은 거의 항상 사실이 아닙니다.
측정 오차와 누락의 영향을 이해하기 위해 인과 다이어그램을 사용한 몇 가지 시나리오를 고려해 봅시다.

::: callout-tip
만약 `x`는 부분적으로 누락되었지만 `y`는 그렇지 않다면, `x`의 평균보다 더 큰 표본 크기로 `y`의 평균을 측정할 수 있습니다.
그러나 회귀 계수와 같은 결합 파라미터(joint parameters)의 경우, `x`와 `y`가 모두 완전한 관측치에 대해서만 값을 계산할 수 있습니다.
R의 많은 도구들(예: `lm()`)은 기본적으로 필요한 변수들이 완전하지 않은 행들을 조용히 삭제합니다.

필요한 변수들이 모두 완전한 관측치만 사용하는 것을 때때로 *완전 사례 분석(complete-case analysis)*이라고 하며, 우리는 이 책에서 지금까지 이 방식을 사용해 왔습니다.
:::

TouringPlans 데이터에서 대부분의 변수는 완전하며 정확하게 측정되었을 가능성이 높습니다(예: 티켓 시즌과 과거 날씨는 잘 측정되었습니다).
누락과 측정 오차가 있는 한 가지 변수는 놀이기구의 실제 대기 시간입니다.
기억하시겠지만, 이 데이터는 줄을 서서 기다리는 사람들 — 자신의 경험을 보고하는 데이터 소비자이든, 대기 시간을 보고하기 위해 고용되어 줄을 서는 사람들이든 — 에게 의존합니다.
따라서 누락은 주로 대기 시간을 측정할 사람이 그곳에 있는지 여부와 관련이 있습니다.
측정할 사람이 그곳에 있을 때도 오차가 있게 측정될 가능성이 높으며, 그 오차는 아마도 그 사람이 누구인지에 따라 달라질 것입니다.
예를 들어, 디즈니 월드 방문객이 자신의 대기 시간을 추정하여 TouringPlans에 제출하는 것은 줄을 서서 분 단위로 시간을 재도록 돈을 받는 사람보다 더 많은 오차를 포함하는 값을 생성할 가능성이 큽니다.

그 점을 염두에 두고, 측정 오차와 누락을 하나씩 살펴보겠습니다.

### 구조적 측정 오차 (Structural measurement error)

먼저 측정 오차를 고려해 봅시다.
@fig-meas-err-dag 에서 우리는 실제 대기 시간과 게시 대기 시간을 두 번 표현합니다: 실제 버전과 측정된 버전입니다.
측정된 버전은 두 가지 변수의 영향을 받습니다: 실제 값과 측정 오차에 영향을 미치는 알려지지 않았거나 측정되지 않은 요인들입니다.
두 대기 시간이 어떻게 잘못 측정되는지는 서로 독립적입니다.
단순함을 위해 이 DAG에서 교란 요인들은 제거했습니다.

```{r}
#| label: fig-meas-err-dag
#| fig-cap: "게시 대기 시간과 실제 대기 시간 사이의 관계를 보여주는 DAG로, 측정에 관한 추가 정보가 포함되어 있습니다. 두 대기 시간 변수의 오측정된 버전은 별개의 노드로 표현됩니다. 오측정된 버전은 실제 값과 측정을 악화시키는 알려지지 않은 메커니즘에 의해 발생합니다. 오측정된 변수를 사용하여 인과 분석을 수행할 때, 우리는 이를 실제 값에 대한 대리인(proxies)으로 사용합니다."
#| code-fold: true
#| message: false
library(ggdag)

glyph <- function(data, params, size) {
  # data$shape <- 15
  data$size <- 5
  ggplot2::draw_key_point(data, params, size)
}

show_edge_color <- function(...) {
  list(
    theme(legend.position = "bottom"),
    ggokabeito::scale_edge_color_okabe_ito(name = NULL, breaks = ~ .x[!is.na(.x)]),
    guides(color = "none")
  )
}

edges_with_aes <- function(..., edge_color = "grey85", shadow = TRUE) {
  list(
    if (shadow) {
      geom_dag_edges_link(
        data = \(.x) filter(.x, is.na(path)),
        edge_color = edge_color
      )
    },
    geom_dag_edges_link(
      aes(edge_color = path),
      data = \(.x) mutate(.x, path = if_else(is.na(to), NA, path))
    )
  )
}

ggdag2 <- function(.dag, ..., order = 1:9, seed = 1633, box.padding = 3.4, edges = geom_dag_edges_link(edge_color = "grey85")) {
  ggplot(
    .dag,
    aes_dag(...)
  ) +
    edges +
    geom_dag_point(key_glyph = glyph) +
    geom_dag_text_repel(aes(label = label), size = 3.8, seed = seed, color = "#494949", box.padding = box.padding) +
    ggokabeito::scale_color_okabe_ito(order = order, na.value = "grey90", breaks = ~ .x[!is.na(.x)]) +
    theme_dag() +
    theme(legend.position = "none") +
    coord_cartesian(clip = "off")
}

add_measured <- function(.df) {
  if (!"label" %in% names(.df)) {
    .df <- mutate(.df, label = labels[name])
  }
  mutate(
    .df,
    measured = case_when(
      str_detect(label, "측정된|measured") ~ "측정됨",
      str_detect(label, "대기|wait") ~ "참값",
      .default = NA
    )
  )
}

add_missing <- function(.df) {
  if (!"label" %in% names(.df)) {
    .df <- mutate(.df, label = labels[name])
  }
  mutate(
    .df,
    missing = case_when(
      str_detect(label, "결측|missing") ~ "결측 지시 변수",
      str_detect(label, "대기|wait") ~ "대기 시간",
      .default = NA
    )
  )
}

labels <- c(
  "actual" = "실제\n대기",
  "actual_star" = "측정된\n실제",
  "posted" = "게시\n대기",
  "posted_star" = "측정된\n게시",
  "u_posted" = "알려지지 않음",
  "u_actual" = "알려지지 않음 "
)

dagify(
  actual ~ posted,
  posted_star ~ u_posted + posted,
  actual_star ~ u_actual + actual,
  coords = time_ordered_coords(),
  labels = labels,
  exposure = "posted_star",
  outcome = "actual_star"
) |>
  tidy_dagitty() |>
  add_measured() |>
  ggdag2(color = measured, order = 6:7) +
  theme(legend.position = "bottom") +
  labs(color = NULL) +
  theme(
    legend.key.spacing.x = unit(4, "points"),
    legend.key.size = unit(1, "points"),
    legend.text = element_text(size = rel(1.25), margin = margin(l = -10.5, b = 2.6)),
    legend.box.margin = margin(b = 20),
    strip.text = element_blank()
  )
```

TouringPlans는 디즈니가 웹에 게시한 시간들을 스크래핑(scraping)했습니다.
여기에 오측정이 발생할 수 있는 그럴듯한 메커니즘이 있습니다: 디즈니가 실제 공원에 게시된 것과 다른 잘못된 시간을 온라인에 게시했을 수도 있고, TouringPlans의 데이터 수집 코드에 오류가 있었을 수도 있습니다.
그렇기는 하지만, 이러한 오차는 매우 작다고 가정하는 것이 합리적입니다.

반면에 실제 대기 시간은 아마도 많은 측정 오차를 포함하고 있을 것입니다.
사람이 수동으로 시간을 재야 하므로 그 과정에는 자연스러운 오차가 발생할 수밖에 없습니다.
또한 측정값은 측정하는 사람이 그 대가로 돈을 받는지 여부에 따라서도 달라질 가능성이 높습니다.
호의로 데이터를 입력하는 사람은 대략적인 대기 시간을 제출할 가능성이 높고, 돈을 받는 사람은 더 정밀하게 측정할 가능성이 높기 때문입니다.

따라서 업데이트된 DAG는 @fig-meas-err-other-1 과 같은 모습일 것입니다.
이 DAG는 '실제 대기 시간'에서 측정 오차의 구조적 원인들을 설명합니다; 특히 그 구조는 '게시 대기 시간'과는 연결되어 있지 않습니다.
'게시 대기 시간'에서 '실제 대기 시간'으로 가는 화살표가 없는 *무효(null)* DAG(@fig-meas-err-other-2)를 보면 이를 더 명확히 알 수 있습니다.
게시 시간은 실제 시간을 측정할 때 오차를 유발하는 메커니즘과 연결되어 있지 않습니다.
다시 말해, 이러한 측정 오차로 인해 발생하는 편향은 비교환 가능성(nonexchangeability) 때문이 *아닙니다*; 그것은 측정값의 수치적 오차 때문이지 인과 그래프의 열린 경로 때문이 아닙니다.
이 오차의 정도는 측정된 버전이 실제 값과 얼마나 잘 상관관계를 갖느냐에 달려 있습니다.

```{r}
#| label: fig-meas-err-other
#| fig-subcap:
#|   - "업데이트된 DAG. 게시 대기 시간의 측정 버전은 오직 실제 값에 의해서만 유발되는데, 이는 완벽하게 측정되었음을 의미합니다. 실제 대기 시간의 경우 세 가지 원인이 있습니다: 실제 값, TouringPlans가 리포터를 고용했는지 여부, 그리고 알려지지 않은 오측정 메커니즘입니다."
#|   - "무효 DAG. 실제 대기 시간에서 게시 대기 시간으로 가는 화살표를 제거했습니다. 무효 DAG를 보면 두 대기 시간 변수에 대한 오측정 메커니즘이 서로 분리되어 있음을 알 수 있습니다."
#| code-fold: true
#| layout-ncol: 2
#| fig-width: 4
#| fig-height: 4
labels <- c(
  "actual" = "실제\n대기",
  "actual_star" = "측정된\n실제",
  "posted" = "게시\n대기",
  "posted_star" = "측정된\n게시",
  "employed" = "TP에\n고용됨",
  "u_actual" = "알려지지 않음"
)

dagify(
  actual ~ posted,
  posted_star ~ posted,
  actual_star ~ u_actual + actual + employed,
  coords = time_ordered_coords(),
  labels = labels
) |>
  tidy_dagitty() |>
  add_measured() |>
  ggdag2(color = measured, order = 6:7, box.padding = 3.7, seed = 123)

dagitty::dagitty(
  'dag {
actual [pos="1.000,-2.000"]
actual_star [pos="2.000,-1.000"]
employed [pos="1.000,-1.000"]
posted [pos="1.000,2.000"]
posted_star [pos="2.000,1.000"]
u_actual [pos="1.000,1.000"]
actual -> actual_star
employed -> actual_star
posted -> posted_star
u_actual -> actual_star
}'
) |>
  dag_label(labels = labels) |>
  add_measured() |>
  ggdag2(color = measured, order = 6:7, box.padding = 2.5)
```

교란으로 인한 비교환 가능성 대신, 이러한 유형의 측정 편향은 우리가 `actual`에 대한 `posted` 효과의 대리인으로서 `actual_measured`에 대한 `posted_measured`의 효과를 분석하고 있다는 사실 때문에 발생합니다.
결과의 정확성은 전적으로 `actual_measured`가 `actual`을 얼마나 잘 근사하느냐에 달려 있습니다.
관점을 바꾸어 측정된 변수들을 연구 중인 원인과 결과로 취급한다면, 우리가 실제로는 실제 변수들에 대한 연구를 근사하기 위해 인과 구조를 사용하고 있음을 알 수 있을 것입니다.
@fig-meas-err-other-1 의 측정된 변수들은 서로를 유발하지 않습니다.
하지만 그들의 관계를 계산하면, 그들은 실제 변수들에 의해 교란될 것입니다.
특이하게도, 우리는 실제 변수들 사이의 관계를 근사하기 위해 이 교란을 이용하고 있는 것입니다.
우리가 그렇게 할 수 있는 정도는 (실제 변수들을 제외한) 교환 가능성과 각 변수에 대한 독립적인 측정 오차의 양(여기서 `알려지지 않음`과 같은)에 달려 있습니다.

이는 때때로 *독립적, 비차별적(independent, non-differential)* 측정 오차라고 불립니다: 오차가 구조적 비교환 가능성 때문이 아니라, 실제와 게시된 시간의 관찰된 값과 실제 값 사이의 차이 때문에 발생하기 때문입니다.

::: callout-warning
상관관계가 0에 가까워질수록 측정값은 연구 중인 관계에 대해 무작위가 됩니다.
이는 변수들이 독립적인 측정 오차를 가지고 측정될 때, 실제 값들 사이에 화살표가 있더라도 측정된 값들 사이의 관계는 무효(null)에 가까워진다는 것을 의미합니다.
여기서 `x`의 계수는 약 1이어야 하지만, 무작위 측정이 나빠질수록 계수는 0에 가까워집니다.
오측정에 의해 유발된 무작위성(`u`)과 `y` 사이에는 아무런 관계가 없기 때문입니다.

```{r}
n <- 1000
x <- rnorm(n)
y <- x + rnorm(n)
# x의 잘못된 측정
u <- rnorm(n)
x_measured <- .01 * x + u
cor(x, x_measured)
lm(y ~ x_measured)
```

하지만 모든 무작위 오측정이 효과를 무효로 만드는 것은 아닙니다.
예를 들어, 세 개 이상의 범주를 가진 범주형 변수의 경우, 오측정은 그 값들의 빈도 분포를 변화시킵니다(이를 범주형 변수에 대한 오분류, misclassification라고도 합니다).
무작위 오분류에서도 일부 관계는 무효 쪽으로 편향되고 일부는 무효에서 멀어지는 쪽으로 편향될 것인데, 이는 단순히 한 범주에서 빈도가 제거되면 다른 범주로 들어가기 때문입니다.
예를 들어, 우리가 `"c"`와 `"d"` 레이블을 무작위로 섞는다면, 그들은 서로 평균화되어 `c`의 계수는 너무 커지고 `d`의 계수는 너무 작아지는 반면, 나머지 두 개는 정확하게 유지될 것입니다.

```{r}
x <- sample(letters[1:5], size = n, replace = TRUE)
y <- case_when(
  x == "a" ~ 1 + rnorm(n),
  x == "b" ~ 2 + rnorm(n),
  x == "c" ~ 3 + rnorm(n),
  x == "d" ~ 4 + rnorm(n),
  x == "e" ~ 5 + rnorm(n),
)

x_measured <- if_else(
  x %in% c("c", "d"),
  sample(c("c", "d"), size = n, replace = TRUE),
  x
)

lm(y ~ x_measured)
```

일부 연구자들은 무작위 측정 오차가 예측 가능하게 무효 쪽으로 향할 것이라고 기대하지만, 이것이 항상 사실은 아닙니다.
이것이 거짓인 경우에 대한 자세한 내용은 @Yland2022 를 참조하십시오.
:::

하지만 @fig-meas-err-dag-dep-1 처럼 단일한 알려지지 않은 요인이 게시 대기 시간과 실제 대기 시간의 측정 모두에 영향을 미친다고 가정해 봅시다.
위의 문제에 더해, 측정된 변수들의 교란으로 인한 비교환 가능성 문제도 발생합니다 (@fig-meas-err-dag-dep-2).
이를 *종속적, 비차별적(dependent, non-differential)* 측정 오차라고 부릅니다.

```{r}
#| label: fig-meas-err-dag-dep
#| fig-subcap:
#|   - "이제 DAG에는 `알려지지 않음`에서 두 측정된 변수 모두로 향하는 화살표가 포함되어 있는데, 이는 그들이 오측정되는 방식이 독립적이지 않음을 의미합니다. 즉, `알려지지 않음`은 이제 오측정된 변수들의 공통 원인 — 즉, 교란 요인이 됩니다."
#|   - "이 DAG의 열린 경로. 이것은 무효 DAG이기 때문에, 유일한 열린 경로는 `알려지지 않음`을 통한 두 오측정된 변수 사이의 편향을 유발하는 경로뿐입니다."
#| code-fold: true
#| layout-ncol: 2
#| fig-width: 4
#| fig-height: 4
labels <- c(
  "actual" = "실제 대기",
  "actual_star" = "측정된\n실제",
  "posted" = "게시 대기",
  "posted_star" = "측정된\n게시",
  "employed" = "TP에 고용됨",
  "u_actual" = "알려지지 않음"
)

depend_dag <- dagify(
  posted_star ~ posted + u_actual,
  actual_star ~ u_actual + actual + employed,
  coords = time_ordered_coords(),
  labels = labels,
  exposure = "posted_star",
  outcome = "actual_star"
)

depend_dag |>
  tidy_dagitty() |>
  add_measured() |>
  ggdag2(color = measured, order = 6:7, box.padding = 3.7, seed = 123)

depend_dag |>
  dagitty::backDoorGraph() |>
  tidy_dagitty() |>
  add_measured() |>
  ggdag2(color = measured, order = 6:7, box.padding = 3.7, seed = 123)
```

만약 이 요인이 연구 하위 집합 중 하나에만 영향을 준다면 어떨까요?
예를 들어, @fig-meas-err-diff 에서처럼 게시 대기 시간이 실제 대기 시간이 측정되는 방식에 영향을 준다고 가정해 봅시다.
이런 경우, 오차는 *차별적(differential)*입니다.
이 유형의 오측정은 @sec-dags 에서 본 선택 편향과 동일한 인과 구조를 갖습니다: 그것은 콜라이더입니다.
결과와 노출 모두 측정 오차를 유발하므로, 결과의 측정된 버전에 대해 조건부화하는 것은 그들 사이의 가짜(spurious) 경로를 열어줍니다.

```{r}
#| label: fig-meas-err-diff
#| fig-cap: >
#|   차별적 측정 오차를 나타내는 DAG. 여기서 실제 게시 대기 시간은 실제 대기 시간이 측정되는 방식에 영향을 미칩니다. 이 인과 구조는 선택 편향과 동일합니다: 측정된 실제 대기 시간은 실제 값과 게시 대기 시간의 콜라이더가 됩니다.
#| code-fold: true
#| fig-width: 4
#| fig-height: 4
dagify(
  actual ~ posted,
  posted_star ~ posted,
  actual_star ~ posted + actual,
  coords = time_ordered_coords(),
  labels = labels
) |>
  tidy_dagitty() |>
  add_measured() |>
  ggdag2(color = measured, order = 6:7, box.padding = 3.7, seed = 123)
```

측정 오차에 대처하기 위해 우리가 할 수 있는 일은 무엇일까요?
불행히도, 해결책은 대개 더 나은 데이터를 얻는 것뿐입니다.
우리는 @sec-sensitivity 에서 오측정이 결과에 어떤 영향을 미칠지 이해하기 위한 몇 가지 민감도 분석 기법을 살펴볼 것입니다.

### 교란 요인 오측정 (Mismeasured confounders)

교란 요인이 잘못 측정되는 것도 문제를 일으킵니다.
첫째, 만약 우리가 잘못 측정된 교란 요인을 가지고 있다면, 우리는 모든 백도어 경로를 완전히 닫지 못할 수도 있습니다.
이는 잔차 교란(residual confounding)을 유발하며, 우리의 효과 추정치는 여전히 어느 정도 편향될 것입니다.

둘째, 측정 오차가 결과에 대해 차별적일 때, 잘못 측정된 교란 요인은 마치 효과 수정자(effect modifier)인 것처럼 보일 수도 있습니다.
노출과 교란 요인 사이에 실제로는 상호작용이 없음에도 불구하고 상호작용이 있는 것처럼 나타날 수 있습니다.
@tbl-confounder-me 는 이러한 현상을 시뮬레이션한 결과입니다.

```{r}
#| label: tbl-confounder-me
#| tbl-cap: "교란 요인과 노출 사이의 상호작용 항 계수 비교. 한 모델에서는 교란 요인이 정확하게 측정되었습니다. 다른 모델에서는 결과에 의해 차별적으로 오측정되었습니다. 백도어 경로를 완전히 닫지 못하는 것 외에도, 이러한 유형의 오측정은 실제로는 존재하지 않는 상호작용이 노출과 교란 요인 사이에 존재하는 것처럼 보이게 만드는 경우가 많습니다."
#| code-fold: true
set.seed(123)
n <- 1000
confounder <- rnorm(n)
exposure <- confounder + rnorm(n)
outcome <- exposure + confounder + rnorm(n)

true_model <- lm(outcome ~ exposure * confounder)

# 교란 요인 오측정
confounder_star <- if_else(
  outcome > 0,
  confounder,
  confounder + 10 * rnorm(n)
)

mismeasured_model <- lm(outcome ~ exposure * confounder_star)

pull_interaction <- function(mdl) {
  mdl |>
    tidy() |>
    filter(term == "exposure:confounder" | term == "exposure:confounder_star") |>
    mutate(
      term = "exposure:confounder"
    ) |>
    select(term, estimate, `p-value` = p.value)
}

map(
  list("실제" = true_model, "오측정" = mismeasured_model),
  pull_interaction
) |>
  list_rbind(names_to = "모델") |>
  gt::gt()
```

### 구조적 결측 (Structural missingness)

누락 또한 인과 구조를 가지고 있습니다.
@fig-missing-dag 에서 우리는 `actual` 대신 `actual_observed`를 사용합니다.
`actual_observed`는 두 가지 원인을 갖습니다: 실제 값과 `actual`이 관찰되었는지 여부를 나타내는 지시 변수(`actual_missing`)입니다.
만약 `actual_missing`이 1이면, `actual_observed`는 실제 값을 갖고, 그렇지 않으면 누락됩니다.
이 DAG는 우리가 분석 중인 데이터에서 대기 시간 변수가 어떻게 생성되었는지를 설명합니다.

```{r}
#| label: fig-missing-dag
#| fig-cap: >
#|   결측 메커니즘을 나타내는 DAG. 실제 대기 시간의 관찰된 버전은 실제 값과 결측 지시 변수 모두에 의해 유발됩니다.
#| code-fold: true
#| fig-width: 4
#| fig-height: 4
labels <- c(
  "actual" = "실제 대기",
  "actual_observed" = "관찰된\n실제",
  "actual_missing" = "결측 지시 변수",
  "u_actual" = "알려지지 않음"
)

dagify(
  actual_observed ~ actual + actual_missing,
  actual_missing ~ u_actual,
  coords = time_ordered_coords(),
  labels = labels
) |>
  tidy_dagitty() |>
  add_missing() |>
  ggdag2(color = missing, order = 6:7, box.padding = 3.7, seed = 123)
```

통계학에서는 대개 결측 데이터 메커니즘을 세 가지 유형으로 분류합니다: **완전 무작위 결측(Missing Completely At Random, MCAR)**, **무작위 결측(Missing At Random, MAR)**, 그리고 **비무작위 결측(Missing Not At Random, MNAR)**입니다.
우리는 이러한 통계적 분류를 DAG를 사용하여 구조적으로 이해할 수 있습니다 [@Mohan2021].

먼저 MCAR를 살펴봅시다.
MCAR에서 데이터가 누락되는 이유는 데이터셋의 어떤 변수와도 관련이 없습니다.
@fig-missing-mcar 의 DAG에서 볼 수 있듯이, 결측 지시 변수는 노출(`posted`)이나 결과(`actual`)와 연결되어 있지 않습니다.
이 경우, 누락된 데이터를 무시하고 완전 사례 분석(complete-case analysis)을 수행해도 편향되지 않은 결과를 얻을 수 있습니다. 하지만 정보를 버리기 때문에 정밀도는 떨어집니다.

```{r}
#| label: fig-missing-mcar
#| fig-cap: >
#|   MCAR를 나타내는 DAG. 결측 지시 변수는 노출이나 결과와 연결되어 있지 않습니다.
#| code-fold: true
#| fig-width: 4
#| fig-height: 4
labels <- c(
  "actual" = "실제 대기",
  "actual_observed" = "관찰된\n실제",
  "actual_missing" = "결측 지시 변수",
  "posted" = "게시 대기"
)

dagify(
  actual ~ posted,
  actual_observed ~ actual + actual_missing,
  coords = time_ordered_coords(),
  labels = labels
) |>
  tidy_dagitty() |>
  add_missing() |>
  ggdag2(color = missing, order = 6:7, box.padding = 3.7, seed = 123)
```

다음은 MAR입니다.
MAR에서 데이터가 누락되는 이유는 관찰된 다른 변수들에 의해 설명될 수 있습니다.
@fig-missing-mar 에서 결측 지시 변수는 노출(`posted`)에 의해 유발됩니다.
예를 들어, 게시 대기 시간이 매우 길 때 사람들은 줄을 서지 않기로 결정할 수 있고, 따라서 실제 대기 시간을 측정할 사람이 없어 데이터가 누락될 수 있습니다.
만약 우리가 `posted`를 올바르게 조정한다면, MAR 하에서도 여전히 편향되지 않은 추정치를 얻을 수 있습니다.

```{r}
#| label: fig-missing-mar
#| fig-cap: >
#|   MAR를 나타내는 DAG. 결측 지시 변수는 노출(`posted`)에 의해 유발됩니다.
#| code-fold: true
#| fig-width: 4
#| fig-height: 4
dagify(
  actual ~ posted,
  actual_observed ~ actual + actual_missing,
  actual_missing ~ posted,
  coords = time_ordered_coords(),
  labels = labels
) |>
  tidy_dagitty() |>
  add_missing() |>
  ggdag2(color = missing, order = 6:7, box.padding = 3.7, seed = 123)
```

마지막으로 MNAR입니다.
MNAR에서 데이터가 누락되는 이유는 누락된 그 변수 자체의 값이나 관찰되지 않은 다른 요인들과 관련이 있습니다.
@fig-missing-mnar-1 에서는 결측 지시 변수가 실제 값(`actual`) 그 자체에 의해 유발됩니다.
예를 들어, 실제 대기 시간이 너무 길면 사람들이 도중에 포기하고 나갈 수 있어 데이터가 기록되지 않을 수 있습니다.
@fig-missing-mnar-2 에서는 관찰되지 않은 어떤 요인(`unknown`)이 실제 값과 결측 여부 모두에 영향을 미칩니다.
이 두 경우 모두 단순히 관찰된 변수들을 조정하는 것만으로는 편향을 해결할 수 없습니다.

```{r}
#| label: fig-missing-mnar
#| fig-subcap:
#|   - "MNAR 사례 1: 결측 여부가 실제 값 그 자체에 의해 유발됩니다."
#|   - "MNAR 사례 2: 알려지지 않은 공통 원인이 실제 값과 결측 여부 모두에 영향을 미칩니다."
#| code-fold: true
#| layout-ncol: 2
#| fig-width: 4
#| fig-height: 4
labels <- c(
  "actual" = "실제 대기",
  "actual_observed" = "관찰된\n실제",
  "actual_missing" = "결측 지시 변수",
  "posted" = "게시 대기",
  "u_actual" = "알려지지 않음"
)

dagify(
  actual ~ posted,
  actual_observed ~ actual + actual_missing,
  actual_missing ~ actual,
  coords = time_ordered_coords(),
  labels = labels
) |>
  tidy_dagitty() |>
  add_missing() |>
  ggdag2(color = missing, order = 6:7, box.padding = 3.7, seed = 123)

dagify(
  actual ~ posted + u_actual,
  actual_observed ~ actual + actual_missing,
  actual_missing ~ u_actual,
  coords = time_ordered_coords(),
  labels = labels
) |>
  tidy_dagitty() |>
  add_missing() |>
  ggdag2(color = missing, order = 6:7, box.padding = 3.7, seed = 123)
```

어떤 효과들을 복구(recoverable)할 수 있는지는 단순히 백도어 경로를 결정하는 것보다 더 복잡합니다.
@fig-missing-dags-sim 의 DAG들을 고려해 봅시다. 여기서 `a`는 `actual`, `p`는 `posted`, `u`는 `unknown`, `m`은 결측 여부입니다.

```{r}
#| label: fig-missing-dags-sim
#| fig-cap: "5개의 서로 다른 결측 상황을 나타내는 DAG들. 각 DAG는 약간씩 다른 결측 메커니즘을 나타냅니다. DAG 1-3에서는 실제 대기 시간(`a`)에 결측이 있고, DAG 4-5에서는 일부 게시 대기 시간(`p`)이 누락되었습니다. 결측의 인과 구조는 우리가 무엇을 정확하게 추정할 수 있는지에 영향을 미칩니다."
#| code-fold: true
library(patchwork)

define_dag <- function(..., tag, title) {
  dagify(
    ...,
    coords = time_ordered_coords(),
    exposure = "p",
    outcome = "a"
  ) |>
    ggdag(size = .7) +
    labs(title = paste0(tag, ": ", title)) +
    theme_dag() +
    theme(plot.title = element_text(size = 12)) +
    expand_plot(expand_x = expansion(c(.2, .2)))
}

dag_1 <- define_dag(
  a ~ p,
  m ~ u,
  tag = "1",
  title = "`actual` 결측 (MCAR)"
)

dag_2 <- define_dag(
  a ~ p,
  m ~ u + p,
  tag = "2",
  title = "`actual` 결측 (MAR)"
)

dag_3 <- define_dag(
  a ~ p,
  m ~ u + a,
  tag = "3",
  title = "`actual` 결측 (MNAR)"
)

dag_4 <- define_dag(
  a ~ p,
  m ~ u + p,
  tag = "4",
  title = "`posted` 결측"
)

dag_5 <- define_dag(
  a ~ p,
  m ~ u + a,
  tag = "5",
  title = "`posted` 결측"
)

(dag_1 + dag_2 + dag_3) / (plot_spacer() + dag_4 + dag_5)
```

@fig-recoverables 는 이러한 DAG들로부터 시뮬레이션된 데이터에 대해 `posted`와 `actual`의 평균, 그리고 `posted`가 `actual`에 미치는 추정된 인과 효과를 보여줍니다.
결측이 전혀 없다면, 당연히 세 가지 모두를 추정할 수 있습니다.
DAG 1의 경우에도 세 가지 모두를 추정할 수 있지만, 결측으로 인해 표본 크기가 줄어들어 정밀도가 나빠집니다.
DAG 2의 경우, `posted`의 평균과 인과 효과는 계산할 수 있지만 `actual`의 평균은 계산할 수 없습니다.
DAG 3의 경우, 인과 효과 또한 계산할 수 없습니다.
DAG 4에서는 `actual`의 평균과 인과 효과는 계산할 수 있지만 `posted`의 평균은 계산할 수 없으며, DAG 5에서는 `actual`의 평균만 계산할 수 있을 뿐입니다.

```{r}
#| label: fig-recoverables
#| fig-cap: "@fig-missing-dags-sim 의 각 DAG로부터 시뮬레이션된 데이터에 대한 세 가지 다른 효과의 포레스트 플롯. 결측이 없는 결과(No missingness)에서는 해당 샘플에 대한 효과가 어떠해야 하는지 볼 수 있습니다. 각 시뮬레이션 데이터셋은 실제 또는 게시 대기 시간 중 하나에 결측이 있는 365개의 행을 가집니다. 각 DAG에 대해, 우리가 올바르게 추정할 수 있는 것에는 한계가 있습니다."
#| code-fold: true
set.seed(123)
posted <- rnorm(365, mean = 30, sd = 5)
# 게시 시간이 한 시간 늘어날 때 실제 시간이 50분 늘어나는 효과 생성
coef <- 50 / 60
actual <- coef * posted + rnorm(365, mean = 0, sd = 2)

posted_60 <- posted / 60
missing_dag_1 <- rbinom(365, 1, .3) |>
  as.logical()
missing_dag_2 <- if_else(posted_60 > .50, rbinom(365, 1, .95), 0) |>
  as.logical()
missing_dag_3 <- if_else(actual > 22, rbinom(365, 1, .99), 0) |>
  as.logical()
# 동일한 구조이지만, 결측이 발생하는 것은 `posted` 변수입니다
missing_dag_4 <- missing_dag_2
missing_dag_5 <- missing_dag_3

fit_stats <- function(dag, actual, posted_60, missing_by = NULL, missing_for = "actual") {
  if (!is.null(missing_by) & missing_for == "actual") {
    actual[missing_by] <- NA
  }
  
  if (!is.null(missing_by) & missing_for == "posted") {
    posted_60[missing_by] <- NA
  }
  
  t_actual <- t.test(actual)
  t_posted <- t.test(posted_60 * 60)
  mdl <- lm(actual ~ posted_60)
  mdl_confints <- confint(mdl)
  
  tibble(
    dag = dag,
    mean_actual_estimate = as.numeric(t_actual$estimate),
    mean_actual_lower = t_actual$conf.int[[1]],
    mean_actual_upper = t_actual$conf.int[[2]],
    mean_posted_estimate = as.numeric(t_posted$estimate),
    mean_posted_lower = t_posted$conf.int[[1]],
    mean_posted_upper = t_posted$conf.int[[2]],
    coef_60_estimate = coefficients(mdl)[["posted_60"]],
    coef_60_lower = mdl_confints[2, 1],
    coef_60_upper = mdl_confints[2, 2]
  ) |>
    pivot_longer(
      cols = -dag,
      names_to = c("stat", ".value"),
      names_pattern = "^(.*)_(estimate|lower|upper)$"
    )
}

dag_stats <- bind_rows(
  fit_stats("결측 없음", actual, posted_60),
  fit_stats("DAG 1", actual, posted_60, missing_by = missing_dag_1),
  fit_stats("DAG 2", actual, posted_60, missing_by = missing_dag_2),
  fit_stats("DAG 3", actual, posted_60, missing_by = missing_dag_3),
  fit_stats("DAG 4", actual, posted_60, missing_by = missing_dag_4, missing_for = "posted"),
  fit_stats("DAG 5", actual, posted_60, missing_by = missing_dag_5, missing_for = "posted"),
)

dag_stats |>
  mutate(
    true_value = if_else(dag == "결측 없음", "참값", "관찰값"),
    dag = factor(dag, levels = c(paste("DAG", 5:1), "결측 없음")),
    stat = factor(
      stat,
      levels = c("mean_posted", "mean_actual", "coef_60"),
      labels = c("게시 대기 평균", "실제 대기 평균", "인과 효과")
    )
  ) |>
  ggplot(aes(color = true_value)) +
  geom_point(aes(estimate, dag)) +
  geom_segment(aes(x = lower, xend = upper, y = dag, yend = dag, group = stat)) +
  facet_wrap(~stat, scales = "free_x") +
  labs(y = NULL, color = NULL)
```

서로 다른 결측 구조로부터 어떤 효과들을 복구할 수 있는지에 대한 포괄적인 개요는 @Moreno-Betancur2018 을 참조하십시오.

측정 오차에서와 마찬가지로, 인과 모델의 교란 요인들도 실제 대기 시간의 결측에 기여할 수 있습니다. 예를 들어 시즌이나 기온이 TouringPlans에서 측정을 위해 사람을 보낼지 여부에 영향을 줄 수 있습니다.
이 데이터에서 모든 교란 요인은 관찰되지만, 교란 요인의 결측은 잔차 교란과 완전 사례에 대한 층화로 인한 선택 편향을 모두 유발할 수 있습니다.

::: callout-tip
통계학자들이 이름을 잘 못 짓는 오랜 전통에 따라, 결측은 흔히 *완전 무작위 결측*, *무작위 결측*, 그리고 *비무작위 결측*이라는 용어로 논의되기도 합니다.

인과 모델의 경우, 이러한 아이디어들을 결측의 인과 구조와 여러분의 데이터에서 그 구조와 관련된 변수 및 값들의 가용성을 통해 설명할 수 있습니다.

-   **완전 무작위 결측 (MCAR)**: 결측치가 존재하지만, 결측 과정의 원인이 연구 질문의 인과 구조와 무관한 경우입니다. 다시 말해, 결측으로 인한 유일한 문제는 표본 크기의 감소뿐입니다.
-   **무작위 결측 (MAR)**: 결측의 원인이 연구 문제의 인과 구조와 관련이 있지만, 그것이 우리가 실제로 관찰한 데이터 내의 변수와 값들에만 의존하는 경우입니다.
-   **비무작위 결측 (MNAR)**: 결측의 원인이 연구 문제의 인과 구조와 관련이 있고, 이 과정이 우리가 놓치고 있는 값들과 관련이 있는 경우입니다. 전형적인 예는 변수의 결측이 그 변수 자체의 값에 영향을 받을 때입니다(예: `x`의 높은 값들이 `x`에서 누락될 가능성이 더 높음). 정의상 그 값이 누락되었기 때문에 우리는 그 정보를 알 수 없습니다.

이러한 용어들이 항상 다음에 무엇을 해야 할지 알려주는 것은 아니므로, 우리는 결측 생성 과정을 명시적으로 설명하는 방식을 선호합니다.
:::

측정 오차는 실제 값을 놓치고 있다는 점에서 결측의 일종일까요?
결측은 일부 값들을 `NA`로 아주 잘못 측정했기 때문에 발생하는 측정 오차의 일종일까요?
우리는 두 문제를 서로 다른 구조를 사용하여 제시했습니다. 측정 오차는 대리 변수(proxy variables)의 인과 효과를 계산하는 것으로 표현되고, 결측은 결측을 조건으로 한 실제 변수의 인과 효과를 계산하는 것으로 표현됩니다.
이 두 구조는 두 상황에서 발생하는 편향을 더 잘 설명해 줍니다.
그렇기는 하지만, 다른 관점에서 생각하는 것도 도움이 될 수 있습니다.
예를 들어, 측정 오차를 결측 문제로 생각하면 이를 해결하기 위해 다중 대치법과 같은 기술을 사용할 수 있습니다.
물론 어떤 관측치에 대해서는 데이터가 누락되어 있고 다른 관측치에 대해서는 관찰되었지만 잘못 측정되어 있기 때문에, 우리는 종종 두 가지를 모두 수행합니다.

이제 이러한 DAG에서 볼 수 있는 수치적 문제와 구조적 비교환 가능성을 모두 교정하기 위해, 측정 오차와 결측을 해결하기 위한 몇 가지 분석 기법을 논의해 봅시다.
[Chapter -@sec-sensitivity] 에서는 결측과 측정 오차에 대한 민감도 분석에 대해서도 다룰 것입니다.

## 회귀 교정 (Regression Calibration)

때때로 여러분은 일부 관측치에 대해서는 잘 측정된 버전의 변수를 가지고 있고, 더 많은 비중의 데이터셋에 대해서는 오차가 더 많은 버전을 가지고 있을 수 있습니다. 때때로 사람들은 이를 **검증 세트(validation set)**라고 부릅니다.
이런 경우, *회귀 교정(regression calibration)*이라고 불리는 간단한 접근 방식을 사용하여 데이터셋의 더 많은 관측치에 대해 잘 측정된 버전의 값을 예측할 수 있습니다.
이 기술의 이름은 잘 측정된 버전에 대해 여러분이 가진 값들의 하위 집합이 주어졌을 때, 더 많이 관찰된 변수를 다시 교정(recalibrating)한다는 사실에서 유래했습니다.
하지만 그 외에는, 더 많은 관측치를 가진 변수의 버전과 측정 과정에 필수적이라고 생각하는 다른 변수들을 포함하는 예측 모델일 뿐입니다.

우리가 알다시피, 실제 대기 시간은 결측이 많습니다.
게시 대기 시간을 실제 대기 시간의 대리 변수로 간주한다면 어떨까요?
이 경우, 교정된 버전의 실제 대기 시간에 대해 엑스트라 매직 아워의 효과 분석을 다시 수행할 수 있습니다.

먼저, `wait_minutes_posted_avg`를 사용하여 `wait_minutes_actual_avg`를 예측하는 모델을 적합시키겠습니다. 그런 다음, `wait_minutes_posted_avg`를 사용하는 대신 해당 모델로부터 얻은 교정된 값을 그 자리에 사용할 것입니다.

회귀 교정 모델을 적합시킬 때는, 이후의 모델들에 포함될 모든 변수들을 동일한 형태(예를 들어, 최종 모델의 교란 요인이 스플라인을 사용하여 적합된다면, 교정 모델에서도 동일한 교란 요인이 스플라인을 사용하여 적합되어야 함)로 포함하는 것이 매우 중요합니다.


```{r}
library(splines)
library(touringplans)
library(broom)

calib_model <- lm(
  wait_minutes_actual_avg ~
    wait_minutes_posted_avg * wait_hour +
    park_extra_magic_morning + 
    park_temperature_high + park_close + park_ticket_season,
  data = seven_dwarfs_train_2018)

seven_dwarves_calib <- calib_model |>
  augment(newdata = seven_dwarfs_train_2018) |>
    rename(wait_minutes_posted_calib = .fitted)
```


```{r}
#| echo: false
library(propensity)
fit_ipw_effect <- function(.fmla, .data = seven_dwarfs, .trt = "park_extra_magic_morning", .outcome_fmla = wait_minutes_posted_calib ~ park_extra_magic_morning) {
  .trt_var <- rlang::ensym(.trt)
  
  # 성향 점수 모델 적합
  propensity_model <- glm(
    .fmla,
    data = .data,
    family = binomial()
  )
  
  # ATE 가중치 계산
  .df <- propensity_model |>
    augment(type.predict = "response", data = .data) |>
    mutate(w_ate = wt_ate(.fitted, !!.trt_var, exposure_type = "binary"))
  
  # IPW 모델 적합
  lm(.outcome_fmla, data = .df, weights = w_ate) |>
    tidy() |>
    filter(term == .trt) |>
    pull(estimate)
}

effect_calib <- fit_ipw_effect(
  park_extra_magic_morning ~ park_temperature_high +
    park_close + park_ticket_season,
  .outcome_fmla = wait_minutes_posted_calib ~ park_extra_magic_morning,
  .data = seven_dwarves_calib |> filter(wait_hour == 9)
) |>
  round(2)
```
이 모델을 IPW 추정량으로 적합시키면 효과는 `r effect_calib`분이 되는데, 이는 [Chapter -@sec-outcome-model] 에서 보정되지 않은 `wait_minutes_posted_avg`를 사용했을 때 보았던 값에 비해 약간 감쇄된 것입니다.

또 다른 접근 방식은 값을 **대치(impute)**하는 것입니다. `wait_minutes_actual_avg`를 사용할 수 있는 곳에서는 이를 사용하고, 그렇지 않은 곳에서는 예측값을 사용합니다. 실무에서는 위와 동일한 교정 모델을 사용하지만, 모든 관측치에 교정된 값을 주는 대신 검증 세트에서 결측된 관측치들에 대해서만 대치를 수행합니다. 이 방법은 때때로 *회귀 대치(regression imputation)* 또는 *결정론적 대치(deterministic imputation)*라고 불립니다. 모든 결측 관측치에 대해 변동성을 추가하지 않고 단일 예측값을 고정된 값으로 부여한다는 점에서 결정론적입니다(다음에는 약간의 변동성을 도입하는 *확률적* 대치 방법을 살펴볼 것입니다).

```{r}
seven_dwarves_reg_impute <- calib_model |>
  augment(newdata = seven_dwarfs_train_2018) |>
  rename(wait_minutes_actual_impute = .fitted) |>
  # 실제 값이 존재하는 경우 이를 채워 넣습니다
  mutate(
    wait_minutes_actual_impute = coalesce(
      wait_minutes_actual_avg,
      wait_minutes_actual_impute
    )
  )
```

```{r}
#| echo: false

effect_reg_impute <- fit_ipw_effect(
  park_extra_magic_morning ~ park_temperature_high +
    park_close + park_ticket_season,
  .outcome_fmla = wait_minutes_actual_impute ~ park_extra_magic_morning,
  .data = seven_dwarves_reg_impute |> filter(wait_hour == 9)
) |>
  round(2)
```

이 모델을 IPW 추정량으로 적합시키면 효과는 `r effect_reg_impute`분이 됩니다.

::: callout-warning
회귀 교정 모델은 교정된 변수의 추정치에 불확실성을 도입합니다.
회귀 교정이나 대치를 수행할 때 올바른 표준 오차를 얻으려면 부트스트랩에 이 모델의 적합 과정을 반드시 포함해야 합니다.
:::

## 다중 대치법 (Multiple Imputation) {#sec-imputation}

회귀 교정은 단일 모델로 값을 예측하고 이를 분석에 대입함으로써 측정 오차와 결측 문제를 해결하는 직관적인 방법을 제공합니다. 그러나 이러한 대입 방식은 일반적으로 비효율적입니다. 만약 불확실성을 올바르게 추정한다면(예를 들어, 교정 모델과 결과 모델 모두를 부트스트래핑함으로써), 단일 대치 값에 의존했다는 사실을 반영하여 신뢰 구간이 매우 넓어지는 경우가 많습니다.

다중 대치법(MI)은 종종 더 효율적인 대안이 됩니다. 결측값에 대해 하나의 "최선의 추정치"를 만드는 대신, MI는 분포로부터 예측값을 추출하여 결측 데이터에 내재된 불확실성을 포착합니다. 이 과정을 통해 요약 통계량(대치된 변수의 평균 등)과 후속 조건부 효과(대치된 변수가 결과 모델에 나타날 때의 처치 효과 등)를 더 잘 추정할 수 있습니다. 이 과정을 통해 우리는 여러 개의 대치된 데이터셋을 생성하게 됩니다. 기본값은 흔히 5개이지만, 데이터의 상당 부분이 누락된 경우 안정적인 결과를 얻기 위해 더 많은 대치가 필요할 수 있습니다. 일반적인 경험 법칙은 대치 횟수를 불완전한 사례의 백분율과 대략적으로 일치시키는 것입니다.

인과 분석에서 MI를 사용할 때 몇 가지 중요한 모델링 고려 사항이 있습니다:

1. 대치 모델은 최종 결과 모델과 성향 점수 모델에 나타나는 *모든 변수들을 포함해야* 합니다. 여기에는 처치-결과 관계를 교란하는 변수들, 처치 변수, *그리고 결과 변수 자체*가 포함됩니다(결과 변수가 대치의 대상이 아닐 때도 마찬가지입니다). 핵심 변수들을 빠뜨리는 것, 특히 결과 변수를 빼는 것은 편향된 추정치로 이어질 수 있습니다 [@d2024behind].
2. 회귀 교정에서와 마찬가지로, *나중에 사용할 것과 동일한 함수 형태를 대치 모델에서도 사용하십시오*. 만약 어떤 변수가 나중에 스플라인이나 상호작용 항으로 모델링된다면, 대치 단계에서도 이를 반영해야 합니다.

전형적인 인과 분석에서 우리는 다음과 같이 진행합니다:

1. 결과와 모든 공변량을 포함하는 대치 모델을 사용하여 여러 개의 완전한 데이터셋을 대치합니다.
2. 각 데이터셋 내에서 처치 효과를 추정합니다:
    * 성향 점수 모델을 적합시킵니다.
    * 역확률 가중치를 계산합니다.
    * 가중 결과 모델을 적합시킵니다.
3. 루빈의 법칙(Rubin's rules, @tip-rubin 참조)을 사용하여 추정치들을 하나로 합쳐 전체적인 처치 효과와 유효한 표준 오차를 얻습니다.


::: {#tip-rubin .callout-tip}

### 루빈의 법칙 (Rubin's Rules)

$m$ 개의 대치된 데이터셋 각각에 대해 분석을 수행한 후:

다음을 정의합니다:

- $\hat{Q}_i$: $i$ 번째 대치 데이터셋으로부터의 추정치
- $U_i$: $\hat{Q}_i$ 의 분산
- $\bar{Q} = \frac{1}{m} \sum_{i=1}^m \hat{Q}_i$: 통합 추정치 (pooled estimate)
- $\bar{U} = \frac{1}{m} \sum_{i=1}^m U_i$: 대치 내 평균 분산 (average within-imputation variance)
- $B = \frac{1}{m - 1} \sum_{i=1}^m (\hat{Q}_i - \bar{Q})^2$: 대치 간 분산 (between-imputation variance)

그러면 총 분산은 다음과 같습니다:

$$T = \bar{U} + \left(1 + \frac{1}{m}\right) B$$

통합 추정치의 표준 오차는 $\sqrt{T}$ 이며, 이는 신뢰 구간을 구축하거나 가설 검정을 수행하는 데 사용될 수 있습니다.

:::


이 접근 방식은 대치 단계와 처치 효과 추정 단계 모두에서 발생하는 불확실성을 고려합니다. 이는 처치 배정이나 결과 발생 과정에 관여하는 변수들에 결측이 있을 때 특히 유용하며, 이러한 경우 완전 사례 분석이나 단일 대치는 편향되거나 비효율적인 추정치를 낳을 수 있습니다.

실무에서 다중 대치법은 흔히 MICE(Multivariate Imputation by Chained Equations) 알고리즘을 사용하여 구현되며, 이는 각 결측 변수를 다른 변수들에 조건부화된 모델을 사용하여 반복적으로 대치합니다. R에서는 흔히 `{mice}` 패키지를 사용하여 대치를 구현합니다.

앞서의 예시를 그대로 사용하되, 단순히 단일 회귀 대치를 수행하는 대신 확률적(다중) 대치를 10번 수행해 봅시다. 먼저 데이터를 대치해야 합니다.

```{r}
#| message: false
#| warning: false
library(mice)

seven_dwarfs_to_impute_data <- seven_dwarfs_train_2018 |>
  mutate(park_ticket_season = as.factor(park_ticket_season)) |>
  select(
    park_date,
    wait_minutes_actual_avg,
    wait_minutes_posted_avg,
    wait_hour,
    park_temperature_high,
    park_close,
    park_ticket_season,
    park_extra_magic_morning
  )

predictor_matrix <- make.predictorMatrix(seven_dwarfs_to_impute_data)

# 대치 모델에서 공원 날짜를 제외합니다
predictor_matrix[, 1] <- 0

# 데이터 대치
seven_dwarfs_mi <- mice(
  seven_dwarfs_to_impute_data,
  m = 10, # 10개의 대치 수행
  predictorMatrix = predictor_matrix,
  method = "pmm",  # 예측 평균 매칭 (predictive mean matching)
  seed = 1,
  print = FALSE
)
```

그런 다음 `complete` 함수를 사용하여 대치된 데이터셋들을 리스트로 수집할 수 있습니다:

```{r}
seven_dwarfs_mi_data <- complete(seven_dwarfs_mi, action = "all")
```


마지막으로, 이러한 데이터셋들 전반에 걸쳐 IPW 효과를 적합시키는 함수를 작성해 봅시다. 우리는 루빈의 법칙(Rubin's Rules)을 적용하기 위해 표준 오차뿐만 아니라 처치 효과도 보존하고 싶습니다.

```{r}
fit_ipw_effect <- function(.fmla, .data = seven_dwarfs, .trt = "park_extra_magic_morning", .outcome_fmla = wait_minutes_posted_calib ~ park_extra_magic_morning) {
  .trt_var <- rlang::ensym(.trt)
  
  # 성향 점수 모델 적합
  propensity_model <- glm(
    .fmla,
    data = .data,
    family = binomial()
  )
  
  # ATE 가중치 계산
  .df <- propensity_model |>
    augment(type.predict = "response", data = .data) |>
    mutate(w_ate = wt_ate(.fitted, !!.trt_var, exposure_type = "binary"))
  
  # 결과 모델 적합
  outcome_model <- lm(.outcome_fmla, data = .df, weights = w_ate) 
  
  # IPW 효과 적합
  ipw_output <- ipw(propensity_model, outcome_model, .df)
  return(c(estimate = ipw_output$estimates$estimate,
           std.err = ipw_output$estimates$std.err))
}
```

```{r}
effect_mi_all <- map(seven_dwarfs_mi_data, ~fit_ipw_effect(
  park_extra_magic_morning ~ park_temperature_high +
    park_close + park_ticket_season,
  .outcome_fmla = wait_minutes_actual_avg ~ park_extra_magic_morning,
  .data = .x |> filter(wait_hour == 9)
)) |>
  bind_rows()
```

이제 각 대치된 데이터셋 내에서 추정된 효과와 표준 오차를 포함하는 데이터 프레임을 갖게 되었습니다.

```{r}
effect_mi_all
```

최종 효과를 얻기 위해 우리는 `estimate` 열의 평균을 낼 것이고, 적절한 표준 오차를 얻기 위해 루빈의 법칙을 적용할 것입니다(@tip-rubin 에서 자세히 내용을 확인하십시오).

```{r}
effect_mi_all |>
  summarise(
    effect_mi = mean(estimate),      # 통합 추정치
    u_bar = mean(std.err^2),         # 대치 내 평균 분산
    b = var(estimate),               # 대치 간 분산
    t_var = u_bar + (1 + 1/n()) * b, # 총 분산
    se_mi = sqrt(t_var)              # 통합 표준 오차
  ) |>
  select(effect_mi, se_mi)
```

다시 한번 말하지만, 이 효과는 [Chapter -@sec-outcome-model] 에서 보았던 것과 비교하여 약해졌습니다(비록 표준 오차가 꽤 커서 그 차이가 유의미하지 않을 수도 있지만 말입니다).



::: callout-tip
결측치가 결과에 미치는 영향과 완전 사례 분석 및 다중 대치의 임팩트는 매우 비직관적일 수 있습니다.
여기에 측정 오차와 다른 종류의 편향까지 더해지면, 머릿속으로만 생각하는 것은 거의 불가능합니다.
이 문제에 대한 부분적인 해결책은 추론의 일부를 뇌에서 컴퓨터로 옮기는 것입니다.

우리는 여러분의 연구 질문에 관여한다고 생각되는 인과 메커니즘을 기록하고 시뮬레이션을 사용하여 서로 다른 전략을 조사해 볼 것을 권장합니다.

1. 결측 및 오측정 생성 과정과 여러분이 필수적이라고 생각하는 다른 모든 종류의 편향을 포함하는 DAG를 만드십시오.
2. 이 과정과 일치하는 데이터를 시뮬레이션하십시오. 종속적으로, 오측정이나 결측의 강도가 DAG의 변수들과 관련되는 방식 등 다양한 가정을 반영하여 시뮬레이션하고 싶을 것입니다.
3. 완전 사례 분석 대 대치법과 같이 서로 다른 분석 전략 하에서 결과를 확인하십시오. 또한 시뮬레이션을 통해 신뢰 구간의 명목상 커버리지(nominal coverage)를 계산하고 싶을 수도 있습니다 (예: 95% 신뢰 구간의 경우, 시뮬레이션에서 얻은 신뢰 구간의 95%가 실제 결과값을 포함하는지 확인; 예를 들어 95% 신뢰 구간의 경우, 시뮬레이션에서 얻은 신뢰 구간의 95%가 실제 결과를 포함해야 함).

DAG에 관한 우리의 일반적인 제안과 마찬가지로, 만약 올바른 DAG에 대해 확신이 없다면, 사양(specification)에 따라 이러한 결과들이 어떻게 달라지는지 확인해야 합니다.
:::
