# 민감도 분석 (Sensitivity analysis) {#sec-sensitivity}

{{< include 00-setup.qmd >}}

```{r}
#| echo: false
# TODO: remove when first edition complete
status("wip")
```

```{r}
#| include: false
library(ggdag)
library(touringplans)
library(ggokabeito)
library(broom)
library(propensity)
library(gt)
```

인과 추론의 많은 가정이 검증 불가능하기 때문에, 여러분의 결과가 타당한지 걱정하는 것은 합리적입니다.
이 장에서는 우리의 가정과 결과의 강점 및 약점을 조사하는 몇 가지 방법을 제공할 것입니다.
우리는 두 가지 주요 방법을 탐구할 것입니다: 인과적 질문 및 관련 DAG의 논리적 함의를 탐구하는 것과, 측정되지 않은 교란(unmeasured confounding)이 있는 경우와 같은 다른 상황에서 우리의 결과가 얼마나 달라질지 수학적 기술을 사용하여 정량화하는 것입니다.
이러한 접근 방식은 **민감도 분석(sensitivity analyses)**으로 알려져 있습니다: 우리의 결과가 가정과 분석에서 설정한 조건 이외의 조건에 얼마나 민감한가?

## DAG의 강건성(Robustness) 확인하기

모델링 프로세스를 시작했던 지점, 즉 인과 다이어그램 작성부터 시작해 봅시다.
DAG는 우리가 분석의 기초로 삼는 가정을 인코딩하기 때문에, 타인과 우리 자신 모두에게 자연스러운 비판의 지점이 됩니다.

### 대안적 조정 집합(Adjustment sets)과 대안적 DAG

조정 집합 등을 찾기 위해 DAG를 쿼리할 수 있게 해주는 동일한 수학적 기초를 사용하여 DAG의 다른 함의들도 쿼리할 수 있습니다.
가장 단순한 것 중 하나는, 여러분의 DAG가 옳고 데이터가 잘 측정되었다면, 어떤 유효한 조정 집합을 사용하더라도 인과 효과에 대해 편향되지 않은 추정치를 얻어야 한다는 것입니다.
@fig-dag-magic 에서 소개했던 DAG를 고려해 봅시다.

```{r}
#| label: fig-dag-magic-orig
#| code-fold: true
#| fig-cap: >
#|   특정 공원의 아침 엑스트라 매직 아워와 오전 9시에서 10시 사이의 평균 대기 시간 사이의 관계에 대해 원래 제안된 DAG.
#|   이전과 마찬가지로, 우리는 1) 엑스트라 매직 아워가 평균 대기 시간에 영향을 미치고, 2) 엑스트라 매직 아워와 평균 대기 시간 모두 공원 폐쇄 시간, 과거 최고 기온, 그리고 티켓 시즌에 의해 결정된다고 믿는다는 것을 말하고 있습니다.
coord_dag <- list(
  x = c(park_ticket_season = 0, park_close = 0, park_temperature_high = -1, park_extra_magic_morning = 1, wait_minutes_posted_avg = 2),
  y = c(park_ticket_season = -1, park_close = 1, park_temperature_high = 0, park_extra_magic_morning = 0, wait_minutes_posted_avg = 0)
)

labels <- c(
  park_extra_magic_morning = "엑스트라 매직 아워",
  wait_minutes_posted_avg = "평균\n대기 시간",
  park_ticket_season = "티켓\n시즌",
  park_temperature_high = "과거 최고 기온",
  park_close = "공원 폐쇄\n시간"
)

emm_wait_dag <- dagify(
  wait_minutes_posted_avg ~ park_extra_magic_morning + park_close + park_ticket_season + park_temperature_high,
  park_extra_magic_morning ~ park_temperature_high + park_close + park_ticket_season,
  coords = coord_dag,
  labels = labels,
  exposure = "park_extra_magic_morning",
  outcome = "wait_minutes_posted_avg"
)

curvatures <- rep(0, 7)
curvatures[5] <- .3

emm_wait_dag |>
  tidy_dagitty() |>
  node_status() |>
  ggplot(
    aes(x, y, xend = xend, yend = yend, color = status)
  ) +
  geom_dag_edges_arc(curvature = curvatures, edge_color = "grey80") +
  geom_dag_point() +
  geom_dag_text_repel(aes(label = label), size = 3.8, seed = 1630, color = "#494949") +
  scale_color_okabe_ito(na.value = "grey90") +
  theme_dag() +
  theme(legend.position = "none") +
  coord_cartesian(clip = "off") +
  scale_x_continuous(
    limits = c(-1.25, 2.25),
    breaks = c(-1, 0, 1, 2)
  )
```

@fig-dag-magic-orig 에는 세 개의 교란 요인이 모두 독립적인 백도어 경로를 나타내기 때문에 단 하나의 조정 집합만 존재합니다.
하지만 만약 우리가 @fig-dag-magic-missing 을 대신 사용했다고 가정해 봅시다. 여기에는 공원 폐쇄 시간과 과거 기온에서 아침 엑스트라 매직 아워 여부로 가는 화살표가 누락되어 있습니다.

```{r}
#| label: fig-dag-magic-missing
#| code-fold: true
#| fig-cap: >
#|   특정 공원의 아침 엑스트라 매직 아워와 평균 대기 시간 사이의 관계에 대한 대안적 DAG.
#|   이 DAG는 공원 폐쇄 시간과 과거 최고 기온에서 엑스트라 매직 아워로 가는 화살표가 없습니다.
emm_wait_dag_missing <- dagify(
  wait_minutes_posted_avg ~ park_extra_magic_morning + park_close + park_ticket_season + park_temperature_high,
  park_extra_magic_morning ~ park_ticket_season,
  coords = coord_dag,
  labels = labels,
  exposure = "park_extra_magic_morning",
  outcome = "wait_minutes_posted_avg"
)

# 생성된 조정 집합:
# park_ticket_season, park_close + park_ticket_season, park_temperature_high + park_ticket_season, or park_close + park_temperature_high + park_ticket_season
adj_sets <- unclass(dagitty::adjustmentSets(emm_wait_dag_missing, type = "all")) |>
  map_chr(\(.x) glue::glue('{unlist(glue::glue_collapse(.x, sep = " + "))}')) |>
  glue::glue_collapse(sep = ", ", last = ", 또는 ")

curvatures <- rep(0, 5)
curvatures[3] <- .3

emm_wait_dag_missing |>
  tidy_dagitty() |>
  node_status() |>
  ggplot(
    aes(x, y, xend = xend, yend = yend, color = status)
  ) +
  geom_dag_edges_arc(curvature = curvatures, edge_color = "grey80") +
  geom_dag_point() +
  geom_dag_text_repel(aes(label = label), size = 3.8, seed = 1630, color = "#494949") +
  scale_color_okabe_ito(na.value = "grey90") +
  theme_dag() +
  theme(legend.position = "none") +
  coord_cartesian(clip = "off") +
  scale_x_continuous(
    limits = c(-1.25, 2.25),
    breaks = c(-1, 0, 1, 2)
  )
```

이제 `r length(dagitty::adjustmentSets(emm_wait_dag_missing, type = "all"))`개의 잠재적인 조정 집합이 있습니다: `r adj_sets`.
@tbl-alt-sets 은 각 조정 집합에 대한 IPW 추정치를 보여줍니다.
효과들이 꽤 다릅니다.
완벽하게 측정되지 않았을 수 있는 서로 다른 변수들을 사용하여 추정되었기 때문에 추정치에 약간의 변동이 있는 것은 예상할 수 있는 일입니다; 하지만 만약 이 DAG가 옳았다면, 지금보다 훨씬 더 서로 일치하는 결과가 나타나야 합니다.
특히 공원 폐쇄 시간이 포함된 모델과 포함되지 않은 모델 사이에 약 3분의 차이가 있어 보입니다.
이러한 결과의 차이는 우리가 명시한 인과 구조에 무언가 잘못된 부분이 있음을 시사합니다.

```{r}
#| label: tbl-alt-sets
#| tbl-cap: "IPW 추정량으로부터 얻은 ATE 추정치 표. 각 추정치는 DAG의 유효한 조정 집합 중 하나를 사용하여 계산되었습니다. 추정치들은 효과 크기 순으로 정렬되었습니다. 만약 DAG가 옳고 모든 데이터가 잘 측정되었다면, 서로 다른 조정 집합들은 대략적으로 같은 답을 주어야 합니다."
#| code-fold: true
seven_dwarfs <- touringplans::seven_dwarfs_train_2018 |>
  filter(wait_hour == 9)

# 나중에 `.data`와 `.trt`를 사용할 것입니다
fit_ipw_effect <- function(.fmla, .data = seven_dwarfs, .trt = "park_extra_magic_morning", .outcome_fmla = wait_minutes_posted_avg ~ park_extra_magic_morning) {
  .trt_var <- rlang::ensym(.trt)

  # 성향 점수 모델 적합
  propensity_model <- glm(
    .fmla,
    data = .data,
    family = binomial()
  )

  # ATE 가중치 계산
  .df <- propensity_model |>
    augment(type.predict = "response", data = .data) |>
    mutate(w_ate = wt_ate(.fitted, !!.trt_var, exposure_type = "binary"))

  # IPW 모델 적합
  lm(.outcome_fmla, data = .df, weights = w_ate) |>
    tidy() |>
    filter(term == .trt) |>
    pull(estimate)
}

effects <- list(
  park_extra_magic_morning ~ park_ticket_season,
  park_extra_magic_morning ~ park_close + park_ticket_season,
  park_extra_magic_morning ~ park_temperature_high + park_ticket_season,
  park_extra_magic_morning ~ park_temperature_high +
    park_close + park_ticket_season
) |>
  map_dbl(fit_ipw_effect)

tibble(
  `조정 집합` = c(
    "티켓 시즌",
    "폐쇄 시간, 티켓 시즌",
    "과거 최고 기온, 티켓 시즌",
    "과거 최고 기온, 폐쇄 시간, 티켓 시즌"
  ),
  ATE = effects
) |>
  arrange(desc(ATE)) |>
  gt()
```

### 부정 대조군 (Negative controls)

대안적 조정 집합(alternate adjustment sets)은 여러분의 DAG가 갖는 논리적 함의를 조사하는 한 가지 방법입니다: 만약 DAG가 옳다면, 열린 백도어 경로들을 올바르게 통제하는 데는 여러 가지 방법이 있을 수 있습니다.
그 반대도 마찬가지입니다: 연구 질문의 인과 구조는 또한 **무효(null)**여야 하는 관계들도 함의합니다.
연구자들이 이러한 함의를 이용하는 한 가지 방법은 *부정 대조군(negative controls)*을 통하는 것입니다.
부정 대조군은 여러분의 질문과 가능한 한 많은 면에서 유사하지만, 인과적 효과가 *없어야* 하는 노출(부정 노출 대조군) 또는 결과(부정 결과 대조군)입니다.
@Lipsitch2010 은 관찰 연구를 위한 부정 대조군에 대해 설명합니다.
그들의 논문에서는 기초 과학(bench science)에서의 표준적인 대조군들을 언급합니다.
실험실 실험에서, 다음과 같은 조치들 중 어느 것이라도 무효 효과(null effect)로 이어져야 합니다:

1.  필수 성분을 빠뜨린다.
2.  가설상의 활성 성분을 비활성화한다.
3.  가설상의 결과에 의해 불가능할 효과를 확인한다.

실험실 작업에만 국한된 독특한 것은 없습니다; 이 과학자들은 단지 자신의 이해와 가설이 갖는 논리적 함의를 조사할 뿐입니다.
좋은 부정 대조군을 찾으려면 대개 질문을 둘러싼 인과 구조를 더 많이 포함하도록 DAG를 확장해야 합니다.
몇 가지 예시를 살펴봅시다.

#### 부정 노출 (Negative exposures)

먼저 부정 노출 대조군을 살펴보겠습니다.
만약 엑스트라 매직 아워가 실제로 대기 시간의 증가를 유발한다면, 이 효과는 시간적으로 제한되어 있다고 보는 것이 타당합니다.
다시 말해, 일정 기간이 지나면 엑스트라 매직 아워의 효과가 사라져야 합니다.
오늘을 *i*라고 부르고, 이전 날을 *i - n*이라고 합시다. 여기서 *n*은 결과가 발생하기 며칠 전에 부정 노출 대조군이 발생하는지를 나타내는 일수입니다.
먼저 `n = 63`인 경우를 조사해 봅시다. 즉, 9주 전에 엑스트라 매직 아워가 있었는지 여부입니다.
이는 꽤 합리적인 시작점입니다: 대기 시간에 미치는 효과가 63일 후에도 여전히 남아있을 가능성은 낮기 때문입니다.
이 분석은 '필수 성분을 빠뜨리는' 사례입니다: 우리는 이것이 현실적인 원인이 되기에는 너무 오래 기다렸습니다.
남아있는 어떤 효과라도 있다면 그것은 잔차 교란(residual confounding) 때문일 가능성이 큽니다.

이 상황을 시각화하기 위해 DAG를 살펴봅시다.
@fig-dag-day-i 에서 우리는 원래의 구조에 동일한 레이어를 하나 더 추가했습니다: 이제 두 개의 엑스트라 매직 아워가 있습니다: 하나는 `i`일의 것이고 하나는 `i - 63`일의 것입니다.
마찬가지로 각 날짜에 대해 두 가지 버전의 교란 요인들이 있습니다.
이 DAG에서 한 가지 중요한 세부 사항은, `i - 63`일의 엑스트라 매직 아워가 `i`일의 상태에 영향을 미친다고 가정한다는 점입니다; 특정 날에 엑스트라 매직 아워가 있는지 여부는 다른 날에 그것이 일어날지 여부에 영향을 줄 가능성이 큽니다.
연중 어디에 이를 배치할지에 대한 결정은 무작위가 아니기 때문입니다.
이것이 사실이라면, 우리는 효과를 기대하게 될 것입니다: `i`일의 엑스트라 매직 아워 상태를 통한 간접 효과입니다.
유효한 부정 대조군을 얻으려면 이 효과를 *비활성화*해야 하며, 통계적으로 `i`일의 엑스트라 매직 아워 상태를 통제함으로써 이를 수행할 수 있습니다.
따라서 이 DAG가 주어졌을 때, 우리의 조정 집합은 교란 요인들의 임의의 조합(각 날짜의 버전 중 적어도 하나씩만 있다면)과 `i`일의 엑스트라 매직 아워(간접 효과를 억제하기 위함)입니다.

```{r}
#| label: fig-dag-day-i
#| code-fold: true
#| fig-cap: >
#|   @fig-dag-magic 에서 제시된 인과 구조의 확장.
#|   이 DAG에서 노출은 우리가 조사하고 있는 대기 시간 발생일의 63일 전에 엑스트라 매직 아워가 있었는지 여부입니다.
#|   오랜 기간이 지났기 때문에 아무런 효과가 없어야 합니다.
#|   마찬가지로, DAG에는 `i - 63`일과 관련된 이전의 교란 요인들도 포함되어 있습니다.
labels <- c(
  x63 = "엑스트라 매직 아워 (i-63)",
  x = "엑스트라 매직 아워 (i)",
  y = "평균 대기 시간",
  season = "티켓 시즌",
  weather = "과거 최고 기온",
  close = "폐쇄 시간 (i)",
  season63 = "티켓 시즌\n(i-63)",
  weather63 = "과거 최고 기온\n(i-63)",
  close63 = "폐쇄 시간 (i-63)"
)

dagify(
  y ~ x + close + season + weather,
  x ~ weather + close + season + x63,
  x63 ~ weather63 + close63 + season63,
  weather ~ weather63,
  close ~ close63,
  season ~ season63,
  coords = time_ordered_coords(),
  labels = labels,
  exposure = "x63",
  outcome = "y"
) |>
  tidy_dagitty() |>
  node_status() |>
  ggplot(
    aes(x, y, xend = xend, yend = yend, color = status)
  ) +
  geom_dag_edges_link(edge_color = "grey80") +
  geom_dag_point() +
  geom_dag_text_repel(aes(label = label), size = 3.8, color = "#494949") +
  scale_color_okabe_ito(na.value = "grey90") +
  theme_dag() +
  theme(legend.position = "none") +
  coord_cartesian(clip = "off")
```

노출이 `i - 63`일의 데이터이므로, 우리는 해당 날짜와 관련된 교란 요인들을 통제하는 것을 선호합니다. 따라서 우리는 `i - 63` 버전의 변수들을 사용할 것입니다.
dplyr의 `lag()` 함수를 사용하여 해당 변수들을 가져오겠습니다.

```{r}
#| eval: false
n_days_lag <- 63
distinct_emm <- seven_dwarfs_train_2018 |>
  filter(wait_hour == 9) |>
  arrange(park_date) |>
  transmute(
    park_date,
    prev_park_extra_magic_morning = lag(park_extra_magic_morning, n = n_days_lag),
    prev_park_temperature_high = lag(park_temperature_high, n = n_days_lag),
    prev_park_close = lag(park_close, n = n_days_lag),
    prev_park_ticket_season = lag(park_ticket_season, n = n_days_lag)
  )

seven_dwarfs_train_2018_lag <- seven_dwarfs_train_2018 |>
  filter(wait_hour == 9) |>
  left_join(distinct_emm, by = "park_date") |>
  drop_na(prev_park_extra_magic_morning)
```

```{r}
#| echo: false
calculate_coef <- function(n_days_lag) {
  distinct_emm <- seven_dwarfs_train_2018 |>
    filter(wait_hour == 9) |>
    arrange(park_date) |>
    transmute(
      park_date,
      prev_park_extra_magic_morning = lag(park_extra_magic_morning, n = n_days_lag),
      prev_park_temperature_high = lag(park_temperature_high, n = n_days_lag),
      prev_park_close = lag(park_close, n = n_days_lag),
      prev_park_ticket_season = lag(park_ticket_season, n = n_days_lag)
    )

  seven_dwarfs_train_2018_lag <- seven_dwarfs_train_2018 |>
    filter(wait_hour == 9) |>
    left_join(distinct_emm, by = "park_date") |>
    drop_na(prev_park_extra_magic_morning)

  fit_ipw_effect(
    prev_park_extra_magic_morning ~ prev_park_temperature_high + prev_park_close + prev_park_ticket_season,
    .data = seven_dwarfs_train_2018_lag,
    .trt = "prev_park_extra_magic_morning",
    .outcome_fmla = wait_minutes_posted_avg ~ prev_park_extra_magic_morning + park_extra_magic_morning
  )
}

result63 <- calculate_coef(63) |>
  round(2)
```

이 데이터를 IPW 효과에 사용하면 `r result63`분을 얻는데, 이는 `i`일에 발견한 것보다 훨씬 무효(null)에 가깝습니다.
시간에 따른 효과를 살펴봅시다.
엑스트라 매직 아워의 효과가 잠시 동안(예를 들어, 디즈니 월드 평균 여행 기간 동안)은 남아있을 수 있지만, 곧 무효에 가까워져야 합니다.
그러나 @fig-sens-i-63 에서 볼 수 있듯이, 결국 무효에 가까워지기는 하지만 꽤 오랫동안 효과가 남아있습니다.
만약 이 결과가 정확하다면, 이는 우리의 효과 추정치에 약간의 잔차 교란(residual confounding)이 존재함을 시사합니다.

```{r}
#| label: fig-sens-i-63
#| fig-cap: >
#|    `i`일의 대기 시간과 `i - n`일의 엑스트라 매직 아워 여부 사이의 관계를 나타낸 산점도와 평활 회귀선. 여기서 `n`은 `i`일 이전의 일수를 나타냅니다. 우리는 이 관계가 빠르게 무효로 수렴할 것으로 기대하지만, 효과는 꽤 오랫동안 무효값 위에 머물러 있습니다. 이렇게 지속되는 효과는 잔차 교란이 존재함을 의미합니다.
#| code-fold: true
#| warning: false
#| message: false
coefs <- purrr::map_dbl(1:63, calculate_coef)

ggplot(tibble(coefs = coefs, x = 1:63), aes(x = x, y = coefs)) +
  geom_hline(yintercept = 0) +
  geom_point() +
  geom_smooth(se = FALSE) +
  labs(y = "대기 시간 차이 (분)\n (`i`일 대기 시간 vs `i-n`일 EMM)", x = "`i - n`일")
```

#### 부정 결과 (Negative outcomes)

이제 부정 대조군 결과의 예시를 살펴보겠습니다: 유니버설 스튜디오(Universal Studios)의 놀이기구 대기 시간입니다.
유니버설 스튜디오 또한 올랜도에 있기 때문에, 대기 시간을 유발하는 요인들은 같은 날의 디즈니 월드와 비슷할 가능성이 큽니다.
물론 디즈니에 엑스트라 매직 아워가 있는지 여부가 같은 날 유니버설의 대기 시간에 영향을 주어서는 안 됩니다: 그들은 서로 다른 공원이며, 대부분의 사람들은 한 시간 내에 두 곳을 모두 방문하지 않기 때문입니다.
이 부정 대조군은 가설상의 메커니즘으로는 불가능한 효과의 예시입니다.

우리는 유니버설의 놀이기구 데이터가 없으므로, 잔차 교란이 있을 때와 없을 때 어떤 일이 일어날지 시뮬레이션해 봅시다.
우리는 과거 기온, 공원 폐쇄 시간, 그리고 티켓 시즌을 바탕으로 대기 시간을 생성할 것입니다(뒤의 두 변수는 엄밀히 말하면 디즈니에 특화된 것이지만, 유니버설 버전과 강한 상관관계가 있을 것으로 기대합니다).
이것은 부정 결과이므로, 디즈니에 엑스트라 매직 아워가 있었는지 여부와는 관련이 없습니다.

```{r}
seven_dwarfs_sim <- seven_dwarfs_train_2018 |>
  mutate(
    # 합리적인 유니버설 대기 시간을 시뮬레이션하기 위해
    # 각 변수를 스케일링하고 약간의 무작위 노이즈를 추가합니다
    wait_time_universal =
      park_temperature_high / 150 +
        as.numeric(park_close) / 1500 +
        as.integer(factor(park_ticket_season)) / 1000 +
        rnorm(n(), 5, 5)
  )
```

```{r}
#| echo: false
wait_universal <- seven_dwarfs_sim |>
  fit_ipw_effect(
    park_extra_magic_morning ~ park_temperature_high +
      park_close + park_ticket_season,
    .data = _,
    .outcome_fmla = wait_time_universal ~ park_extra_magic_morning
  ) |>
  round(2)
```

만약 우리가 `wait_time_universal`에 대한 `park_extra_magic_morning`의 IPW 효과를 계산하면, 예상대로 거의 무효에 가까운 `r wait_universal`분을 얻게 됩니다.
하지만 만약 우리가 디즈니와 유니버설 모두의 엑스트라 매직 아워와 대기 시간을 유발하는 측정되지 않은 교란 요인 `u`를 놓쳤다면 어떨까요?
데이터를 더 보강하여 그 시나리오를 시뮬레이션해 봅시다.

```{r}
seven_dwarfs_sim2 <- seven_dwarfs_train_2018 |>
  mutate(
    u = rnorm(n(), mean = 10, sd = 3),
    wait_minutes_posted_avg = wait_minutes_posted_avg + u,
    park_extra_magic_morning = if_else(
      u > 10,
      rbinom(1, 1, .1),
      park_extra_magic_morning
    ),
    wait_time_universal =
      park_temperature_high / 150 +
        as.numeric(park_close) / 1500 +
        as.integer(factor(park_ticket_season)) / 1000 +
        u +
        rnorm(n(), 5, 5)
  )
```

```{r}
#| echo: false
disney <- seven_dwarfs_sim2 |>
  fit_ipw_effect(
    park_extra_magic_morning ~ park_temperature_high +
      park_close + park_ticket_season,
    .data = _
  ) |>
  round(2)

universal <- seven_dwarfs_sim2 |>
  fit_ipw_effect(
    park_extra_magic_morning ~ park_temperature_high +
      park_close + park_ticket_season,
    .data = _,
    .outcome_fmla = wait_time_universal ~ park_extra_magic_morning
  ) |>
  round(2)
```

이제 디즈니와 유니버설 대기 시간 모두에 대한 효과가 달라집니다.
만약 우리가 디즈니에 대해 `r disney`분의 효과를 보았다면, 그것이 교란된 결과라는 것을 반드시 알 수는 없었을 것입니다.
그러나 유니버설의 대기 시간은 관련이 없어야 한다는 것을 알고 있기 때문에, 그 결과인 `r universal`분이 무효가 아니라는 점은 의심스럽습니다.
이는 우리에게 측정되지 않은 교란이 존재한다는 증거가 됩니다.

### DAG-데이터 일관성

부정 대조군은 여러분이 가정한 인과 구조의 논리적 함의를 사용합니다.
우리는 그 아이디어를 전체 DAG로 확장할 수 있습니다.
만약 DAG가 옳다면, DAG 내의 서로 다른 변수들이 통계적으로 어떻게 관련되어야 하는지(혹은 관련되지 않아야 하는지) 결정하기 위한 많은 함의가 존재합니다.
부정 대조군과 마찬가지로, 데이터에서 독립적이어야 할 변수들이 실제로 독립적인지 확인할 수 있습니다.
때때로 DAG가 변수들 사이의 독립성을 함의하는 방식은 다른 변수들에 대한 *조건부*입니다.
따라서 이 기술은 때때로 함의된 조건부 독립성(implied conditional independencies)이라고 불리기도 합니다 [@Textor2016].
우리 원래의 DAG를 쿼리하여 변수들 사이의 관계에 대해 무엇을 말하고 있는지 알아봅시다.

```{r}
query_conditional_independence(emm_wait_dag) |>
  unnest(conditioned_on)
```

이 DAG에서 세 가지 관계는 무효(null)여야 합니다: 1) `park_close`와 `park_temperature_high`, 2) `park_close`와 `park_ticket_season`, 3) `park_temperature_high`와 `park_ticket_season`.
이들 중 어떤 관계도 독립성을 달성하기 위해 다른 변수를 조건부화할 필요가 없습니다; 다시 말해, 이들은 무조건부 독립(unconditionally independent)이어야 합니다.
우리는 이러한 관계들에 대해 무효성이 유지되는지 확인하기 위해 상관관계나 회귀 분석, 그리고 다른 통계적 테스트들과 같은 간단한 기술들을 사용할 수 있습니다.
복잡한 DAG에서는 조건부 독립성(conditional independencies)의 수가 급격히 늘어나므로, `{dagitty}`는 이러한 함의된 무효성들에 대해 DAG와 데이터의 일관성을 자동으로 확인하는 방법을 구현하고 있습니다.
`{dagitty}`는 주어진 조건부 관계의 잔차(residuals)들이 서로 상관되어 있는지 확인하며, 이는 여러 방식으로 자동 모델링될 수 있습니다.
우리는 `type = "cis.loess"`를 사용하여 비선형 모델로 잔차를 계산하도록 `{dagitty}`에 지시할 것입니다.
우리는 상관관계를 다루고 있으므로, 우리 DAG가 옳다면 결과는 0 근처여야 합니다.
하지만 @fig-conditional-ind 에서 볼 수 있듯이, 한 관계가 성립하지 않습니다.
공원 폐쇄 시간과 티켓 시즌 사이에 상관관계가 존재합니다.

```{r}
#| label: fig-conditional-ind
#| fig-cap: >
#|    관계가 없어야 하는 DAG 내 변수들에 대한 회귀 분석 결과 잔차들 사이의 상관관계 추정치와 95% 신뢰 구간 그래프. 두 관계는 무효로 보이지만, 공원 폐쇄 시간과 티켓 시즌은 상관관계가 있는 것으로 보이며, 이는 우리가 DAG를 잘못 명시했음을 시사합니다. 이러한 오명시의 한 가지 원인은 변수들 사이에 빠진 화살표일 수 있습니다. 특히, 이 화살표가 있든 없든 조정 집합은 동일합니다.
test_conditional_independence(
  emm_wait_dag,
  data = seven_dwarfs_train_2018 |>
    filter(wait_hour == 9) |>
    mutate(
      across(where(is.character), factor),
      park_close = as.numeric(park_close),
    ) |>
    as.data.frame(),
  type = "cis.loess",
  # 신뢰 구간 계산을 위해 200개의 부트스트랩 샘플 사용
  R = 200
) |>
  ggdag_conditional_independence()
```

왜 관계가 없어야 할 곳에서 관계가 나타나는 것일까요?
간단한 설명은 우연입니다: 모든 통계적 추론에서와 마찬가지로, 우리는 제한된 샘플에서 보는 것을 과하게 일반화하지 않도록 주의해야 합니다.
하지만 우리는 2018년의 모든 날짜 데이터를 가지고 있으므로, 우연일 가능성은 배제할 수 있을 것입니다.
또 다른 이유는 한 변수에서 다른 변수로 가는 직접적인 화살표가 누락되었기 때문일 수 있습니다. 예를 들어 과거 기온에서 공원 폐쇄 시간으로 가는 화살표 같은 것들입니다.
추가 화살표를 더하는 것은 합리적입니다: 공원 폐쇄 시간과 티켓 시즌은 날씨와 밀접하게 연동되기 때문입니다.
이것이 바로 화살표가 누락되었다는 작은 증거입니다.

이 시점에서 우리는 데이터를 DAG에 과적합(overfitting)시키지 않도록 주의해야 합니다.
DAG-데이터 일관성 테스트는 여러분의 DAG가 옳고 그름을 *증명할 수 없으며*, @sec-quartets 에서 보았듯이 통계적 기술만으로는 문제의 인과 구조를 결정할 수 없습니다.
그렇다면 왜 이런 테스트를 사용할까요?
부정 대조군과 마찬가지로, 이들은 여러분의 가정을 조사하는 방법을 제공합니다.
우리가 결코 확신할 수는 없지만, 데이터 속에 정보가 있는 것은 사실입니다.
조건부 독립성이 성립한다는 것을 발견하는 것은 여러분의 가정을 뒷받침하는 조금 더 많은 증거가 됩니다.
여기에는 미묘한 경계가 있으므로, 우리는 이러한 종류의 확인 작업에 대해 투명하게 공개할 것을 권장합니다: 만약 이 테스트 결과에 기반하여 수정을 가했다면, 원래의 DAG도 함께 보고해야 합니다.
특히 이 사례에서, 이 세 관계 모두에 직접적인 화살표를 추가하더라도 조정 집합은 동일하게 유지됩니다.

레이아웃이나 화살표가 누락되어 오명시될 가능성이 높은 예시를 살펴봅시다. 공원 폐쇄 시간과 티켓 시즌에서 엑스트라 매직 아워로 가는 화살표를 제거해 보겠습니다.

```{r}
labels <- c(
  park_extra_magic_morning = "엑스트라 매직\n아워",
  wait_minutes_posted_avg = "평균\n대기 시간",
  park_ticket_season = "티켓\n시즌",
  park_temperature_high = "과거 최고\n기온",
  park_close = "공원 폐쇄\n시간"
)
```

```{r}
emm_wait_dag2 <- dagify(
  wait_minutes_posted_avg ~ park_extra_magic_morning + park_close +
    park_ticket_season + park_temperature_high,
  park_extra_magic_morning ~ park_temperature_high,
  coords = coord_dag,
  labels = labels,
  exposure = "park_extra_magic_morning",
  outcome = "wait_minutes_posted_avg"
)

query_conditional_independence(emm_wait_dag2) |>
  unnest(conditioned_on)
```

이 대안적 DAG는 독립적이어야 할 두 가지 새로운 관계를 도입합니다.
문제 이해도에 비추어 볼 때 그럴 가능성이 높아 보이지만, DAG-데이터 일관성 테스트를 해석하는 데는 걸림돌이 있습니다: 서로 다른 DAG들이 동일한 조건부 독립성 집합을 가질 수 있다는 점입니다.

```{r}
#| label: fig-equiv-dag
#| code-fold: true
#| fig-width: 9
#| fig-cap: >
#|    @fig-dag-magic 의 오명시 가능성이 높은 버전에 대한 동등한 DAG들.
#|    이 두 DAG는 동일한 조건부 독립성 집합을 생성합니다.
#|    둘 사이의 차이점은 오직 과거 최고 기온과 엑스트라 매직 아워 사이의 화살표 방향뿐입니다.
curvatures <- rep(0, 10)
curvatures[3] <- .25
curvatures[8] <- .25

ggdag_equivalent_dags(emm_wait_dag2, use_edges = FALSE, use_text = FALSE) +
  geom_dag_edges_arc(curvature = curvatures, edge_color = "grey90") +
  geom_dag_point() +
  geom_dag_text_repel(aes(label = label), data = function(x) filter(x, label %in% c("엑스트라 매직\n아워", "과거 최고\n기온")), box.padding = 15, seed = 12, color = "#494949") +
  theme_dag()
```

이들은 함의하는 바가 같기 때문에 *동등한(equivalent)* DAG라고 불립니다.
동등한 DAG들은 화살표를 *반전(reversing)*시킴으로써 생성됩니다.
동일한 함의를 생성하면서 반전 가능한 화살표를 가진 DAG들의 하위 집합을 *동등류(equivalence class)*라고 부릅니다.
기술적인 내용이지만, 이러한 연결을 통해 반전 가능한 에지를 화살표가 없는 직선으로 표시함으로써 시각화 결과를 하나의 DAG로 응축할 수 있습니다 (@fig-equiv-class).

```{r}
#| label: fig-equiv-class
#| code-fold: true
#| fig-width: 5
#| fig-cap: >
#|    @fig-equiv-dag 를 시각화하는 대안적인 방법. 모든 동등한 DAG들을 하나의 버전으로 응축하여, *반전 가능한* 에지들을 화살표가 없는 에지로 표시했습니다.
curvatures <- rep(0, 4)
curvatures[3] <- .25

emm_wait_dag2 |>
  node_equivalent_class() |>
  ggdag(use_edges = FALSE, use_text = FALSE) +
  geom_dag_edges_arc(data = function(x) filter(x, !reversable), curvature = curvatures, edge_color = "grey90") +
  geom_dag_edges_link(data = function(x) filter(x, reversable), arrow = NULL) +
  geom_dag_text_repel(aes(label = label), data = function(x) filter(x, label %in% c("엑스트라 매직\n아워", "과거 최고\n기온")), box.padding = 16, seed = 12, size = 5, color = "#494949") +
  theme_dag()
```

그렇다면 이 정보를 가지고 우리는 무엇을 할 수 있을까요?
많은 DAG가 동일한 조건부 독립성 집합을 생성할 수 있으므로, 한 가지 전략은 모든 동등한 DAG에 대해 유효한 모든 조정 집합을 찾는 것입니다.
`{dagitty}`는 `equivalenceClass()`와 `adjustmentSets()`를 호출하여 이를 간단하게 수행할 수 있게 해주지만, 이 사례에서는 겹치는 조정 집합이 *전혀* 없습니다.

```{r}
library(dagitty)
# 모든 동등한 DAG에 대해 유효한 집합 결정
equivalenceClass(emm_wait_dag2) |>
  adjustmentSets(type = "all")
```

개별적인 동등 DAG들을 살펴봄으로써 이를 확인할 수 있습니다.

```{r}
dags <- equivalentDAGs(emm_wait_dag2)

# 겹치는 집합이 없음
dags[[1]] |> adjustmentSets(type = "all")
dags[[2]] |> adjustmentSets(type = "all")
```

다행히 이 사례에서는 동등한 DAG 중 하나가 논리적으로 말이 되지 않습니다: 반전 가능한 에지가 과거 날씨에서 엑스트라 매직 아워로 향하고 있는데, 이는 시간 순서(과거 기온은 과거에 발생함)로 보나 논리적으로 보나(디즈니가 아무리 강력해도 아직 날씨를 조절할 수는 없음) 불가능하기 때문입니다.
이러한 종류의 확인 작업을 할 때 더 많은 데이터를 사용하고 있더라도, 가능한 시나리오들의 논리적이고 시간적인 타당성을 고려해야 합니다.

### 대안적 DAG (Alternate DAGs)

@sec-dags-iterate 에서 언급했듯이, 다른 전문가들로부터 충분한 피드백을 받아 미리 DAG를 명시해야 합니다.
@fig-dag-extra-days 의 확장된 DAG를 고려해 봅시다.
우리는 두 개의 새로운 교란 요인을 추가했습니다: 주말인지 혹은 휴일인지 여부입니다.
우리는 공원이 주말이나 휴일에 더 붐비기 때문에 폐쇄 시간이 늦어지고, 동시에 엑스트라 매직 아워의 배정과 대기 시간에도 영향을 미칠 것이라고 믿습니다.

```{r}
#| label: fig-dag-extra-days
#| fig-cap: >
#|    @fig-dag-magic 의 확장 버전. 이제 주말과 휴일 여부가 추가되었습니다.
#| code-fold: true
labels <- c(
  park_extra_magic_morning = "엑스트라 매직\n아워",
  wait_minutes_posted_avg = "평균\n대기 시간",
  park_ticket_season = "티켓\n시즌",
  park_temperature_high = "과거 최고\n기온",
  park_close = "공원 폐쇄\n시간",
  is_weekend = "주말",
  is_holiday = "휴일"
)

emm_wait_dag3 <- dagify(
  wait_minutes_posted_avg ~ park_extra_magic_morning + park_close + park_ticket_season + park_temperature_high + is_weekend + is_holiday,
  park_extra_magic_morning ~ park_temperature_high + park_close + park_ticket_season + is_weekend + is_holiday,
  park_close ~ is_weekend + is_holiday,
  coords = time_ordered_coords(),
  labels = labels,
  exposure = "park_extra_magic_morning",
  outcome = "wait_minutes_posted_avg"
)

curvatures <- rep(0, 13)
curvatures[11] <- .25

emm_wait_dag3 |>
  tidy_dagitty() |>
  node_status() |>
  ggplot(
    aes(x, y, xend = xend, yend = yend, color = status)
  ) +
  geom_dag_edges_arc(curvature = curvatures, edge_color = "grey80") +
  geom_dag_point() +
  geom_dag_text_repel(aes(label = label), size = 3.8, seed = 16301, color = "#494949") +
  scale_color_okabe_ito(na.value = "grey90") +
  theme_dag() +
  theme(legend.position = "none") +
  coord_cartesian(clip = "off")
```

`timeDate` 패키지를 사용하여 `park_date`로부터 이러한 특징들을 계산할 수 있습니다.

```{r}
library(timeDate)
# 2018년 휴일 목록 가져오기
holidays <- holidayNYSE(2018) |>
  as.Date()

seven_dwarfs_with_days <- seven_dwarfs |>
  mutate(
    is_holiday = park_date %in% holidays,
    is_weekend = isWeekday(park_date, wday = 1:5) == FALSE
  )
```

엑스트라 매직 아워와 게시 대기 시간 모두 휴일이나 주말 여부와 연관되어 있습니다 (@tbl-days).

```{r}
#| label: tbl-days
#| tbl-cap: >
#|    두 개의 새로운 변수인 휴일 및 주말과 노출 및 결과 사이의 기술적 연관성. 평균 게시 대기 시간은 휴일과 주말 모두에서 다르며, 엑스트라 매직 아워의 발생 빈도 또한 다릅니다. 기술 통계만으로는 교란 관계를 확정할 수 없지만, 이는 이들이 교란 요인이라는 근거를 더해줍니다.
#| code-fold: true
library(labelled)
var_label(seven_dwarfs_with_days) <- list(
  is_weekend = "주말",
  is_holiday = "휴일",
  park_extra_magic_morning = "엑스트라 매직 아워",
  wait_minutes_posted_avg = "게시 대기 시간"
)

tbl1 <- gtsummary::tbl_summary(
  seven_dwarfs_with_days,
  by = is_weekend,
  include = c(park_extra_magic_morning, wait_minutes_posted_avg)
)

tbl2 <- gtsummary::tbl_summary(
  seven_dwarfs_with_days,
  by = is_holiday,
  include = c(park_extra_magic_morning, wait_minutes_posted_avg)
)

gtsummary::tbl_merge(list(tbl1, tbl2), c("주말", "휴일"))
```

```{r}
#| echo: false
ipw_results_with_days <- fit_ipw_effect(
  park_extra_magic_morning ~ park_temperature_high +
    park_close + park_ticket_season + is_weekend + is_holiday,
  .data = seven_dwarfs_with_days
) |>
  round(2)
```

IPW 추정량을 다시 적합시켰을 때 우리는 `r ipw_results_with_days`분을 얻었는데, 이는 두 개의 새로운 교란 요인이 없었을 때보다 약간 더 큰 수치입니다.
이는 분석 계획으로부터의 일탈이었으므로, 아마도 두 효과를 모두 보고해야 할 것입니다.
그렇기는 하지만, 이 새로운 DAG가 원래의 것보다 더 정확할 가능성이 높습니다.
의사 결정의 관점에서 보면, 절대적인 수치 차이는 미미하며(약 1분) 효과의 방향도 원래의 추정치와 동일합니다.
가용한 정보에 비추어 볼 때 이 결과는 그리 민감하지 않습니다.

여기서 한 가지 더 짚고 넘어갈 점이 있습니다: 때때로 사람들은 점점 더 복잡한 조정 집합을 사용한 결과들을 제시하곤 합니다.
이는 복잡한 모델을 단순한 모델과 비교하는 전통에서 기인합니다.
그러한 종류의 비교는 그 자체로 일종의 민감도 분석이지만, 원칙이 있어야 합니다: 단순히 단순함을 위해 단순한 모델을 적합시키기보다는, *경쟁하는* 조정 집합이나 조건들을 비교해야 합니다.
예를 들어, 여러분은 이 두 DAG가 똑같이 타당하다고 느끼거나, 다른 변수들을 추가하는 것이 매직 킹덤의 기준점 군중 흐름을 더 잘 포착하는지 조사하고 싶을 수 있습니다.

## 정량적 편향 분석 (Quantitative bias analyses)

지금까지 우리는 인과 구조에 대해 세운 몇 가지 가정을 조사해 보았습니다.
우리는 수학적 가정을 사용하여 서로 다른 조건 하에서 결과가 어떻게 달라질지 살펴보는 정량적 편향 분석을 통해 이를 더 확장할 수 있습니다.

### 측정되지 않은 교란 요인에 대한 민감도 분석

측정되지 않은 교란 요인에 대한 민감도 분석은 관찰 연구에서 잠재적인 측정되지 않은 요인들에 대해 결과가 얼마나 강건한지 평가하는 중요한 도구입니다 [@d2022sensitivity].
이러한 분석은 세 가지 핵심 요소에 의존합니다:

1)  측정된 교란 요인들을 조정한 후의 관찰된 노출-결과 효과,
2)  가상의 측정되지 않은 교란 요인과 노출 사이의 추정된 관계, 그리고
3)  그 측정되지 않은 교란 요인과 결과 사이의 추정된 관계.

연구자들이 이러한 관계들에 대해 타당한 값들을 지정함으로써, 만약 그러한 측정되지 않은 교란 요인이 존재한다면 관찰된 효과가 얼마나 바뀔지 정량화할 수 있습니다.
위의 예시 상황에서 이것이 왜 효과가 있는지 생각해 봅시다.

```{r}
#| label: fig-dag-magic-sens
#| code-fold: true
#| fig-cap: >
#|   @fig-dag-magic 에서 원래 제안된 DAG. 점선은 '과거 최고 기온'이 측정되지 않은 교란 요인으로 취급되고 있음을 나타냅니다.
emm_wait_dag |>
  tidy_dagitty() |>
  node_status() |>
  mutate(linetype = if_else(name == "park_temperature_high", "dashed", "solid")) |>
  ggplot(
    aes(x, y, xend = xend, yend = yend, color = status, edge_linetype = linetype)
  ) +
  geom_dag_edges_arc(curvature = curvatures, edge_color = "grey80") +
  geom_dag_point() +
  geom_dag_text_repel(aes(label = label), size = 3.8, seed = 1630, color = "#494949") +
  scale_color_okabe_ito(na.value = "grey90") +
  theme_dag() +
  theme(legend.position = "none") +
  coord_cartesian(clip = "off") +
  scale_x_continuous(
    limits = c(-1.25, 2.25),
    breaks = c(-1, 0, 1, 2)
  )
```

결과의 유형(예: 연속형, 이진형, 시간-사건형)과 잠재적인 측정되지 않은 교란 요인에 대해 얼마나 알고 있는지에 따라 다양한 방법이 가능합니다.
이러한 분석들이 측정되지 않은 교란의 부재를 증명할 수는 없지만, 관찰 연구의 인과 추론에 필수적인 "측정되지 않은 교란이 없다"는 가정이 위배되었을 때 결과가 얼마나 민감한지에 대한 귀중한 통찰을 제공합니다.

#### 관찰된 노출-결과 효과 (Observed exposure-outcome effect)

첫 번째 요소인 관찰된 노출-결과 효과는 관심 있는 제안된 인과 효과입니다. 즉, 여러분이 민감도 분석을 수행하고자 하는 효과입니다.
효과 자체는 결과 모델의 선택에 따라 달라질 것이며, 이는 다시 결과의 분포와 원하는 효과 척도에 따라 결정됩니다:

1.  연속형 결과의 경우: 가우시안 분포와 항등 연결 함수(identity link)를 사용하는 선형 모델이나 일반화 선형 모델(GLM)이 사용되며, 일반적으로 계수(coefficient)를 추정합니다.
2.  이진 결과의 경우, 몇 가지 선택지가 있습니다:
    -   이항 분포와 로그 연결 함수를 사용하는 GLM
    -   포아송 분포와 로그 연결 함수를 사용하는 GLM
    -   이항 분포와 로짓 연결 함수를 사용하는 GLM. 이들은 계수를 추정하며, 이를 지수화하여 위험비(risk ratios, 로그 연결 모델)나 오즈비(odds ratios, 로짓 연결 모델)를 얻을 수 있습니다.
3.  시간-사건 결과의 경우: 콕스 비례 위험 모델(Cox proportional hazards models)이 사용되며, 계수를 지수화하여 위험비(hazard ratio)를 얻습니다.

'공원 폐쇄 시간'과 '티켓 시즌'만 조정한 @tbl-alt-sets 의 분석 결과를 사용해 봅시다.
@fig-dag-magic-sens 에 따르면 '과거 최고 기온' 또한 교란 요인이지만, 이것이 *측정되지 않았다*고 가정하여 실제 조정 집합에는 포함할 수 없다고 해봅시다.
이로 인해 관찰된 효과는 `r round(effects[2], 2)`가 되었습니다.

#### 측정되지 않은 교란 요인-노출 효과 (Unmeasured confounder-exposure effect)

측정되지 않은 교란 요인과 노출 사이의 관계는 세 가지 방식으로 특징지어질 수 있습니다:

1.  이진형 측정되지 않은 교란 요인의 경우:
    -   노출군에서의 측정되지 않은 교란 요인의 유병률(prevalence)
    -   비노출군에서의 측정되지 않은 교란 요인의 유병률
2.  연속형 측정되지 않은 교란 요인의 경우(정규 분포 및 단위 분산을 가정):
    -   노출군과 비노출군 사이의 측정되지 않은 교란 요인의 평균 차이
3.  분포 무관(Distribution-agnostic) 접근 방식:
    -   부분 $R^2$ (Partial $R^2$): 측정된 교란 요인들을 조정한 후, 측정되지 않은 교란 요인에 의해 설명되는 노출의 변동 비율

이러한 특징화는 연구자들이 서로 다른 유형의 교란 요인과 그 분포에 대한 지식 수준에 맞춰 민감도 분석에서 측정되지 않은 교란 요인과 노출 사이의 관계를 지정할 수 있게 해줍니다.

여기서 우리의 측정되지 않은 교란 요인인 '과거 최고 기온'은 연속형입니다.
이 예시를 위해 그것이 정규 분포를 따른다고 가정해 봅시다.
"단위 분산(unit variance)"(분산이 1)을 가정하는 이유는 교란 요인의 영향을 표준 편차 단위로 이야기하는 것이 더 쉽기 때문입니다.
엑스트라 매직 아워가 있었던 날의 과거 최고 기온이 평균 80.5도, 표준 편차 9도인 정규 분포를 따른다고 가정해 봅시다.
마찬가지로, 엑스트라 매직 아워가 없었던 날의 과거 최고 기온은 평균 82도, 표준 편차 9도인 정규 분포를 따른다고 가정합시다.
우리는 이 변수들을 표준 편차인 9로 나눔으로써 '단위 분산' 정규 분포 변수로 변환할 수 있습니다(이를 변수를 *표준화*한다고 부르기도 합니다); 이렇게 하면 엑스트라 매직 아워가 있었던 날의 표준화된 평균은 8.94이고 그렇지 않은 날은 9.11이 되어, 평균 차이는 -0.17이 됩니다.
이 숫자를 기억해 두십시오; 다음 섹션에서 민감도 분석을 위해 이 숫자를 사용할 것입니다.

#### 측정되지 않은 교란 요인-결과 효과 (Unmeasured confounder-outcome effect)

측정되지 않은 교란 요인과 결과 사이의 관계는 두 가지 주요 방식으로 정량화될 수 있습니다:

1.  계수 기반(Coefficient-based) 접근 방식: 완전히 조정된 결과 모델에서 측정되지 않은 교란 요인의 계수를 추정합니다.
    또한 지수화된 계수(위험비, 오즈비, 또는 하위 위험비)를 추정할 수도 있습니다.
2.  분포 무관 접근 방식(연속형 결과의 경우): 부분 $R^2$ 를 사용하여, 노출과 측정된 교란 요인들을 조정한 후 측정되지 않은 교란 요인에 의해 설명되는 결과 변동의 비율을 나타냅니다.

계수 기반 접근 방식을 사용해 봅시다.
우리의 사례에서는 표준화된 '과거 최고 기온' 변수와 우리 결과 사이의 계수가, 노출 및 다른 측정된 교란 요인들(이 경우 티켓 시즌과 공원 폐쇄 시간)을 조정한 후에 어떠할지 추정해야 합니다.
이 문제의 맥락에서 이 효과를 설명하는 또 다른 방법은 다음과 같습니다: "만약 우리가 엑스트라 매직 아워 여부, 공원 폐쇄 시간, 그리고 티켓 시즌을 조정한 후 과거 최고 기온을 1표준 편차만큼 변화시킨다면, 평균 게시 대기 시간은 어떻게 변할 것인가?" 우리가 이 변화가 -2.3분일 것이라고 생각한다고 가정해 봅시다.
즉, 만약 과거 최고 기온이 1표준 편차만큼 높다면(우리 시나리오에서는 9도 더 따뜻하다면), 평균 게시 대기 시간은 2.3분 감소할 것으로 예상합니다.

이러한 수치들에 대한 수학적 설명은 @d2022sensitivity 를 참조하십시오.

#### 구성 요소들을 하나로 합치기 (Putting the components together)

위의 세 가지 수치를 추정했다면, 지정된 것과 같은 측정되지 않은 요인을 고려하여 노출과 결과 사이의 업데이트된 효과 추정치를 계산할 수 있습니다.
우리는 이러한 분석을 수행하기 위해 `{tipr}` R 패키지를 사용할 수 있습니다.
함수 이름은 `{action}_{effect}_with_{what}` 형태를 따릅니다.

예를 들어, 이진형 측정되지 않은 교란 요인(`what`)을 사용하여 계수(`effect`)를 조정(`action`)하려면, `adjust_coef_with_binary()` 함수를 사용합니다.

아래는 이 패키지에 관한 @lucy2022tipr 의 표를 변형한 것입니다.

| 카테고리 | 함수 용어 | 용도 |
|----------------|-----------------|---------------------------------------|
| **action** | `adjust`      | 관찰된 효과를 조정합니다. 측정되지 않은 교란 요인-노출 관계와 측정되지 않은 교란 요인-결과 관계를 모두 지정해야 합니다. |
|            | `tip`         | 관찰된 효과를 임계점으로 밀어냅니다(tipping). 측정되지 않은 교란 요인-노출 관계나 측정되지 않은 교란 요인-결과 관계 중 하나만 지정하면 됩니다. |
| **effect** | `coef`        | 선형, 로그 선형, 로지스틱, 또는 콕스 비례 위험 모델로부터 얻은 관찰된 계수를 지정합니다. |
|            | `rr`          | 로그 선형 또는 콕스 비례 위험 모델로부터 얻은 관찰된 위험비(RR)를 지정합니다. |
|            | `or`          | 로지스틱 회귀 모델로부터 얻은 관찰된 오즈비(OR)를 지정합니다. |
|            | `hr`          | 콕스 비례 위험 모델로부터 얻은 관찰된 하위 위험비(HR)를 지정합니다. |
| **what**   | `binary`      | 측정되지 않은 교란 요인이 이진형인 경우입니다. |
|            | `continuous`  | 측정되지 않은 교란 요인이 연속형인 경우입니다. |
|            | `unspecified` | 측정되지 않은 교란 요인의 분포가 지정되지 않은 경우입니다. |

: {tipr} 패키지의 함수 문법 체계 {#tbl-tipr-grammar}

우리는 연속형 측정되지 않은 교란 요인을 가지고 있으므로 `adjust_coef_with_continuous()` 함수를 사용할 것입니다.
우리가 추정한 세 가지 수치는 다음과 같습니다:

1.  관찰된 노출-결과 효과: `r round(effects[2], 2)` (계수)
2.  측정되지 않은 교란 요인-노출 효과: -0.17 (평균 차이)
3.  측정되지 않은 교란 요인-결과 효과: -2.3 (계수)

이제 이를 함수에 대입해 봅시다:

```{r}
library(tipr)
adjust_coef_with_continuous(
  effect = effects[2],
  exposure_confounder_effect = -0.17,
  confounder_outcome_effect = -2.3
)
```

이 결과를 살펴보면, 우리가 지정한 것과 같은 측정되지 않은 교란 요인이 있었다면 효과가 `r round(effects[2], 2)`에서 `r round(adjust_coef_with_continuous(effects[2], -0.17, -2.3), 2)`로 변했을 것임을 알 수 있습니다.
이 경우, 측정되지 않은 교란 요인과 노출 및 결과 사이의 관계에 대한 우리의 "추측"은 우리의 결론을 크게 바꾸지 않습니다.
하지만 만약 우리가 틀렸고 그 관계들이 더 강력했다면 어떨까요?

우리는 이러한 분석 결과를 시각화하여 보여줄 수 있습니다.
@fig-sens-array 는 정규 분포를 따르는 측정되지 않은 교란 요인과 결과 사이의 가상의 관계가 -2.3분일 때, 노출-측정되지 않은 교란 요인 관계를 변화시킴에 따라 조정된 효과가 어떻게 달라지는지 보여줍니다.
엑스트라 매직 아워가 있는 날과 없는 날 사이의 기온 차이가 커질수록(즉, x축의 값이 왼쪽으로 갈수록), 실제 인과 효과 추정치는 더 작아지는 것을 볼 수 있습니다.

```{r}
#| label: fig-sens-array
#| fig-cap: >
#|   가정된 교란 요인-결과 효과가 -2.3일 때, 정규 분포를 따르는 측정되지 않은 교란 요인이 관찰된 계수 6.58(점선)에 미치는 영향.
#|   x축은 노출과 측정되지 않은 교란 요인 사이의 가정된 관계를 보여줍니다.
#|   y축은 측정되지 않은 교란 요인을 조정한 후의 대응하는 노출-결과 관계를 보여줍니다.

adjust_df <- adjust_coef_with_continuous(
  effect = 6.58,
  exposure_confounder_effect = seq(0, -1, by = -0.05),
  confounder_outcome_effect = -2.3
)

ggplot(
  adjust_df,
  aes(
    x = exposure_confounder_effect,
    y = effect_adjusted
  )
) +
  geom_hline(yintercept = 6.58, lty = 2) +
  geom_point() +
  geom_line() +
  labs(
    x = "노출 - 측정되지 않은 교란 요인 효과",
    y = "조정된 효과"
  )
```

대부분의 경우, 우리는 잠재적인 측정되지 않은 교란 요인이 노출과 결과에 미치는 영향에 대해 확실하지 않은 상황에 처하게 됩니다.
한 가지 접근 방식은 조사할 두 값의 범위를 결정하는 것입니다.
@fig-sens-array-2 가 그 예시입니다.
이 그래프를 통해 알 수 있는 한 가지는, 과거 최고 기온의 1 표준 편차 변화가 평균 게시 대기 시간을 최소 약 7분 변화시키고, 엑스트라 매직 아워가 있는 날과 없는 날 사이의 평균 과거 최고 기온 차이가 약 1 표준 편차일 때, 조정된 효과가 무효(null)를 가로지르게 된다는 점입니다.
이를 **임계점(tipping point)**이라고 합니다.

```{r}
#| label: fig-sens-array-2
#| fig-cap: >
#|   관찰된 계수가 6.58(점선)인 정규 분포를 따르는 측정되지 않은 교란 요인의 영향.
#|   짧은 점선은 효과가 *무효(null)*를 가로지르는 지점, 즉 조정된 효과가 실제로 0이 되는 지점을 보여줍니다.
#|   x축은 노출과 측정되지 않은 교란 요인 사이의 가정된 관계를 보여줍니다;
#|   각 선은 오른쪽의 레이블에 표시된 대로 -1에서 -7까지 변화하는, 측정되지 않은 교란 요인과
#|   결과 사이의 서로 다른 관계를 나타냅니다.
#|   y축은 각 측정되지 않은 교란 요인을 조정한 후의 노출과 결과 사이의 대응하는 관계를 보여줍니다.

adjust_df <- map_df(
  seq(-1, -7, by = -1),
  ~ adjust_coef_with_continuous(
    effect = 6.58,
    exposure_confounder_effect = seq(0, -1, by = -0.05),
    confounder_outcome_effect = .x
  )
)

ggplot(
  adjust_df,
  aes(
    x = exposure_confounder_effect,
    y = effect_adjusted,
    group = factor(confounder_outcome_effect)
  )
) +
  geom_hline(yintercept = 6.58, lty = 2) +
  geom_hline(yintercept = 0, lty = 3) +
  geom_point() +
  geom_line() +
  geom_label(
    data = adjust_df |> filter(exposure_confounder_effect == -1),
    aes(label = confounder_outcome_effect),
    hjust = 1.1
  ) +
  labs(
    x = "노출 - 측정되지 않은 교란 요인 효과",
    y = "조정된 효과"
  )
```

#### 임계점 분석 (Tipping point analyses)

임계점 민감도 분석의 목적은 관찰된 효과를 특정 값(종종 무효값)으로 바꿀 수 있는 측정되지 않은 교란 요인의 특성을 결정하는 것입니다.
알려지지 않은 민감도 파라미터들에 대해 일일이 값의 범위를 탐색하는 대신, 관찰된 효과를 '뒤집는(tip)' 값을 식별합니다.
이 접근 방식은 점 추정치나 신뢰 구간 경계값에 적용될 수 있습니다.
이 분석은 이러한 뒤집기를 유발할 수 있는 측정되지 않은 교란 요인의 최소한의 효과를 계산합니다.
방정식을 재배열하고 조정된 결과를 무효(또는 관심 있는 임의의 값)로 설정함으로써, 다른 파라미터들이 주어졌을 때 단일 민감도 파라미터에 대해 풀 수 있습니다.
`{tipr}` R 패키지는 서로 다른 효과 측정치, 교란 요인 유형, 그리고 알려진 관계들을 포함하여 다양한 시나리오에 대해 이러한 계산을 수행하는 함수들을 제공합니다.

위의 예시를 사용하여, `tip_coef_with_continuous()` 함수를 통해 우리의 관찰된 계수를 무엇이 뒤집을 수 있는지 확인해 봅시다.
이를 위해 우리는 노출-측정되지 않은 교란 요인 효과 *또는* 측정되지 않은 교란 요인-결과 효과 중 하나만 명시하면 되며, 그러면 함수는 관찰된 효과를 무효로 "뒤집는" 데 필요한 나머지 하나를 계산해 줄 것입니다.
먼저 @fig-sens-array-2 에서 보았던 것을 재현해 봅시다.
측정되지 않은 교란 요인-결과 효과를 -7분으로 명시하겠습니다.
아래의 출력값은 결과에 -7분의 효과를 미치는 측정되지 않은 교란 요인이 있다면, 관찰된 6.58분의 효과를 뒤집기 위해 -0.94의 차이가 필요하다는 것을 알려줍니다.

```{r}
tip_coef_with_continuous(
  effect = 6.58,
  confounder_outcome_effect = -7
)
```

대신, 위에서 가정했던 측정되지 않은 교란 요인-결과 효과인 -2.3분에 대해서는 확신이 있지만, 과거 최고 기온과 그날 엑스트라 매직 아워가 있었는지 여부 사이의 관계에 대해서는 확신이 없다고 가정해 봅시다.
이러한 교란 요인이 우리의 관찰된 효과인 6.58분을 0분으로 뒤집으려면 그 차이가 얼마나 커야 하는지 확인해 봅시다.


```{r}
tip_coef_with_continuous(
  effect = 6.58,
  confounder_outcome_effect = -2.3
)
```

이는 노출과 교란 요인 사이에 -2.86의 효과가 필요함을 보여줍니다.
다시 말해, 이 특정 예시의 경우, 우리의 효과를 무효로 바꾸려면 과거 최고 기온의 평균 차이가 약 25도(-2.86에 표준 편차 9를 곱함)여야 합니다.
이는 상당히 크며, 잠재적으로 비현실적인 효과입니다.
만약 우리가 과거 최고 기온 데이터를 놓치고 있었고 -2.3이라는 추정치가 정확하다고 가정한다면, 이 변수를 빠뜨린 것이 결과의 방향이 틀릴 정도로 결과를 왜곡하지는 않을 것이라고 꽤 자신할 수 있습니다.

### 다른 유형의 QBA (Other types of QBA)
