# 민감도 분석 (Sensitivity analysis) {#sec-sensitivity}

{{< include 00-setup.qmd >}}

```{r}
#| echo: false
# TODO: remove when first edition complete
status("wip")
```

```{r}
#| include: false
library(ggdag)
library(touringplans)
library(ggokabeito)
library(broom)
library(propensity)
library(gt)
```

인과 추론의 많은 가정이 검증 불가능하므로, 결과의 타당성을 우려하는 것은 자연스러운 일입니다.
16장에서는 가정과 결과의 강점 및 약점을 검토하는 몇 가지 방법을 소개합니다.
우리는 두 가지 주요 방법을 살펴봅니다. 하나는 인과적 질문과 관련 DAG의 논리적 함의를 탐구하는 것이고, 다른 하나는 측정되지 않은 교란(unmeasured confounding) 등이 있을 때 결과가 어떻게 달라질지 수학적 기법으로 정량화하는 것입니다.
이런 접근 방식을 **민감도 분석(sensitivity analyses)**이라고 합니다. 분석 시 설정한 가정과 조건이 바뀌었을 때 결과가 얼마나 민감하게 반응하는지 확인하는 과정입니다.

## DAG의 강건성(Robustness) 확인하기

모델링을 시작했던 지점인 인과 다이어그램 작성 단계부터 다시 살펴봅시다.
DAG는 분석의 기초가 되는 가정을 담고 있으므로, 타인뿐만 아니라 스스로의 분석을 비판적으로 검토하기 좋은 지점입니다.

### 대안적 조정 집합(Adjustment sets)과 대안적 DAG

조정 집합 등을 찾으려고 DAG를 쿼리하는 수학적 원리를 활용하면 DAG의 다른 함의들도 확인할 수 있습니다.
가장 단순한 함의 중 하나는, DAG가 옳고 데이터가 정확하게 측정되었다면 어떤 유효한 조정 집합을 사용하더라도 인과 효과에 대해 편향되지 않은 추정치를 얻어야 한다는 것입니다.
@fig-dag-magic-orig 에서 소개한 DAG를 살펴봅시다.

```{r}
#| label: fig-dag-magic-orig
#| code-fold: true
#| fig-cap: >
#|   특정 공원의 아침 엑스트라 매직 아워와 오전 9시에서 10시 사이의 평균 대기 시간 사이의 관계에 대해 원래 제안된 DAG.
#|   이전과 마찬가지로, 우리는 1) 엑스트라 매직 아워가 평균 대기 시간에 영향을 미치고, 2) 엑스트라 매직 아워와 평균 대기 시간 모두 공원 폐쇄 시간, 과거 최고 기온, 그리고 티켓 시즌에 의해 결정된다고 믿는다는 것을 말하고 있습니다.
coord_dag <- list(
  x = c(park_ticket_season = 0, park_close = 0, park_temperature_high = -1, park_extra_magic_morning = 1, wait_minutes_posted_avg = 2),
  y = c(park_ticket_season = -1, park_close = 1, park_temperature_high = 0, park_extra_magic_morning = 0, wait_minutes_posted_avg = 0)
)

labels <- c(
  park_extra_magic_morning = "엑스트라 매직 아워",
  wait_minutes_posted_avg = "평균\n대기 시간",
  park_ticket_season = "티켓\n시즌",
  park_temperature_high = "과거 최고 기온",
  park_close = "공원 폐쇄\n시간"
)

emm_wait_dag <- dagify(
  wait_minutes_posted_avg ~ park_extra_magic_morning + park_close + park_ticket_season + park_temperature_high,
  park_extra_magic_morning ~ park_temperature_high + park_close + park_ticket_season,
  coords = coord_dag,
  labels = labels,
  exposure = "park_extra_magic_morning",
  outcome = "wait_minutes_posted_avg"
)

curvatures <- rep(0, 7)
curvatures[5] <- .3

emm_wait_dag |>
  tidy_dagitty() |>
  node_status() |>
  ggplot(
    aes(x, y, xend = xend, yend = yend, color = status)
  ) +
  geom_dag_edges_arc(curvature = curvatures, edge_color = "grey80") +
  geom_dag_point() +
  geom_dag_text_repel(aes(label = label), size = 3.8, seed = 1630, color = "#494949") +
  scale_color_okabe_ito(na.value = "grey90") +
  theme_dag() +
  theme(legend.position = "none") +
  coord_cartesian(clip = "off") +
  scale_x_continuous(
    limits = c(-1.25, 2.25),
    breaks = c(-1, 0, 1, 2)
  )
```

@fig-dag-magic-orig 에는 세 개의 교란 요인이 모두 독립적인 백도어 경로를 나타내기 때문에 단 하나의 조정 집합만 존재합니다.
하지만 만약 우리가 @fig-dag-magic-missing 을 대신 사용했다고 가정해 봅시다. 여기에는 공원 폐쇄 시간과 과거 기온에서 아침 엑스트라 매직 아워 여부로 가는 화살표가 누락되어 있습니다.

```{r}
#| label: fig-dag-magic-missing
#| code-fold: true
#| fig-cap: >
#|   특정 공원의 아침 엑스트라 매직 아워와 평균 대기 시간 사이의 관계에 대한 대안적 DAG.
#|   이 DAG는 공원 폐쇄 시간과 과거 최고 기온에서 엑스트라 매직 아워로 가는 화살표가 없습니다.
emm_wait_dag_missing <- dagify(
  wait_minutes_posted_avg ~ park_extra_magic_morning + park_close + park_ticket_season + park_temperature_high,
  park_extra_magic_morning ~ park_ticket_season,
  coords = coord_dag,
  labels = labels,
  exposure = "park_extra_magic_morning",
  outcome = "wait_minutes_posted_avg"
)

# 생성된 조정 집합:
# park_ticket_season, park_close + park_ticket_season, park_temperature_high + park_ticket_season, or park_close + park_temperature_high + park_ticket_season
adj_sets <- unclass(dagitty::adjustmentSets(emm_wait_dag_missing, type = "all")) |>
  map_chr(\(.x) glue::glue('{unlist(glue::glue_collapse(.x, sep = " + "))}')) |>
  glue::glue_collapse(sep = ", ", last = ", 또는 ")

curvatures <- rep(0, 5)
curvatures[3] <- .3

emm_wait_dag_missing |>
  tidy_dagitty() |>
  node_status() |>
  ggplot(
    aes(x, y, xend = xend, yend = yend, color = status)
  ) +
  geom_dag_edges_arc(curvature = curvatures, edge_color = "grey80") +
  geom_dag_point() +
  geom_dag_text_repel(aes(label = label), size = 3.8, seed = 1630, color = "#494949") +
  scale_color_okabe_ito(na.value = "grey90") +
  theme_dag() +
  theme(legend.position = "none") +
  coord_cartesian(clip = "off") +
  scale_x_continuous(
    limits = c(-1.25, 2.25),
    breaks = c(-1, 0, 1, 2)
  )
```

이제 `r length(dagitty::adjustmentSets(emm_wait_dag_missing, type = "all"))`개의 잠재적인 조정 집합이 있습니다: `r adj_sets`.
@tbl-alt-sets은 각 조정 집합별 IPW 추정치를 보여줍니다.
결과들이 상당히 다릅니다.
완벽하게 측정되지 않은 서로 다른 변수들을 사용했으므로 추정치에 약간의 변동이 생기는 것은 자연스럽습니다. 하지만 이 DAG가 옳다면 결과들이 지금보다 훨씬 더 일관되어야 합니다.
특히 공원 폐쇄 시간이 포함된 모델과 포함되지 않은 모델 사이에 약 3분의 차이가 납니다.
이런 결과 차이는 설정한 인과 구조에 오류가 있을 수 있음을 시사합니다.

```{r}
#| label: tbl-alt-sets
#| tbl-cap: "IPW 추정량으로부터 얻은 ATE 추정치 표. 각 추정치는 DAG의 유효한 조정 집합 중 하나를 사용하여 계산되었습니다. 추정치들은 효과 크기 순으로 정렬되었습니다. 만약 DAG가 옳고 모든 데이터가 잘 측정되었다면, 서로 다른 조정 집합들은 대략적으로 같은 답을 주어야 합니다."
#| code-fold: true
seven_dwarfs <- touringplans::seven_dwarfs_train_2018 |>
  filter(wait_hour == 9)

# 나중에 `.data`와 `.trt`를 사용할 것입니다
fit_ipw_effect <- function(.fmla, .data = seven_dwarfs, .trt = "park_extra_magic_morning", .outcome_fmla = wait_minutes_posted_avg ~ park_extra_magic_morning) {
  .trt_var <- rlang::ensym(.trt)

  # 성향 점수 모델 적합
  propensity_model <- glm(
    .fmla,
    data = .data,
    family = binomial()
  )

  # ATE 가중치 계산
  .df <- propensity_model |>
    augment(type.predict = "response", data = .data) |>
    mutate(w_ate = wt_ate(.fitted, !!.trt_var, exposure_type = "binary"))

  # IPW 모델 적합
  lm(.outcome_fmla, data = .df, weights = w_ate) |>
    tidy() |>
    filter(term == .trt) |>
    pull(estimate)
}

effects <- list(
  park_extra_magic_morning ~ park_ticket_season,
  park_extra_magic_morning ~ park_close + park_ticket_season,
  park_extra_magic_morning ~ park_temperature_high + park_ticket_season,
  park_extra_magic_morning ~ park_temperature_high +
    park_close + park_ticket_season
) |>
  map_dbl(fit_ipw_effect)

tibble(
  `조정 집합` = c(
    "티켓 시즌",
    "폐쇄 시간, 티켓 시즌",
    "과거 최고 기온, 티켓 시즌",
    "과거 최고 기온, 폐쇄 시간, 티켓 시즌"
  ),
  ATE = effects
) |>
  arrange(desc(ATE)) |>
  gt::gt()
```

### 부정 대조군 (Negative controls)

대안적 조정 집합(alternate adjustment sets)은 DAG의 논리적 함의를 조사하는 한 방법입니다. DAG가 옳다면 열린 백도어 경로를 올바르게 통제하는 방법은 여러 가지가 있을 수 있습니다.
반대로 연구 질문의 인과 구조는 관계가 없어야 하는, 즉 **무효(null)**인 관계들도 함의합니다.
연구자들은 이런 함의를 활용하기 위해 *부정 대조군(negative controls)*을 이용하기도 합니다.
부정 대조군은 연구 질문과 가능한 한 많은 면에서 유사하지만, 인과적 효과가 *없어야* 하는 노출(부정 노출 대조군)이나 결과(부정 결과 대조군)를 말합니다.
@Lipsitch2010 은 관찰 연구를 위한 부정 대조군을 설명합니다.
그들의 논문에서는 기초 과학(bench science)에서의 표준적인 대조군들을 언급합니다.
실험실 실험에서는 다음과 같은 조치 중 하나라도 취하면 무효 효과(null effect)가 나타나야 합니다:

1.  필수 성분을 빠뜨린다.
2.  가설상의 활성 성분을 비활성화한다.
3.  가설상의 결과에 의해 불가능할 효과를 확인한다.

이는 실험실 연구에만 국한된 것이 아닙니다. 과학자들은 자신의 이해와 가설이 지닌 논리적 함의를 조사할 뿐입니다.
적절한 부정 대조군을 찾으려면 대개 질문을 둘러싼 인과 구조를 더 폭넓게 포함하도록 DAG를 확장해야 합니다.
몇 가지 예시를 살펴봅시다.

#### 부정 노출 (Negative exposures)

먼저 부정 노출 대조군을 살펴보겠습니다.
엑스트라 매직 아워가 실제로 대기 시간을 늘린다면, 그 효과는 특정 시간대에 국한된다고 보는 것이 타당합니다.
다시 말해, 일정 기간이 지나면 엑스트라 매직 아워의 효과가 사라져야 합니다.
오늘을 *i*, 이전 날을 *i - n*이라 합시다. 여기서 *n*은 결과 발생 며칠 전에 부정 노출 대조군이 나타나는지를 뜻합니다.
먼저 `n = 63`인 경우를 조사해 봅시다. 즉, 9주 전에 엑스트라 매직 아워가 있었는지 확인하는 것입니다.
이는 꽤 합리적인 시작점입니다. 대기 시간에 미치는 효과가 63일 후까지 지속될 가능성은 낮기 때문입니다.
이 분석은 '필수 성분을 빠뜨린' 사례에 해당합니다. 현실적인 원인으로 작용하기에는 너무 긴 시간이 지났기 때문입니다.
여전히 효과가 남아 있다면 이는 잔차 교란(residual confounding) 때문일 가능성이 큽니다.

이 상황을 시각화하기 위해 DAG를 살펴봅시다.
@fig-dag-day-i 에서 원래 구조에 동일한 레이어를 하나 더 추가했습니다. 이제 두 개의 엑스트라 매직 아워가 있습니다. 하나는 `i`일의 것이고 하나는 `i - 63`일의 것입니다.
마찬가지로 각 날짜별로 두 버전의 교란 요인이 있습니다.
이 DAG에서 한 가지 중요한 세부 사항은 `i - 63`일의 엑스트라 매직 아워가 `i`일의 상태에 영향을 미친다고 가정한다는 점입니다. 특정 날의 엑스트라 매직 아워 시행 여부가 다른 날의 시행 여부에도 영향을 줄 가능성이 크기 때문입니다.
연중 배치 시점이 무작위로 결정되지 않기 때문입니다.
이것이 사실이라면 `i`일의 엑스트라 매직 아워 상태를 통한 간접 효과가 나타날 것입니다.
유효한 부정 대조군을 얻으려면 이 효과를 *비활성화*해야 하며, 이는 통계적으로 `i`일의 엑스트라 매직 아워 상태를 통제하여 수행할 수 있습니다.
따라서 이 DAG에서 조정 집합은 교란 요인의 임의 조합(각 날짜별로 최소 하나씩 포함)과 `i`일의 엑스트라 매직 아워(간접 효과 억제용)가 됩니다.

```{r}
#| label: fig-dag-day-i
#| code-fold: true
#| fig-cap: >
#|   @fig-dag-magic 에서 제시된 인과 구조의 확장.
#|   이 DAG에서 노출은 우리가 조사하고 있는 대기 시간 발생일의 63일 전에 엑스트라 매직 아워가 있었는지 여부입니다.
#|   오랜 기간이 지났기 때문에 아무런 효과가 없어야 합니다.
#|   마찬가지로, DAG에는 `i - 63`일과 관련된 이전의 교란 요인들도 포함되어 있습니다.
labels <- c(
  x63 = "엑스트라 매직 아워 (i-63)",
  x = "엑스트라 매직 아워 (i)",
  y = "평균 대기 시간",
  season = "티켓 시즌",
  weather = "과거 최고 기온",
  close = "폐쇄 시간 (i)",
  season63 = "티켓 시즌\n(i-63)",
  weather63 = "과거 최고 기온\n(i-63)",
  close63 = "폐쇄 시간 (i-63)"
)

dagify(
  y ~ x + close + season + weather,
  x ~ weather + close + season + x63,
  x63 ~ weather63 + close63 + season63,
  weather ~ weather63,
  close ~ close63,
  season ~ season63,
  coords = time_ordered_coords(),
  labels = labels,
  exposure = "x63",
  outcome = "y"
) |>
  tidy_dagitty() |>
  node_status() |>
  ggplot(
    aes(x, y, xend = xend, yend = yend, color = status)
  ) +
  geom_dag_edges_link(edge_color = "grey80") +
  geom_dag_point() +
  geom_dag_text_repel(aes(label = label), size = 3.8, color = "#494949") +
  scale_color_okabe_ito(na.value = "grey90") +
  theme_dag() +
  theme(legend.position = "none") +
  coord_cartesian(clip = "off")
```

노출이 `i - 63`일 데이터이므로 그날과 관련된 교란 요인을 통제하는 것이 좋습니다. 따라서 `i - 63` 시점의 변수들을 사용하겠습니다.
dplyr의 `lag()` 함수로 이 변수들을 가져옵니다.

```{r}
#| eval: false
n_days_lag <- 63
distinct_emm <- seven_dwarfs_train_2018 |>
  filter(wait_hour == 9) |>
  arrange(park_date) |>
  transmute(
    park_date,
    prev_park_extra_magic_morning = lag(park_extra_magic_morning, n = n_days_lag),
    prev_park_temperature_high = lag(park_temperature_high, n = n_days_lag),
    prev_park_close = lag(park_close, n = n_days_lag),
    prev_park_ticket_season = lag(park_ticket_season, n = n_days_lag)
  )

seven_dwarfs_train_2018_lag <- seven_dwarfs_train_2018 |>
  filter(wait_hour == 9) |>
  left_join(distinct_emm, by = "park_date") |>
  drop_na(prev_park_extra_magic_morning)
```

```{r}
#| echo: false
calculate_coef <- function(n_days_lag) {
  distinct_emm <- seven_dwarfs_train_2018 |>
    filter(wait_hour == 9) |>
    arrange(park_date) |>
    transmute(
      park_date,
      prev_park_extra_magic_morning = lag(park_extra_magic_morning, n = n_days_lag),
      prev_park_temperature_high = lag(park_temperature_high, n = n_days_lag),
      prev_park_close = lag(park_close, n = n_days_lag),
      prev_park_ticket_season = lag(park_ticket_season, n = n_days_lag)
    )

  seven_dwarfs_train_2018_lag <- seven_dwarfs_train_2018 |>
    filter(wait_hour == 9) |>
    left_join(distinct_emm, by = "park_date") |>
    drop_na(prev_park_extra_magic_morning)

  fit_ipw_effect(
    prev_park_extra_magic_morning ~ prev_park_temperature_high + prev_park_close + prev_park_ticket_season,
    .data = seven_dwarfs_train_2018_lag,
    .trt = "prev_park_extra_magic_morning",
    .outcome_fmla = wait_minutes_posted_avg ~ prev_park_extra_magic_morning + park_extra_magic_morning
  )
}

result63 <- calculate_coef(63) |>
  round(2)
```

이 데이터를 IPW 효과에 사용하면 `r result63`분을 얻는데, 이는 `i`일에 발견한 것보다 훨씬 무효(null)에 가깝습니다.
시간에 따른 효과를 살펴봅시다.
엑스트라 매직 아워의 효과가 잠시(예: 디즈니 월드 평균 여행 기간) 동안은 남아있을 수 있지만, 곧 사라져야 합니다.
하지만 @fig-sens-i-63에서 보듯, 효과는 결국 사라지더라도 꽤 오랫동안 남아있습니다.
이 결과가 정확하다면 효과 추정치에 약간의 잔차 교란(residual confounding)이 존재함을 의미합니다.

```{r}
#| label: fig-sens-i-63
#| fig-cap: >
#|    `i`일의 대기 시간과 `i - n`일의 엑스트라 매직 아워 여부 사이의 관계를 나타낸 산점도와 평활 회귀선. 여기서 `n`은 `i`일 이전의 일수를 나타냅니다. 우리는 이 관계가 빠르게 무효로 수렴할 것으로 기대하지만, 효과는 꽤 오랫동안 무효값 위에 머물러 있습니다. 이렇게 지속되는 효과는 잔차 교란이 존재함을 의미합니다.
#| code-fold: true
#| warning: false
#| message: false
coefs <- purrr::map_dbl(1:63, calculate_coef)

ggplot(tibble(coefs = coefs, x = 1:63), aes(x = x, y = coefs)) +
  geom_hline(yintercept = 0) +
  geom_point() +
  geom_smooth(se = FALSE) +
  labs(y = "대기 시간 차이 (분)\n (`i`일 대기 시간 vs `i-n`일 EMM)", x = "`i - n`일")
```

#### 부정 결과 (Negative outcomes)

이제 부정 대조군 결과의 예시를 살펴보겠습니다. 유니버설 스튜디오(Universal Studios)의 놀이기구 대기 시간입니다.
유니버설 스튜디오 역시 올랜도에 있으므로 대기 시간을 유발하는 요인들은 같은 날의 디즈니 월드와 비슷할 가능성이 큽니다.
물론 디즈니의 엑스트라 매직 아워 시행 여부가 같은 날 유니버설의 대기 시간에 영향을 주지는 않을 것입니다. 두 공원은 서로 다르며, 대부분의 방문객이 한 시간 내에 두 곳을 모두 방문하지는 않기 때문입니다.
이 부정 대조군은 가설상의 메커니즘상 나타날 수 없는 효과를 보여주는 예시입니다.

유니버설 놀이기구 데이터가 없으므로 잔차 교란 유무에 따른 변화를 시뮬레이션해 보겠습니다.
과거 기온, 공원 폐쇄 시간, 티켓 시즌을 바탕으로 대기 시간을 생성합니다. (폐쇄 시간과 티켓 시즌은 디즈니 전용 변수지만, 유니버설의 상황과도 강한 상관관계가 있을 것입니다.)
이것은 부정 결과이므로, 디즈니에 엑스트라 매직 아워가 있었는지 여부와는 관련이 없습니다.

```{r}
seven_dwarfs_sim <- seven_dwarfs_train_2018 |>
  mutate(
    # 합리적인 유니버설 대기 시간을 시뮬레이션하기 위해
    # 각 변수를 스케일링하고 약간의 무작위 노이즈를 추가합니다
    wait_time_universal =
      park_temperature_high / 150 +
        as.numeric(park_close) / 1500 +
        as.integer(factor(park_ticket_season)) / 1000 +
        rnorm(n(), 5, 5)
  )
```

```{r}
#| echo: false
wait_universal <- seven_dwarfs_sim |>
  fit_ipw_effect(
    park_extra_magic_morning ~ park_temperature_high +
      park_close + park_ticket_season,
    .data = _,
    .outcome_fmla = wait_time_universal ~ park_extra_magic_morning
  ) |>
  round(2)
```

`wait_time_universal`에 대한 `park_extra_magic_morning`의 IPW 효과를 계산하면, 예상대로 무효에 가까운 `r wait_universal`분이 나옵니다.
하지만 디즈니와 유니버설 모두의 엑스트라 매직 아워와 대기 시간에 영향을 주는 측정되지 않은 교란 요인 `u`를 놓쳤다면 어떨까요?
데이터를 보강해 해당 시나리오를 시뮬레이션해 보겠습니다.

```{r}
seven_dwarfs_sim2 <- seven_dwarfs_train_2018 |>
  mutate(
    u = rnorm(n(), mean = 10, sd = 3),
    wait_minutes_posted_avg = wait_minutes_posted_avg + u,
    park_extra_magic_morning = if_else(
      u > 10,
      rbinom(1, 1, .1),
      park_extra_magic_morning
    ),
    wait_time_universal =
      park_temperature_high / 150 +
        as.numeric(park_close) / 1500 +
        as.integer(factor(park_ticket_season)) / 1000 +
        u +
        rnorm(n(), 5, 5)
  )
```

```{r}
#| echo: false
disney <- seven_dwarfs_sim2 |>
  fit_ipw_effect(
    park_extra_magic_morning ~ park_temperature_high +
      park_close + park_ticket_season,
    .data = _
  ) |>
  round(2)

universal <- seven_dwarfs_sim2 |>
  fit_ipw_effect(
    park_extra_magic_morning ~ park_temperature_high +
      park_close + park_ticket_season,
    .data = _,
    .outcome_fmla = wait_time_universal ~ park_extra_magic_morning
  ) |>
  round(2)
```

이제 디즈니와 유니버설 대기 시간 모두에 대한 효과가 바뀝니다.
만약 우리가 디즈니에 대해 `r disney`분의 효과를 보았다면, 그것이 교란된 결과라는 것을 반드시 알 수는 없었을 것입니다.
하지만 유니버설 대기 시간은 관련이 없어야 하므로, 결과값 `r universal`분이 무효가 아니라는 점은 의심스러운 부분입니다.
이는 측정되지 않은 교란이 존재한다는 증거입니다.

### DAG-데이터 일관성

부정 대조군은 가정한 인과 구조의 논리적 함의를 활용합니다.
우리는 그 아이디어를 전체 DAG로 확장할 수 있습니다.
DAG가 옳다면 내부 변수들이 통계적으로 어떤 관계를 맺어야 하는지(또는 맺지 않아야 하는지)에 대한 많은 함의가 존재합니다.
부정 대조군과 마찬가지로 데이터에서 독립적이어야 할 변수들이 실제로 그러한지 확인할 수 있습니다.
때로 DAG가 변수 간 독립성을 함의하는 방식은 다른 변수에 대한 *조건부*입니다.
그래서 이 기법을 함의된 조건부 독립성(implied conditional independencies)이라고 부르기도 합니다 [@Textor2016].
원래 DAG를 쿼리하여 변수 간 관계를 어떻게 설명하는지 알아봅시다.

```{r}
query_conditional_independence(emm_wait_dag) |>
  unnest(conditioned_on)
```

이 DAG에서는 다음 세 관계가 무효(null)여야 합니다. 1) `park_close`와 `park_temperature_high`, 2) `park_close`와 `park_ticket_season`, 3) `park_temperature_high`와 `park_ticket_season`.
이들은 독립성을 위해 다른 변수를 조건부화할 필요가 없습니다. 즉, 무조건부 독립(unconditionally independent) 상태여야 합니다.
상관관계나 회귀 분석 등 간단한 통계 기법을 사용하여 이러한 무효성이 유지되는지 확인할 수 있습니다.
복잡한 DAG에서는 조건부 독립성(conditional independencies)의 수가 급격히 늘어납니다. 따라서 `{dagitty}`는 이런 함의된 무효성을 바탕으로 DAG와 데이터의 일관성을 자동 확인하는 기능을 제공합니다.
`{dagitty}`는 주어진 조건부 관계의 잔차(residuals)들이 서로 상관되어 있는지 확인하며, 이는 여러 방식으로 자동 모델링됩니다.
`type = "cis.loess"`를 사용하여 비선형 모델로 잔차를 계산하도록 설정하겠습니다.
상관관계를 다루므로 DAG가 옳다면 결과는 0에 가까워야 합니다.
하지만 @fig-conditional-ind에서 보듯, 한 관계가 성립하지 않습니다.
공원 폐쇄 시간과 티켓 시즌 사이에 상관관계가 존재합니다.

```{r}
#| label: fig-conditional-ind
#| fig-cap: >
#|    관계가 없어야 하는 DAG 내 변수들에 대한 회귀 분석 결과 잔차들 사이의 상관관계 추정치와 95% 신뢰 구간 그래프. 두 관계는 무효로 보이지만, 공원 폐쇄 시간과 티켓 시즌은 상관관계가 있는 것으로 보이며, 이는 우리가 DAG를 잘못 명시했음을 시사합니다. 이러한 오명시의 한 가지 원인은 변수들 사이에 빠진 화살표일 수 있습니다. 특히, 이 화살표가 있든 없든 조정 집합은 동일합니다.
test_conditional_independence(
  emm_wait_dag,
  data = seven_dwarfs_train_2018 |>
    filter(wait_hour == 9) |>
    mutate(
      across(where(is.character), factor),
      park_close = as.numeric(park_close),
    ) |>
    as.data.frame(),
  type = "cis.loess",
  # 신뢰 구간 계산을 위해 200개의 부트스트랩 샘플 사용
  R = 200
) |>
  ggdag_conditional_independence()
```

왜 관계가 없어야 할 지점에서 관계가 나타날까요?
단순하게는 우연일 수 있습니다. 모든 통계적 추론이 그렇듯 제한된 표본의 결과를 과도하게 일반화하지 않도록 주의해야 합니다.
하지만 여기서는 2018년 전체 데이터를 사용하므로 우연일 가능성은 낮습니다.
다른 이유는 변수 간 직접적인 화살표가 누락되었기 때문일 수 있습니다. 예컨대 과거 기온에서 공원 폐쇄 시간으로 가는 화살표 같은 경우입니다.
추가 화살표를 그리는 것은 합리적입니다. 공원 폐쇄 시간과 티켓 시즌은 날씨와 밀접하게 관련되기 때문입니다.
이는 화살표가 누락되었다는 증거가 됩니다.

이때 데이터를 DAG에 과적합(overfitting)시키지 않도록 주의해야 합니다.
DAG-데이터 일관성 테스트는 DAG의 정답 여부를 *증명할 수 없으며*, @sec-quartets에서 보았듯 통계적 기법만으로는 인과 구조를 결정할 수 없습니다.
그렇다면 왜 이런 테스트를 수행할까요?
부정 대조군처럼 이 테스트도 가정을 검토하는 수단이 됩니다.
확신할 수는 없더라도 데이터가 전하는 정보에 귀를 기울일 필요가 있습니다.
조건부 독립성이 성립함을 확인하는 것은 가정을 뒷받침하는 또 하나의 근거가 됩니다.
주의할 점이 있으므로 이런 확인 작업은 투명하게 공개해야 합니다. 테스트 결과에 따라 수정했다면 원래 DAG도 함께 보고하는 것이 좋습니다.
특히 이 사례에서는 세 관계 모두에 직접적인 화살표를 추가해도 조정 집합은 바뀌지 않습니다.

화살표가 누락되어 잘못 설정된 예시를 살펴봅시다. 공원 폐쇄 시간과 티켓 시즌에서 엑스트라 매직 아워로 가는 화살표를 제거해 보겠습니다.

```{r}
labels <- c(
  park_extra_magic_morning = "엑스트라 매직\n아워",
  wait_minutes_posted_avg = "평균\n대기 시간",
  park_ticket_season = "티켓\n시즌",
  park_temperature_high = "과거 최고\n기온",
  park_close = "공원 폐쇄\n시간"
)
```

```{r}
emm_wait_dag2 <- dagify(
  wait_minutes_posted_avg ~ park_extra_magic_morning + park_close +
    park_ticket_season + park_temperature_high,
  park_extra_magic_morning ~ park_temperature_high,
  coords = coord_dag,
  labels = labels,
  exposure = "park_extra_magic_morning",
  outcome = "wait_minutes_posted_avg"
)

query_conditional_independence(emm_wait_dag2) |>
  unnest(conditioned_on)
```

이 대안적 DAG는 독립적이어야 할 두 가지 새로운 관계를 도입합니다.
문제의 특성을 고려할 때 그럴 가능성이 높아 보이지만, DAG-데이터 일관성 테스트를 해석하는 데는 한계가 있습니다. 서로 다른 DAG들이 동일한 조건부 독립성 집합을 가질 수 있기 때문입니다.

```{r}
#| label: fig-equiv-dag
#| code-fold: true
#| fig-width: 9
#| fig-cap: >
#|    @fig-dag-magic의 오명시 가능성이 높은 버전에 대한 동등한 DAG들.
#|    이 두 DAG는 동일한 조건부 독립성 집합을 생성합니다.
#|    둘 사이의 차이점은 오직 과거 최고 기온과 엑스트라 매직 아워 사이의 화살표 방향뿐입니다.
curvatures <- rep(0, 10)
curvatures[3] <- .25
curvatures[8] <- .25

ggdag_equivalent_dags(emm_wait_dag2, use_edges = FALSE, use_text = FALSE) +
  geom_dag_edges_arc(curvature = curvatures, edge_color = "grey90") +
  geom_dag_point() +
  geom_dag_text_repel(aes(label = label), data = function(x) filter(x, label %in% c("엑스트라 매직\n아워", "과거 최고\n기온")), box.padding = 15, seed = 12, color = "#494949") +
  theme_dag()
```

이들은 함의하는 바가 같기 때문에 '동등한(equivalent)' DAG라고 부릅니다.
동등한 DAG는 화살표를 '반전(reversing)'시켜 생성합니다.
동일한 함의를 가지면서 반전 가능한 화살표를 포함한 DAG들의 집합을 '동등류(equivalence class)'라고 합니다.
다소 기술적인 내용이지만, 이러한 연결을 통해 반전 가능한 에지를 화살표가 없는 직선으로 표시함으로써 시각화 결과를 하나의 DAG로 응축할 수 있습니다 (@fig-equiv-class).

```{r}
#| label: fig-equiv-class
#| code-fold: true
#| fig-width: 5
#| fig-cap: >
#|    @fig-equiv-dag를 시각화하는 대안적인 방법. 모든 동등한 DAG를 하나의 버전으로 응축하여, *반전 가능한* 에지들을 화살표가 없는 에지로 표시했습니다.
curvatures <- rep(0, 4)
curvatures[3] <- .25

emm_wait_dag2 |>
  node_equivalent_class() |>
  ggdag(use_edges = FALSE, use_text = FALSE) +
  geom_dag_edges_arc(data = function(x) filter(x, !reversable), curvature = curvatures, edge_color = "grey90") +
  geom_dag_edges_link(data = function(x) filter(x, reversable), arrow = NULL) +
  geom_dag_text_repel(aes(label = label), data = function(x) filter(x, label %in% c("엑스트라 매직\n아워", "과거 최고\n기온")), box.padding = 16, seed = 12, size = 5, color = "#494949") +
  theme_dag()
```

그렇다면 이 정보를 어떻게 활용할 수 있을까요?
여러 DAG가 동일한 조건부 독립성 집합을 생성할 수 있으므로, 모든 동등한 DAG에 대해 유효한 조정 집합을 모두 찾는 전략을 취할 수 있습니다.
`{dagitty}` 패키지의 `equivalenceClass()`와 `adjustmentSets()`를 활용하면 이를 간단히 수행할 수 있습니다. 다만 이 사례에서는 겹치는 조정 집합이 전혀 없습니다.

```{r}
library(dagitty)
# 모든 동등한 DAG에 대해 유효한 집합 결정
equivalenceClass(emm_wait_dag2) |>
  adjustmentSets(type = "all")
```

개별적인 동등 DAG들을 살펴보면 이를 확인할 수 있습니다.

```{r}
dags <- equivalentDAGs(emm_wait_dag2)

# 겹치는 집합이 없음
dags[[1]] |> adjustmentSets(type = "all")
dags[[2]] |> adjustmentSets(type = "all")
```

다행히 이 사례에서는 동등한 DAG 중 하나가 논리적으로 타당하지 않습니다. 반전 가능한 에지가 '과거 날씨'에서 '엑스트라 매직 아워'로 향하고 있는데, 이는 시간적 순서(과거 기온은 이미 발생함)나 현실적인 논리(날씨 조절은 불가능함)로 볼 때 불가능하기 때문입니다.
이런 확인 작업을 할 때는 더 많은 데이터를 사용하더라도 시나리오들의 논리적, 시간적 타당성을 반드시 고려해야 합니다.

### 대안적 DAG (Alternate DAGs)

@sec-dags-iterate장에서 언급했듯이, 다른 전문가들의 충분한 피드백을 받아 미리 DAG를 명시해야 합니다.
@fig-dag-extra-days장의 확장된 DAG를 살펴보겠습니다.
여기서는 '주말 여부'와 '휴일 여부'라는 두 개의 새로운 교란 요인을 추가했습니다.
공원이 주말이나 휴일에 더 붐비기 때문에 폐쇄 시간이 늦어지고, 동시에 엑스트라 매직 아워 배정과 대기 시간에도 영향을 줄 것이라고 판단했기 때문입니다.

```{r}
#| label: fig-dag-extra-days
#| fig-cap: >
#|    @fig-dag-magic의 확장 버전. 이제 주말과 휴일 여부가 추가되었습니다.
#| code-fold: true
labels <- c(
  park_extra_magic_morning = "엑스트라 매직\n아워",
  wait_minutes_posted_avg = "평균\n대기 시간",
  park_ticket_season = "티켓\n시즌",
  park_temperature_high = "과거 최고\n기온",
  park_close = "공원 폐쇄\n시간",
  is_weekend = "주말",
  is_holiday = "휴일"
)

emm_wait_dag3 <- dagify(
  wait_minutes_posted_avg ~ park_extra_magic_morning + park_close + park_ticket_season + park_temperature_high + is_weekend + is_holiday,
  park_extra_magic_morning ~ park_temperature_high + park_close + park_ticket_season + is_weekend + is_holiday,
  park_close ~ is_weekend + is_holiday,
  coords = time_ordered_coords(),
  labels = labels,
  exposure = "park_extra_magic_morning",
  outcome = "wait_minutes_posted_avg"
)

curvatures <- rep(0, 13)
curvatures[11] <- .25

emm_wait_dag3 |>
  tidy_dagitty() |>
  node_status() |>
  ggplot(
    aes(x, y, xend = xend, yend = yend, color = status)
  ) +
  geom_dag_edges_arc(curvature = curvatures, edge_color = "grey80") +
  geom_dag_point() +
  geom_dag_text_repel(aes(label = label), size = 3.8, seed = 16301, color = "#494949") +
  scale_color_okabe_ito(na.value = "grey90") +
  theme_dag() +
  theme(legend.position = "none") +
  coord_cartesian(clip = "off")
```

`timeDate` 패키지를 사용해 `park_date`로부터 이러한 특징들을 계산할 수 있습니다.

```{r}
library(timeDate)
# 2018년 휴일 목록 가져오기
holidays <- holidayNYSE(2018) |>
  as.Date()

seven_dwarfs_with_days <- seven_dwarfs |>
  mutate(
    is_holiday = park_date %in% holidays,
    is_weekend = isWeekday(park_date, wday = 1:5) == FALSE
  )
```

엑스트라 매직 아워와 게시 대기 시간 모두 휴일이나 주말 여부와 연관되어 있습니다 (@tbl-days).

```{r}
#| label: tbl-days
#| tbl-cap: >
#|    두 개의 새로운 변수인 휴일 및 주말과 노출 및 결과 사이의 기술적 연관성. 평균 게시 대기 시간은 휴일과 주말 모두에서 다르며, 엑스트라 매직 아워의 발생 빈도 또한 다릅니다. 기술 통계만으로는 교란 관계를 확정할 수 없지만, 이는 이들이 교란 요인이라는 근거를 뒷받침합니다.
#| code-fold: true
library(labelled)
var_label(seven_dwarfs_with_days) <- list(
  is_weekend = "주말",
  is_holiday = "휴일",
  park_extra_magic_morning = "엑스트라 매직 아워",
  wait_minutes_posted_avg = "게시 대기 시간"
)

tbl1 <- gtsummary::tbl_summary(
  seven_dwarfs_with_days,
  by = is_weekend,
  include = c(park_extra_magic_morning, wait_minutes_posted_avg)
)

tbl2 <- gtsummary::tbl_summary(
  seven_dwarfs_with_days,
  by = is_holiday,
  include = c(park_extra_magic_morning, wait_minutes_posted_avg)
)

gtsummary::tbl_merge(list(tbl1, tbl2), c("주말", "휴일"))
```

```{r}
#| echo: false
ipw_results_with_days <- fit_ipw_effect(
  park_extra_magic_morning ~ park_temperature_high +
    park_close + park_ticket_season + is_weekend + is_holiday,
  .data = seven_dwarfs_with_days
) |>
  round(2)
```

IPW 추정량을 다시 적용했을 때 `r ipw_results_with_days`분을 얻었습니다. 이는 두 개의 새로운 교란 요인을 넣지 않았을 때보다 약간 더 큰 수치입니다.
이는 분석 계획과는 조금 다른 결과이므로 두 효과를 모두 보고하는 것이 좋습니다.
다만 이 새로운 DAG가 원래의 것보다 더 정확할 가능성이 큽니다.
의사 결정 관점에서 보면 절대적인 수치 차이는 약 1분 정도로 미미하며, 효과의 방향도 원래 추정치와 같습니다.
현재 가용한 정보들을 종합해 볼 때 이 결과는 큰 영향을 받지 않습니다.

여기서 한 가지 더 주의할 점이 있습니다. 때로는 점점 더 복잡한 조정 집합을 사용한 결과들을 제시하곤 하는데, 이는 복잡한 모델을 단순한 모델과 비교하는 전통에서 기인합니다.
이런 식의 비교 자체가 일종의 민감도 분석이 될 수 있지만 원칙이 있어야 합니다. 단순히 분석을 위해 모델을 복잡하게 만들기보다, 서로 경쟁하는 조정 집합이나 조건들을 비교해야 합니다.
예를 들어 두 DAG가 똑같이 타당하다고 느끼거나, 다른 변수를 추가하는 것이 매직 킹덤의 기준점 군중 흐름을 더 잘 포착하는지 조사하고 싶을 수 있습니다.

## 정량적 편향 분석 (Quantitative bias analyses)

지금까지 인과 구조에 대해 세운 가이드라인들을 살펴보았습니다.
이제 수학적 가정을 활용해 서로 다른 조건에서 결과가 어떻게 달라지는지 확인하는 '정량적 편향 분석'으로 내용을 확장해 보겠습니다.

### 측정되지 않은 교란 요인에 대한 민감도 분석

측정되지 않은 교란 요인에 대한 민감도 분석은 관찰 연구 결과가 잠재적인 미측정 요인들에 대해 얼마나 강건한지 평가하는 중요한 도구입니다 [@d2022sensitivity].
이 분석은 다음 세 가지 핵심 요소에 의존합니다.

1)  측정된 교란 요인들을 조정한 후의 관찰된 노출-결과 효과
2)  가상의 미측정 교란 요인과 노출 사이의 추정 관계
3)  해당 미측정 교란 요인과 결과 사이의 추정 관계

연구자가 이러한 관계들에 대해 타당한 값을 지정하면, 미측정 교란 요인이 존재할 때 관찰된 효과가 얼마나 바뀔지 정량화할 수 있습니다.
위의 예시 상황에서 이것이 왜 효과적인지 생각해 봅시다.

```{r}
#| label: fig-dag-magic-sens
#| code-fold: true
#| fig-cap: >
#|   @fig-dag-magic에서 원래 제안된 DAG. 점선은 '과거 최고 기온'이 측정되지 않은 교란 요인으로 취급되고 있음을 나타냅니다.
emm_wait_dag |>
  tidy_dagitty() |>
  node_status() |>
  mutate(linetype = if_else(name == "park_temperature_high", "dashed", "solid")) |>
  ggplot(
    aes(x, y, xend = xend, yend = yend, color = status, edge_linetype = linetype)
  ) +
  geom_dag_edges_arc(curvature = curvatures, edge_color = "grey80") +
  geom_dag_point() +
  geom_dag_text_repel(aes(label = label), size = 3.8, seed = 1630, color = "#494949") +
  scale_color_okabe_ito(na.value = "grey90") +
  theme_dag() +
  theme(legend.position = "none") +
  coord_cartesian(clip = "off") +
  scale_x_continuous(
    limits = c(-1.25, 2.25),
    breaks = c(-1, 0, 1, 2)
  )
```

결과 유형(연속형, 이진형, 시간-사건형 등)과 미측정 교란 요인에 대해 알고 있는 정보에 따라 다양한 방법을 적용할 수 있습니다.
이러한 분석이 미측정 교란이 전혀 없음을 증명할 수는 없지만, 인과 추론의 핵심인 '미측정 교란 부재' 가정이 위배되었을 때 결과가 얼마나 민감하게 반응하는지 귀중한 통찰을 제공합니다.

#### 관찰된 노출-결과 효과 (Observed exposure-outcome effect)

첫 번째 요소인 관찰된 노출-결과 효과는 민감도 분석을 수행하고자 하는 대상 인과 효과입니다.
효과 자체는 결과 모델의 선택에 따라 달라지며, 이는 다시 결과의 분포와 원하는 효과 척도에 따라 결정됩니다.

1.  연속형 결과: 가우시안 분포와 항등 연결 함수(identity link)를 사용하는 선형 모델이나 일반화 선형 모델(GLM)로 계수(coefficient)를 추정합니다.
2.  이진 결과: 다음과 같은 선택지가 있습니다.
    -   이항 분포와 로그 연결 함수를 사용하는 GLM
    -   포아송 분포와 로그 연결 함수를 사용하는 GLM
    -   이항 분포와 로짓 연결 함수를 사용하는 GLM. 이들은 계수를 추정하며, 이를 지수화하여 위험비(risk ratios, 로그 연결 모델)나 오즈비(odds ratios, 로짓 연결 모델)를 얻습니다.
3.  시간-사건 결과: 콕스 비례 위험 모델(Cox proportional hazards models)로 위험비(hazard ratio)를 구합니다.

'공원 폐쇄 시간'과 '티켓 시즌'만 조정한 @tbl-alt-sets장의 분석 결과를 사용해 보겠습니다.
@fig-dag-magic-sens장에 따르면 '과거 최고 기온'도 교란 요인이지만, 이것이 측정되지 않아 조정 집합에 포함할 수 없다고 가정하겠습니다.
이로 인해 관찰된 효과는 `r round(effects[2], 2)`가 되었습니다.

#### 미측정 교란 요인-노출 효과 (Unmeasured confounder-exposure effect)

미측정 교란 요인과 노출 사이의 관계는 세 가지 방식으로 특징지을 수 있습니다.

1.  이진형 미측정 교란 요인:
    -   노출군에서의 미측정 교란 요인 유병률(prevalence)
    -   비노출군에서의 미측정 교란 요인 유병률
2.  연속형 미측정 교란 요인(정규 분포 및 단위 분산 가정):
    -   노출군과 비노출군 사이의 미측정 교란 요인 평균 차이
3.  분포 무관(Distribution-agnostic) 접근법:
    -   부분 $R^2$ (Partial $R^2$): 측정된 교란 요인들을 조정한 후, 미측정 교란 요인에 의해 설명되는 노출의 변동 비율

이러한 분류를 통해 연구자는 교란 요인의 유형과 분포에 대한 지식 수준에 맞춰 민감도 분석 파라미터를 지정할 수 있습니다.

여기서 미측정 교란 요인인 '과거 최고 기온'은 연속형입니다.
이 예시를 위해 해당 변수가 정규 분포를 따른다고 가정하겠습니다.
'단위 분산(unit variance, 분산 1)'을 가정하는 이유는 교란 요인의 영향을 표준 편차 단위로 설명하는 것이 더 직관적이기 때문입니다.
엑스트라 매직 아워가 있었던 날의 과거 최고 기온이 평균 80.5도, 표준 편차 9도인 정규 분포를 따른다고 합시다.
마찬가지로 엑스트라 매직 아워가 없었던 날은 평균 82도, 표준 편차 9도인 정규 분포를 따른다고 가정합니다.
이 변수들을 표준 편차 9로 나누면 '단위 분산' 정규 분포 변수로 표준화할 수 있습니다. 이렇게 하면 엑스트라 매직 아워가 있었던 날의 표준화된 평균은 8.94, 그렇지 않은 날은 9.11이 되어 평균 차이는 -0.17이 됩니다.
이 수치를 기억해 두세요. 다음 섹션의 민감도 분석에 활용할 것입니다.

#### 미측정 교란 요인-결과 효과 (Unmeasured confounder-outcome effect)

미측정 교란 요인과 결과 사이의 관계는 크게 두 가지 방식으로 정량화합니다.

1.  계수 기반 접근법: 완전히 조정된 결과 모델에서 미측정 교란 요인의 계수를 추정합니다. 지수화된 계수(위험비, 오즈비 등)를 쓸 수도 있습니다.
2.  분포 무관 접근법(연속형 결과): 부분 $R^2$를 사용해 노출과 측정된 교란 요인들을 조정한 후, 미측정 교란 요인에 의해 설명되는 결과 변동 비율을 나타냅니다.

계수 기반 접근법을 사용해 보겠습니다.
사례의 맥락에서 이 효과를 설명하자면 다음과 같습니다. "만약 우리가 엑스트라 매직 아워 여부, 공원 폐쇄 시간, 티켓 시즌을 조정한 후 과거 최고 기온을 1 표준 편차만큼 변화시킨다면, 평균 게시 대기 시간은 어떻게 변할 것인가?" 이 변화가 -2.3분이라고 가정해 봅시다.
즉, 과거 최고 기온이 1 표준 편차만큼 높다면(9도 더 따뜻하다면), 평균 게시 대기 시간은 2.3분 감소할 것으로 예상하는 것입니다.

수학적인 상세 설명은 @d2022sensitivity를 참조하세요.

#### 구성 요소 결합하기 (Putting the components together)

위의 세 가지 수치를 추정했다면, 미측정 요인을 고려해 노출과 결과 사이의 업데이트된 효과 추정치를 계산할 수 있습니다.
R의 `{tipr}` 패키지를 활용하면 편리합니다.
함수 이름은 `{action}_{effect}_with_{what}` 형식을 따릅니다.

예를 들어 이진형 미측정 교란 요인(`what`)으로 계수(`effect`)를 조정(`action`)하려면 `adjust_coef_with_binary()` 함수를 씁니다.

다음은 `{tipr}` 패키지의 함수 구조를 정리한 표입니다.

| 카테고리 | 함수 용어 | 용도 |
|----------------|-----------------|---------------------------------------|
| **action** | `adjust`      | 관찰된 효과를 조정합니다. 미측정 교란 요인-노출 관계와 미측정 교란 요인-결과 관계를 모두 지정해야 합니다. |
|            | `tip`         | 관찰된 효과를 임계점으로 전환합니다(tipping). 두 관계 중 하나만 지정하면 됩니다. |
| **effect** | `coef`        | 선형, 로그 선형, 로지스틱, 콕스 모델 등의 계수를 지정합니다. |
|            | `rr`          | 로그 선형이나 콕스 모델의 위험비(RR)를 지정합니다. |
|            | `or`          | 로지스틱 회귀 모델의 오즈비(OR)를 지정합니다. |
|            | `hr`          | 콕스 모델의 하위 위험비(HR)를 지정합니다. |
| **what**   | `binary`      | 미측정 교란 요인이 이진형인 경우입니다. |
|            | `continuous`  | 미측정 교란 요인이 연속형인 경우입니다. |
|            | `unspecified` | 미측정 교란 요인의 분포가 특정되지 않은 경우입니다. |

: {tipr} 패키지의 함수 문법 체계 {#tbl-tipr-grammar}

우리는 연속형 미측정 교란 요인을 다루므로 `adjust_coef_with_continuous()` 함수를 사용합니다.
추정한 세 가지 수치는 다음과 같습니다.

1.  관찰된 노출-결과 효과: `r round(effects[2], 2)` (계수)
2.  미측정 교란 요인-노출 효과: -0.17 (평균 차이)
3.  미측정 교란 요인-결과 효과: -2.3 (계수)

이제 함수에 대입해 보겠습니다.

```{r}
library(tipr)
adjust_coef_with_continuous(
  effect = effects[2],
  exposure_confounder_effect = -0.17,
  confounder_outcome_effect = -2.3
)
```

결과를 보면, 가정한 미측정 교란 요인이 존재할 때 효과가 `r round(effects[2], 2)`에서 `r round(adjust_coef_with_continuous(effects[2], -0.17, -2.3), 2)`로 바뀝니다.
이 사례에서 미측정 교란 요인과 노출 및 결과 사이의 관계에 대한 우리의 '추측'은 결론을 크게 뒤흔들지 않습니다.
하지만 만약 그 관계들이 훨씬 더 강력했다면 어떨까요?

이런 분석 결과는 시각화하여 보여줄 수 있습니다.
@fig-sens-array장은 정규 분포를 따르는 미측정 교란 요인과 결과 사이의 관계가 -2.3분일 때, 노출-미측정 교란 요인 관계의 변화에 따라 조정된 효과가 어떻게 달라지는지 보여줍니다.
엑스트라 매직 아워가 있는 날과 없는 날 사이의 기온 차이가 커질수록(x축 값이 왼쪽으로 갈수록), 실제 인과 효과 추정치는 더 작아지는 것을 확인할 수 있습니다.

```{r}
#| label: fig-sens-array
#| fig-cap: >
#|   가정된 교란 요인-결과 효과가 -2.3일 때, 정규 분포를 따르는 미측정 교란 요인이 관찰된 계수 6.58(점선)에 미치는 영향.
#|   x축은 노출과 미측정 교란 요인 사이의 가정된 관계를 보여줍니다.
#|   y축은 미측정 교란 요인을 조정한 후의 대응하는 노출-결과 관계를 보여줍니다.

adjust_df <- adjust_coef_with_continuous(
  effect = 6.58,
  exposure_confounder_effect = seq(0, -1, by = -0.05),
  confounder_outcome_effect = -2.3
)

ggplot(
  adjust_df,
  aes(
    x = exposure_confounder_effect,
    y = effect_adjusted
  )
) +
  geom_hline(yintercept = 6.58, lty = 2) +
  geom_point() +
  geom_line() +
  labs(
    x = "노출 - 미측정 교란 요인 효과",
    y = "조정된 효과"
  )
```

대부분의 경우 미측정 교란 요인이 노출과 결과에 미치는 정확한 영향력을 알기 어렵습니다.
이럴 때는 조사할 두 값의 범위를 결정하는 방식이 효과적입니다.
@fig-sens-array-2장이 그 예시입니다.
이 그래프를 보면, 과거 최고 기온의 1 표준 편차 변화가 평균 대기 시간을 최소 7분 정도 변화시키고, 엑스트라 매직 아워가 있는 날과 없는 날의 평균 과거 최고 기온 차이가 약 1 표준 편차일 때 조정된 효과가 0(null)을 지나게 됨을 알 수 있습니다.
이를 **임계점(tipping point)**이라고 합니다.

```{r}
#| label: fig-sens-array-2
#| fig-cap: >
#|   관찰된 계수가 6.58(점선)인 정규 분포 미측정 교란 요인의 영향.
#|   짧은 점선은 효과가 *무효(null)*를 가로지르는 지점, 즉 조정된 효과가 실제로 0이 되는 지점을 보여줍니다.
#|   x축은 노출과 미측정 교란 요인 사이의 가정된 관계를 보여줍니다.
#|   각 선은 오른쪽 레이블에 표시된 대로 -1에서 -7까지 변화하는 미측정 교란 요인과 결과 사이의 서로 다른 관계를 나타냅니다.
#|   y축은 각 미측정 교란 요인을 조정한 후의 노출과 결과 사이의 관계를 보여줍니다.

adjust_df <- map_df(
  seq(-1, -7, by = -1),
  ~ adjust_coef_with_continuous(
    effect = 6.58,
    exposure_confounder_effect = seq(0, -1, by = -0.05),
    confounder_outcome_effect = .x
  )
)

ggplot(
  adjust_df,
  aes(
    x = exposure_confounder_effect,
    y = effect_adjusted,
    group = factor(confounder_outcome_effect)
  )
) +
  geom_hline(yintercept = 6.58, lty = 2) +
  geom_hline(yintercept = 0, lty = 3) +
  geom_point() +
  geom_line() +
  geom_label(
    data = adjust_df |> filter(exposure_confounder_effect == -1),
    aes(label = confounder_outcome_effect),
    hjust = 1.1
  ) +
  labs(
    x = "노출 - 미측정 교란 요인 효과",
    y = "조정된 효과"
  )
```

#### 임계점 분석 (Tipping point analyses)

임계점 민감도 분석의 목적은 관찰된 효과를 특정 값(주로 무효값)으로 바꿀 수 있는 미측정 교란 요인의 특성을 찾아내는 것입니다.
알려지지 않은 민감도 파라미터들의 범위를 일일이 탐색하는 대신, 관찰된 효과를 뒤집는(tip) 구체적인 값을 식별합니다.
이 방식은 점 추정치나 신뢰 구간 경계값에 모두 적용할 수 있으며, 뒤집기를 유발하는 미측정 교란 요인의 최소 효과를 계산합니다.
수식을 재배열해 조정된 결과를 무효로 설정하면, 다른 파라미터가 주어졌을 때 단일 민감도 파라미터를 구할 수 있습니다.
`{tipr}` 패키지는 다양한 시나리오에 대해 이러한 계산을 수행하는 함수들을 제공합니다.

위의 예시를 토대로 `tip_coef_with_continuous()` 함수를 통해 어떤 값이 관찰된 계수를 뒤집을 수 있는지 확인해 보겠습니다.
노출-미측정 교란 요인 효과 또는 미측정 교란 요인-결과 효과 중 하나만 명시하면, 함수가 관찰된 효과를 무효로 뒤집는 데 필요한 나머지 하나를 계산합니다.
@fig-sens-array-2장에서 확인한 내용을 재현해 보겠습니다.
미측정 교란 요인-결과 효과를 -7분으로 설정하면, 관찰된 6.58분의 효과를 뒤집기 위해 노출군과 비노출군 사이에 -0.94의 차이가 필요하다는 결과가 나옵니다.

```{r}
tip_coef_with_continuous(
  effect = 6.58,
  confounder_outcome_effect = -7
)
```

반대로 미측정 교란 요인-결과 효과가 -2.3분이라는 점은 확신하지만, 과거 최고 기온과 엑스트라 매직 아워 배정 사이의 관계가 불확실하다고 가정해 보겠습니다.
관찰된 효과 6.58분을 0분으로 뒤집기 위해 필요한 차이를 확인해 보겠습니다.

```{r}
tip_coef_with_continuous(
  effect = 6.58,
  confounder_outcome_effect = -2.3
)
```

결과를 보면 노출과 교란 요인 사이에 -2.86의 효과가 필요합니다.
즉, 이 사례에서 효과를 무효로 바꾸려면 과거 최고 기온의 평균 차이가 약 25도(-2.86에 표준 편차 9를 곱함)나 되어야 합니다.
이는 현실적으로 일어나기 힘든 매우 큰 수치입니다.
따라서 과거 최고 기온 데이터를 빠뜨렸고 그 효과가 -2.3이라고 가정하더라도, 이 누락이 결론의 방향을 바꿀 정도로 결과를 왜곡하지는 않을 것이라고 자신할 수 있습니다.

### 다른 유형의 QBA (Other types of QBA)


### 다른 유형의 QBA (Other types of QBA)
