# 인과 매개 분석 (Causal mediation analysis) {#sec-mediation}

{{< include 00-setup.qmd >}}

```{r}
#| echo: false
# TODO: remove when first edition complete
status("wip")
```

지금까지 우리는 노출이 결과에 미치는 **총 효과(total effect)**를 추정하는 데 초점을 맞추어 왔습니다.
그러나 많은 연구에서는 "왜(why)?" 또는 "어떻게(how)?"라는 질문에 답을 구하고자 합니다.
예를 들어 엑스트라 매직 아워가 대기 시간에 영향을 준다면, 그 효과 중 얼마만큼이 방문객 수 변화를 거쳐 발생하는 것일까요?

이러한 질문에 답하는 분석 방법이 바로 **인과 매개 분석(causal mediation analysis)**입니다.
매개 분석은 처치 효과를 두 성분으로 나눕니다:

- **직접 효과(direct effect)**: 매개변수를 거치지 않고 노출이 결과에 직접 미치는 효과
- **간접 효과(indirect effect)**: 매개변수를 거쳐 노출이 결과에 미치는 효과

```{r}
#| label: fig-dag-mediation
#| code-fold: true
#| message: false
#| warning: false
#| fig-cap: >
#|   매개 분석의 기본 구조를 보여주는 DAG. 노출(X)은 매개변수(M)를 거쳐 간접적으로,
#|   그리고 직접적으로 결과(Y)에 영향을 미칩니다.

library(ggdag)
library(ggokabeito)

dagify(
  Y ~ X + M + C,
  M ~ X + C,
  coords = list(
    x = c(X = 0, M = 1, Y = 2, C = 1),
    y = c(X = 0, M = 0, Y = 0, C = 1)
  ),
  labels = c(
    X = "노출",
    M = "매개변수",
    Y = "결과",
    C = "교란 요인"
  ),
  exposure = "X",
  outcome = "Y"
) |>
  tidy_dagitty() |>
  node_status() |>
  ggplot(aes(x, y, xend = xend, yend = yend, color = status)) +
  geom_dag_edges() +
  geom_dag_point() +
  geom_dag_label_repel(seed = 42) +
  scale_color_okabe_ito(na.value = "grey90") +
  theme_dag() +
  theme(legend.position = "none")
```

## 직접 효과 추정하기 (Estimating direct effects)

인과 매개 분석에서 직접 효과와 간접 효과를 정의하는 방식은 잠재적 결과(potential outcomes) 프레임워크에 기반합니다.

**자연 직접 효과(Natural Direct Effect, NDE)**는 매개변수가 노출을 받지 않았을 때의 값(자연적 수준)으로 고정된 상태에서 노출을 변화시켰을 때의 효과입니다:

$$\text{NDE} = E[Y(1, M(0)) - Y(0, M(0))]$$

여기서 $Y(1, M(0))$는 노출이 있고 매개변수는 노출이 없을 때의 자연적 수준인 경우의 잠재적 결과입니다.

### 순차적 회귀 접근법

직접 효과를 추정하는 가장 일반적인 방법 중 하나는 **순차적 회귀법(sequential regression approach)**입니다.
이 접근법은 두 단계로 이루어집니다:

1. 노출과 교란 요인을 사용하여 매개변수를 예측하는 모델 적합
2. 노출, 매개변수, 그리고 교란 요인을 사용하여 결과를 예측하는 모델 적합

```{r}
#| message: false
library(broom)
library(touringplans)
library(dplyr)

seven_dwarfs_9 <- seven_dwarfs_train_2018 |>
  filter(wait_hour == 9)

# 결과 모델: 노출, 가상의 매개변수(게시 대기 시간), 교란 요인 포함
# 여기서는 설명 목적으로 오전 8시 게시 대기를 매개변수로 활용

eight <- seven_dwarfs_train_2018 |>
  filter(wait_hour == 8) |>
  select(park_date, wait_minutes_posted_avg) |>
  rename(wait_8am = wait_minutes_posted_avg)

mediation_data <- seven_dwarfs_9 |>
  left_join(eight, by = "park_date") |>
  drop_na(wait_8am)

# 매개변수 모델: 노출 -> 매개변수
mediator_model <- lm(
  wait_8am ~ park_extra_magic_morning +
    park_ticket_season + park_close + park_temperature_high,
  data = mediation_data
)

# 결과 모델: 노출 + 매개변수 -> 결과 (직접 효과 추정)
outcome_model_direct <- lm(
  wait_minutes_posted_avg ~
    park_extra_magic_morning + wait_8am +
    park_ticket_season + park_close + park_temperature_high,
  data = mediation_data
)

tidy(outcome_model_direct, conf.int = TRUE)
```

결과 모델에서 `park_extra_magic_morning`의 계수가 직접 효과의 추정치입니다.
이는 매개변수(오전 8시 대기 시간)를 고정시킨 상태에서 엑스트라 매직 아워가 오전 9시 대기 시간에 미치는 효과를 나타냅니다.

::: callout-warning
## 매개 분석의 가정

인과 매개 분석을 유효하게 수행하려면 네 가지 형태의 교란이 없어야 합니다:

1. 노출-결과 교란이 없을 것
2. 매개변수-결과 교란이 없을 것
3. 노출-매개변수 교란이 없을 것
4. **노출에 의해 유발되는 매개변수-결과 교란이 없을 것** — 이 가정이 가장 까다롭습니다

특히 네 번째 가정은 종종 충족하기 어렵습니다.
이 경우 @sec-g-comp에서 소개한 G-공식과 같은 고급 방법이 필요합니다.
:::

## 간접 효과 추정하기 (Estimating indirect effects)

**자연 간접 효과(Natural Indirect Effect, NIE)**는 노출이 없을 때의 값으로 고정된 상태에서 매개변수가 노출로 인해 변화했을 때의 효과입니다:

$$\text{NIE} = E[Y(0, M(1)) - Y(0, M(0))]$$

간접 효과는 매개변수 모델의 계수와 결과 모델에서 매개변수의 계수를 곱하여 추정할 수 있습니다.
이 **곱의 방법(product of coefficients method)**은 간단하고 직관적입니다:

$$\hat{\text{NIE}} = \hat{\alpha}_1 \times \hat{\beta}_2$$

여기서 $\hat{\alpha}_1$은 노출이 매개변수에 미치는 효과의 추정치이고, $\hat{\beta}_2$는 매개변수가 결과에 미치는 효과의 추정치입니다.

```{r}
# 매개변수 모델에서 노출 계수
alpha_1 <- tidy(mediator_model) |>
  filter(term == "park_extra_magic_morning") |>
  pull(estimate)

# 결과 모델에서 매개변수 계수
beta_2 <- tidy(outcome_model_direct) |>
  filter(term == "wait_8am") |>
  pull(estimate)

# 직접 효과 (결과 모델의 노출 계수)
direct_effect <- tidy(outcome_model_direct) |>
  filter(term == "park_extra_magic_morning") |>
  pull(estimate)

# 간접 효과 = 곱의 방법
indirect_effect <- alpha_1 * beta_2

# 총 효과 = 직접 효과 + 간접 효과
total_effect <- direct_effect + indirect_effect

cat(
  "직접 효과:", round(direct_effect, 3), "\n",
  "간접 효과:", round(indirect_effect, 3), "\n",
  "총 효과:", round(total_effect, 3), "\n",
  "매개 비율:", round(indirect_effect / total_effect * 100, 1), "%\n"
)
```

### 부트스트랩을 이용한 불확실성 추정

매개 효과의 신뢰 구간은 부트스트랩을 사용하여 계산할 수 있습니다.
직접 효과와 간접 효과 모두 두 개의 모델에서 계산되기 때문에, 델타 방법(delta method)보다 부트스트랩이 더 일반적으로 사용됩니다.

```{r}
#| message: false
#| warning: false
library(rsample)

compute_mediation <- function(.split) {
  .df <- as.data.frame(.split)

  # 매개변수 모델
  m_model <- lm(
    wait_8am ~ park_extra_magic_morning +
      park_ticket_season + park_close + park_temperature_high,
    data = .df
  )

  # 결과 모델
  y_model <- lm(
    wait_minutes_posted_avg ~
      park_extra_magic_morning + wait_8am +
      park_ticket_season + park_close + park_temperature_high,
    data = .df
  )

  a1 <- tidy(m_model) |>
    filter(term == "park_extra_magic_morning") |>
    pull(estimate)
  b2 <- tidy(y_model) |>
    filter(term == "wait_8am") |>
    pull(estimate)
  de <- tidy(y_model) |>
    filter(term == "park_extra_magic_morning") |>
    pull(estimate)
  ie <- a1 * b2

  tibble(
    term = c("직접효과", "간접효과", "총효과"),
    estimate = c(de, ie, de + ie)
  )
}

boots <- bootstraps(mediation_data, times = 500, apparent = TRUE) |>
  mutate(results = map(splits, compute_mediation))

int_pctl(boots, results)
```

## 상호작용 고려하기 (Allowing for interactions)

@sec-interaction에서 살펴본 것처럼, 노출과 매개변수 사이에 상호작용이 존재할 때 상황이 더 복잡해집니다.
노출-매개변수 상호작용이 있는 경우, 자연 직접 효과와 자연 간접 효과는 더 이상 간단한 회귀 계수로 추정할 수 없습니다.

이 경우 결과 모델에 상호작용 항을 포함시키고, 반사실적 예측값을 직접 계산해야 합니다.

$$E[Y \mid X, M, C] = \beta_0 + \beta_1 X + \beta_2 M + \beta_3 (X \times M) + \beta_4 C$$

```{r}
# 노출-매개변수 상호작용을 포함한 결과 모델
outcome_with_interaction <- lm(
  wait_minutes_posted_avg ~
    park_extra_magic_morning * wait_8am +
    park_ticket_season + park_close + park_temperature_high,
  data = mediation_data
)

tidy(outcome_with_interaction, conf.int = TRUE)
```

상호작용이 존재할 때 자연 직접 효과와 간접 효과는 반사실적 시뮬레이션을 사용하여 계산할 수 있습니다.
이 경우 G-공식(@sec-g-comp) 방식이 자연스럽게 확장됩니다.

::: callout-tip
## `{mediation}` 패키지

R의 `{mediation}` 패키지는 상호작용이 있는 경우를 포함하여 다양한 인과 매개 분석 방법을 지원합니다.
부트스트랩 기반의 신뢰 구간과 민감도 분석 기능도 포함하고 있어 실무에서 유용합니다.

```{r}
#| eval: false
# install.packages("mediation")
library(mediation)

med_out <- mediate(
  mediator_model,
  outcome_model_direct,
  treat = "park_extra_magic_morning",
  mediator = "wait_8am",
  boot = TRUE,
  sims = 500
)
summary(med_out)
```
:::
