# 시간에 따른 인과 추론 {#sec-longitudinal}

{{< include 00-setup.qmd >}}

```{r}
#| echo: false
# TODO: remove when first edition complete
status("wip")
```

지금까지 이 책에서 살펴본 대부분의 예시는 단일 시점에서의 노출과 결과를 다루었습니다.
그러나 많은 실제 연구에서 노출과 결과, 그리고 교란 요인은 **시간에 따라 변화(time-varying)**합니다.
예를 들어, 장기간의 식이 패턴이 건강 결과에 미치는 영향, 또는 반복적인 약물 처치가 질병 진행에 미치는 영향을 연구할 때 단순한 단면적 분석만으로는 부족합니다.

18장에서는 종단(longitudinal) 데이터에서 인과 추론을 수행하는 데 필요한 주요 개념과 방법을 소개합니다:

1. **추적 관찰 소실(loss to follow-up)**이 어떻게 편향을 일으키는지
2. **시간 가변적 교란 요인(time-varying confounders)**을 올바르게 처리하는 방법

## 추적 관찰 소실 (Loss to follow-up)

종단 연구에서는 연구 기간 동안 일부 참가자가 중도 이탈(drop out)하기도 합니다.
이를 **추적 관찰 소실(loss to follow-up, LTFU)**이라고 합니다.

추적 관찰 소실이 단순히 무작위로 발생한다면(완전 무작위 결측, MCAR) 편향을 일으키지 않습니다.
그러나 현실에서는 이탈 여부가 종종 노출이나 결과와 관련된 요인에 의해 결정됩니다.
이때 **선택 편향(selection bias)**이 발생하며, 이를 **정보적 검열(informative censoring)**이라고도 부릅니다.

```{r}
#| label: fig-dag-ltfu
#| code-fold: true
#| message: false
#| warning: false
#| fig-cap: >
#|   추적 관찰 소실의 인과 구조를 보여주는 DAG. 교란 요인(C)이 노출(X), 결과(Y),
#|   그리고 이탈 여부(S=1)를 동시에 유발할 때 선택 편향이 발생합니다.

library(ggdag)
library(ggokabeito)

dagify(
  Y ~ X + C,
  X ~ C,
  S ~ X + C + Y,
  coords = list(
    x = c(X = 0, C = 0.5, Y = 2, S = 1),
    y = c(X = 0, C = 1,   Y = 0, S = -0.5)
  ),
  labels = c(
    X = "노출",
    Y = "결과",
    C = "교란 요인",
    S = "이탈(이탈=1)"
  ),
  exposure = "X",
  outcome = "Y"
) |>
  tidy_dagitty() |>
  node_status() |>
  ggplot(aes(x, y, xend = xend, yend = yend, color = status)) +
  geom_dag_edges() +
  geom_dag_point() +
  geom_dag_label_repel(seed = 42) +
  scale_color_okabe_ito(na.value = "grey90") +
  theme_dag() +
  theme(legend.position = "none")
```

### IPTW를 이용한 검열 편향 교정

추적 관찰 소실에 따른 선택 편향은 **역확률 검열 가중치(Inverse Probability of Censoring Weights, IPCW)**를 사용하여 교정할 수 있습니다.
이는 이탈하지 않을 확률의 역수를 각 관측치에 가중치로 부여하여, 남아 있는 참가자들을 통해 이탈한 참가자들의 정보를 복원하는 방법입니다.

```{r}
#| message: false
library(dplyr)
library(touringplans)
library(broom)

# 디즈니 월드 예시: 특정 시간대의 데이터 분석
# 시뮬레이션: 더운 날에 게시 대기 시간이 긴 경우 데이터가 누락되는 상황
set.seed(2024)

seven_dwarfs_complete <- seven_dwarfs_train_2018 |>
  filter(wait_hour == 9) |>
  drop_na(wait_minutes_posted_avg) |>
  mutate(
    # 더운 날 + 긴 대기 시간일수록 기록이 빠진 확률 높다고 가정
    p_censored = plogis(
      -3 + 0.02 * park_temperature_high +
      0.01 * wait_minutes_posted_avg
    ),
    censored = rbinom(n(), 1, p_censored),
    # 검열된 관측치의 결과를 NA로 처리
    wait_observed = ifelse(censored == 0, wait_minutes_posted_avg, NA)
  )

cat("전체 관측치:", nrow(seven_dwarfs_complete), "\n")
cat("검열된 관측치:", sum(seven_dwarfs_complete$censored), "\n")
cat("완전 관측치:", sum(!seven_dwarfs_complete$censored), "\n")
```

```{r}
library(propensity)

# 검열 모델: 어떤 관측치가 이탈하지 않는지(censored = 0) 예측
censoring_model <- glm(
  I(censored == 0) ~
    park_extra_magic_morning + park_temperature_high +
    park_ticket_season + park_close,
  data = seven_dwarfs_complete,
  family = binomial()
)

# IPCW 계산: 이탈하지 않은 사람들에게 가중치 부여
seven_dwarfs_with_ipcw <- censoring_model |>
  augment(type.predict = "response", data = seven_dwarfs_complete) |>
  filter(censored == 0) |>
  mutate(
    ipcw = 1 / .fitted
  )

cat("IPCW 가중치 요약:\n")
summary(seven_dwarfs_with_ipcw$ipcw)
```

```{r}
# 검열 보정 없이 추정
fit_naive <- lm(
  wait_observed ~ park_extra_magic_morning,
  data = filter(seven_dwarfs_complete, censored == 0)
)

# IPCW를 사용한 검열 보정 추정
fit_ipcw <- lm(
  wait_observed ~ park_extra_magic_morning,
  data = seven_dwarfs_with_ipcw,
  weights = ipcw
)

cat("검열 보정 전 효과:\n")
tidy(fit_naive) |> filter(term == "park_extra_magic_morning") |> print()

cat("\nIPCW 검열 보정 후 효과:\n")
tidy(fit_ipcw) |> filter(term == "park_extra_magic_morning") |> print()
```

## 시간 가변적 교란 및 노출 (Time-varying confounding and exposures)

종단 데이터에서 가장 어려운 문제 중 하나는 **시간 가변적 교란(time-varying confounding)**입니다.
시간 가변적 교란 요인은 시간에 따라 변하는 교란 요인이며, 이전 노출의 영향도 받는다는 점이 핵심입니다.

예를 들어 다음과 같은 인과 구조를 생각해 봅시다:

- `X_t`: 시점 t에서의 노출
- `L_t`: 시점 t에서의 교란 요인 (시간에 따라 변함)
- `Y`: 결과

여기서 `L_t`는 이전 노출 `X_{t-1}`의 영향을 받고, 동시에 현재 노출 `X_t`와 최종 결과 `Y`에도 영향을 미칩니다.

```{r}
#| label: fig-dag-time-varying
#| code-fold: true
#| message: false
#| warning: false
#| fig-cap: >
#|   시간 가변적 교란 요인이 있는 종단 데이터의 인과 구조. L_t는 과거 노출(X_{t-1})의
#|   영향을 받으면서 동시에 현재 노출(X_t)과 결과(Y)의 교란 요인 역할을 합니다.
#|   이 구조에서 L_t를 조건부화하면 X_{t-1}에서 Y로의 경로를 막게 되어 충돌체 편향이 발생합니다.

dagify(
  L2 ~ X1 + L1,
  X2 ~ L2 + X1,
  Y ~ X2 + L2 + X1,
  X1 ~ L1,
  coords = list(
    x = c(L1 = 0, X1 = 1, L2 = 2, X2 = 3, Y = 4),
    y = c(L1 = 1, X1 = 0, L2 = 1, X2 = 0, Y = 0)
  ),
  labels = c(
    L1 = "L(t=1)\n교란",
    X1 = "X(t=1)\n노출",
    L2 = "L(t=2)\n교란",
    X2 = "X(t=2)\n노출",
    Y = "Y\n결과"
  )
) |>
  tidy_dagitty() |>
  ggplot(aes(x, y, xend = xend, yend = yend)) +
  geom_dag_edges() +
  geom_dag_point(color = "grey50") +
  geom_dag_label_repel(aes(label = label), seed = 100, size = 3) +
  theme_dag()
```

### 왜 표준 회귀 방법이 실패하는가?

위의 DAG에서 `L_t`를 표준 회귀 방법으로 보정하면 **충돌체 편향(collider bias)**이 발생합니다.
`L_t`는 `X_{t-1}`의 결과이자 `X_t`와 `Y`의 원인이므로, `L_t`를 통제하면 `X_{t-1}`과 `Y` 사이의 경로가 열리기 때문입니다.

이 문제를 해결하기 위해 Robins(1986)가 개발한 **한계 구조 모델(Marginal Structural Model, MSM)**을 사용합니다.

### 한계 구조 모델과 시간 가변적 IPTW

한계 구조 모델은 시간 가변적 처치와 교란을 다루는 데 유용한 도구입니다.
각 시점에서의 처치 확률의 역수를 가중치로 사용합니다:

$$SW_t = \prod_{k=0}^{t} \frac{P(X_k = x_k \mid \bar{X}_{k-1})}{P(X_k = x_k \mid \bar{X}_{k-1}, \bar{L}_k)}$$

여기서:
- 분자: 과거 처치 이력만을 기반으로 한 처치 확률 (안정화 가중치)
- 분모: 과거 처치 이력과 시간 가변적 교란 요인을 모두 기반으로 한 처치 확률

```{r}
#| message: false
# 예시: 두 시점의 데이터를 사용한 시간 가변적 IPTW 계산
# 디즈니 월드 예시: 오전 8시와 9시 시점의 데이터

eight_for_longitudinal <- seven_dwarfs_train_2018 |>
  filter(wait_hour == 8) |>
  select(
    park_date,
    park_extra_magic_morning,
    park_temperature_high,
    park_ticket_season,
    park_close,
    wait_minutes_posted_avg
  ) |>
  rename_with(~ paste0(.x, "_t1"), -park_date)

nine_for_longitudinal <- seven_dwarfs_train_2018 |>
  filter(wait_hour == 9) |>
  select(
    park_date,
    park_extra_magic_morning,
    park_temperature_high,
    park_ticket_season,
    park_close,
    wait_minutes_posted_avg
  ) |>
  rename_with(~ paste0(.x, "_t2"), -park_date)

longitudinal_data <- eight_for_longitudinal |>
  inner_join(nine_for_longitudinal, by = "park_date") |>
  drop_na()

cat("종단 데이터 차원:", nrow(longitudinal_data), "x", ncol(longitudinal_data), "\n")
```

```{r}
# t=1 시점의 처치 확률 모델 (분모)
ps_model_t1_denom <- glm(
  park_extra_magic_morning_t1 ~
    park_temperature_high_t1 + park_ticket_season_t1 + park_close_t1,
  data = longitudinal_data,
  family = binomial()
)

# t=1 시점의 처치 확률 모델 (분자: 안정화)
ps_model_t1_num <- glm(
  park_extra_magic_morning_t1 ~ 1,
  data = longitudinal_data,
  family = binomial()
)

# t=2 시점의 처치 확률 모델 (분모: 과거 처치 이력 + 시간 가변적 교란 포함)
ps_model_t2_denom <- glm(
  park_extra_magic_morning_t2 ~
    park_extra_magic_morning_t1 +
    park_temperature_high_t2 + park_ticket_season_t2 + park_close_t2 +
    wait_minutes_posted_avg_t1,  # 과거 결과가 새로운 교란 역할
  data = longitudinal_data,
  family = binomial()
)

# t=2 시점의 처치 확률 모델 (분자)
ps_model_t2_num <- glm(
  park_extra_magic_morning_t2 ~ park_extra_magic_morning_t1,
  data = longitudinal_data,
  family = binomial()
)
```

```{r}
library(broom)

# 각 시점의 가중치 계산
longitudinal_with_weights <- longitudinal_data |>
  mutate(
    ps_t1_denom = predict(ps_model_t1_denom, type = "response"),
    ps_t1_num   = predict(ps_model_t1_num, type = "response"),
    ps_t2_denom = predict(ps_model_t2_denom, type = "response"),
    ps_t2_num   = predict(ps_model_t2_num, type = "response"),

    # 각 시점에서의 실제 처치를 받을 확률
    prob_t1_denom = ifelse(park_extra_magic_morning_t1 == 1, ps_t1_denom, 1 - ps_t1_denom),
    prob_t1_num   = ifelse(park_extra_magic_morning_t1 == 1, ps_t1_num, 1 - ps_t1_num),
    prob_t2_denom = ifelse(park_extra_magic_morning_t2 == 1, ps_t2_denom, 1 - ps_t2_denom),
    prob_t2_num   = ifelse(park_extra_magic_morning_t2 == 1, ps_t2_num, 1 - ps_t2_num),

    # 시간 가변적 안정화 IPTW (두 시점의 가중치 곱)
    sw = (prob_t1_num * prob_t2_num) / (prob_t1_denom * prob_t2_denom)
  )

cat("시간 가변적 IPTW 요약:\n")
summary(longitudinal_with_weights$sw)
```

```{r}
# 한계 구조 모델 적합: MSM
msm_fit <- lm(
  wait_minutes_posted_avg_t2 ~
    park_extra_magic_morning_t1 + park_extra_magic_morning_t2,
  data = longitudinal_with_weights,
  weights = sw
)

tidy(msm_fit, conf.int = TRUE)
```

::: callout-note
## 한계 구조 모델의 중요성

한계 구조 모델의 핵심은 결과 모델(**MSM**)에서 시간 가변적 교란 요인(`L_t`)을 포함하지 않는다는 점입니다.
교란은 이미 IPTW 가중치를 거쳐 처리되었기 때문입니다.
MSM에 교란 요인을 다시 포함시키면 가중치 부여 효과가 상쇄됩니다.

이는 단면 분석에서 IPTW를 사용할 때와 원리는 같으나(@sec-outcome-model), 종단 데이터에서는 각 시점의 가중치를 곱해서 사용한다는 점이 다릅니다.
:::
