# 인과 시간-사건 모델 (Causal time-to-event models) {#sec-survival}

{{< include 00-setup.qmd >}}

```{r}
#| echo: false
# TODO: remove when first edition complete
status("wip")
```

지금까지 살펴본 대부분의 예시는 연속형이나 이진형 결과를 다루었습니다.
그러나 많은 연구에서 관심 있는 결과는 **어떤 사건이 발생하기까지의 시간(time-to-event)**입니다.
예를 들어, 환자가 치료 후 얼마나 오래 생존하는지, 또는 기계 부품이 고장나기까지 얼마나 오래 작동하는지가 관심 대상일 수 있습니다.

이러한 분석을 **생존 분석(survival analysis)** 또는 **시간-사건 분석(time-to-event analysis)**이라고 합니다.
생존 분석에서 인과 추론을 적용하면 처치가 사건 발생 시간에 미치는 인과적 효과를 추정할 수 있습니다.

이 장에서는 세 가지 핵심 주제를 다룹니다:

1. 시간-사건 분석을 위한 데이터 준비
2. 인과적 생존 분석을 위한 **풀링된 로지스틱 회귀(pooled logistic regression)**
3. 신뢰 구간 추정

## 시간-사건 분석을 위한 데이터 준비 (Preparing data for time-to-event analysis)

시간-사건 분석의 핵심 특징은 **검열(censoring)**입니다.
검열은 관찰 기간이 종료될 때까지 일부 참가자에서 관심 사건이 발생하지 않을 때 생깁니다.
이 경우 우리는 그 참가자가 검열 시점까지는 사건이 발생하지 않았다는 것만 알고 있습니다.

### 생존 데이터 구조

생존 데이터는 일반적으로 다음과 같은 형태를 가집니다:

- `id`: 개인 식별자
- `time`: 추적 관찰 기간 또는 사건 발생 시간
- `event`: 사건 발생 여부 (1 = 사건 발생, 0 = 검열)
- 기타 공변량들

```{r}
#| message: false
#| warning: false
library(dplyr)
library(tidyr)
library(broom)

# 생존 분석 데이터를 시뮬레이션합니다
# (실제 생존 데이터가 없어 touringplans 데이터를 기반으로 시뮬레이션)
set.seed(2024)
n <- 500

survival_sim <- tibble(
  id = 1:n,
  # 노출: 처치군(1) vs 대조군(0)
  treatment = rbinom(n, 1, 0.5),
  # 공변량 (교란 요인)
  age_group = sample(c("young", "middle", "old"), n, replace = TRUE),
  severity = rnorm(n, 5, 1.5),  # 질병 중증도
) |>
  mutate(
    # 처치가 사건 발생 위험을 감소시킨다고 가정
    baseline_hazard = 0.05 * exp(0.3 * (severity - 5)),
    hazard = baseline_hazard * exp(-0.5 * treatment),
    # 지수 분포에서 생존 시간 생성
    true_time = rexp(n, rate = hazard),
    # 12개월에서 행정적 검열
    admin_censor = 12,
    # 무작위 탈락 검열 (처치군과 비교하여 중증도가 높으면 탈락 가능성 증가)
    random_censor = rexp(n, rate = 0.02 + 0.01 * (severity - 5)),
    # 최종 추적 관찰 시간과 사건 여부
    time = pmin(true_time, admin_censor, random_censor),
    event = as.integer(true_time <= pmin(admin_censor, random_censor))
  ) |>
  select(id, treatment, age_group, severity, time, event)

cat("데이터 구조:\n")
glimpse(survival_sim)

cat("\n사건 발생 요약:\n")
survival_sim |>
  group_by(treatment) |>
  summarize(
    n = n(),
    events = sum(event),
    event_rate = mean(event),
    median_time = median(time)
  )
```

### 장기형 데이터로 변환 (Long format for pooled logistic regression)

풀링된 로지스틱 회귀를 위해 생존 데이터를 각 시간 구간마다 하나의 행이 있는 **장기형(long format)**으로 변환해야 합니다.

```{r}
# 생존 데이터를 장기형으로 변환
# 각 개인에 대해 사건이 발생하거나 검열될 때까지의 각 시간 구간에 대한 행 생성
survival_long <- survival_sim |>
  # 단순화를 위해 월 단위 시간 구간 사용
  mutate(time_int = ceiling(time)) |>
  rowwise() |>
  do({
    row <- .
    max_t <- row$time_int
    tibble(
      id = row$id,
      treatment = row$treatment,
      age_group = row$age_group,
      severity = row$severity,
      interval = 1:max_t,
      event_at_interval = ifelse(1:max_t == max_t & row$event == 1, 1, 0)
    )
  }) |>
  ungroup()

cat("장기형 데이터 첫 10행:\n")
head(survival_long, 10)
cat("\n총 관측 행 수:", nrow(survival_long), "\n")
```

## 풀링된 로지스틱 회귀 (Pooled logistic regression)

**풀링된 로지스틱 회귀(pooled logistic regression)**는 각 시간 구간에서 사건이 발생할 조건부 확률을 모델링하는 방법입니다.
각 시간 구간에서의 사건 발생 여부를 이진 결과로 취급하고, 로지스틱 회귀를 적합시킵니다.

사건 발생 위험이 충분히 희귀할 때(희귀 사건 가정), 풀링된 로지스틱 회귀는 이산 시간 위험 모델(discrete-time hazard model)로 볼 수 있으며, 연속시간 콕스 비례 위험 모델(Cox proportional hazards model)과 유사한 결과를 제공합니다.

```{r}
#| message: false
library(splines)

# 풀링된 로지스틱 회귀 (처치, 시간, 공변량 포함)
# 시간의 비선형적 영향을 포착하기 위해 자연 스플라인 사용
pooled_logistic <- glm(
  event_at_interval ~
    treatment +
    ns(interval, df = 3) +  # 시간의 비선형 효과
    age_group + severity,
  data = survival_long,
  family = binomial()
)

tidy(pooled_logistic, exponentiate = TRUE, conf.int = TRUE) |>
  filter(term == "treatment")
```

처치 효과의 지수화된 계수는 오즈비(odds ratio)로 해석됩니다.
희귀 사건 가정 하에서 이는 위험비(hazard ratio)에 근사합니다.

### G-공식을 활용한 한계 생존율 추정

풀링된 로지스틱 회귀 모델을 사용하여 각 처치 조건에서의 **한계 생존율(marginal survival curve)**을 추정할 수 있습니다.
이는 @sec-g-comp 에서 소개한 G-공식의 시간-사건 버전입니다.

```{r}
# 한계 생존 곡선 계산
max_time <- max(ceiling(survival_sim$time))

# 각 처치 조건에서 모든 시간 구간에 대한 사건 확률 예측
predict_marginal_survival <- function(trt_val) {
  # 모든 개인을 동일한 처치값으로 설정
  pred_data <- survival_long |>
    mutate(treatment = trt_val)

  # 각 시간 구간에서의 조건부 사건 확률 예측
  pred_probs <- predict(pooled_logistic, newdata = pred_data, type = "response")

  pred_data |>
    mutate(hazard_predicted = pred_probs) |>
    group_by(interval) |>
    summarize(avg_hazard = mean(hazard_predicted)) |>
    arrange(interval) |>
    mutate(
      survival = cumprod(1 - avg_hazard),
      treatment = trt_val
    )
}

survival_curves <- bind_rows(
  predict_marginal_survival(0),
  predict_marginal_survival(1)
) |>
  mutate(treatment_label = ifelse(treatment == 1, "처치군", "대조군"))

# 생존 곡선 시각화
library(ggplot2)

ggplot(survival_curves, aes(x = interval, y = survival,
                             color = treatment_label,
                             group = treatment_label)) +
  geom_step(linewidth = 1) +
  scale_y_continuous(limits = c(0, 1), labels = scales::percent) +
  labs(
    x = "시간 (월)",
    y = "생존율",
    color = NULL,
    title = "처치군과 대조군의 한계 생존 곡선"
  )
```

```{r}
# 특정 시점에서의 효과 추정: 6개월 및 12개월 생존율 차이
time_points <- c(6, 12)

survival_at_time <- survival_curves |>
  filter(interval %in% time_points) |>
  select(interval, treatment_label, survival) |>
  pivot_wider(names_from = treatment_label, values_from = survival) |>
  mutate(
    risk_difference = 처치군 - 대조군,
    risk_ratio = 처치군 / 대조군
  )

cat("시점별 생존율 비교:\n")
print(survival_at_time)
```

## 인과 시간-사건 모델의 신뢰 구간 (Confidence intervals for causal time-to-event models)

풀링된 로지스틱 회귀를 사용한 한계 생존 곡선과 처치 효과의 신뢰 구간은 부트스트랩을 통해 계산할 수 있습니다.

```{r}
#| message: false
#| warning: false
library(rsample)

compute_survival_effect <- function(.split) {
  .df <- as.data.frame(.split)

  # 선택된 샘플에 대한 장기형 데이터 재생성
  survival_long_boot <- .df |>
    mutate(time_int = ceiling(time)) |>
    rowwise() |>
    do({
      row <- .
      max_t <- row$time_int
      tibble(
        id = row$id,
        treatment = row$treatment,
        age_group = row$age_group,
        severity = row$severity,
        interval = 1:max_t,
        event_at_interval = ifelse(1:max_t == max_t & row$event == 1, 1, 0)
      )
    }) |>
    ungroup()

  # 풀링된 로지스틱 회귀
  fit <- glm(
    event_at_interval ~
      treatment + ns(interval, df = 3) + age_group + severity,
    data = survival_long_boot,
    family = binomial()
  )

  # 각 처치 조건에서 12개월 생존율 추정
  compute_surv_at_12 <- function(trt) {
    pred_d <- survival_long_boot |> mutate(treatment = trt)
    prbs <- predict(fit, newdata = pred_d, type = "response")
    pred_d |>
      mutate(haz = prbs) |>
      group_by(interval) |>
      summarize(avg_haz = mean(haz)) |>
      arrange(interval) |>
      slice(1:12) |>
      summarize(survival_12m = prod(1 - avg_haz)) |>
      pull(survival_12m)
  }

  s1 <- compute_surv_at_12(1)
  s0 <- compute_surv_at_12(0)

  tibble(
    term = c("treated_12m", "control_12m", "risk_diff_12m"),
    estimate = c(s1, s0, s1 - s0)
  )
}

# 부트스트랩 수행
boots_survival <- bootstraps(survival_sim, times = 200, apparent = TRUE) |>
  mutate(results = map(splits, compute_survival_effect))

# 신뢰 구간 계산
ci_result <- int_pctl(boots_survival, results)

cat("12개월 생존율과 처치 효과의 95% 신뢰 구간:\n")
print(ci_result)
```

::: callout-note
## 풀링된 로지스틱 회귀 vs. 콕스 회귀

전통적인 생존 분석에서는 콕스 비례 위험 모델(Cox proportional hazards model)이 많이 사용됩니다.
풀링된 로지스틱 회귀는 몇 가지 장점을 가집니다:

1. **유연성**: 비례 위험 가정(proportional hazards assumption)이 필요없음
2. **G-공식과의 통합**: G-공식 프레임워크와 자연스럽게 결합
3. **IPTW와의 결합**: 시간 가변적 중재에 대해 IPTW와 쉽게 결합
4. **해석 가능성**: 한계 생존율로 직접적인 인과 효과 추정 가능

단, 연속 시간 데이터를 이산화해야 하며, 데이터 크기가 증가한다는 단점이 있습니다.
:::
