# 도구 변수와 관련 방법들 {#sec-iv-friends}

{{< include 00-setup.qmd >}}

```{r}
#| echo: false
# TODO: remove when first edition complete
status("wip")
```

지금까지 살펴본 방법들은 모두 **측정되지 않은 교란이 없다(no unmeasured confounding)**는 가정에 의존했습니다.
그러나 실제 연구에서는 중요한 교란 요인을 측정할 수 없는 경우가 많습니다.

이 장에서는 측정되지 않은 교란이 있는 상황에서도 인과 효과를 식별할 수 있는 설계 기반(design-based) 방법들을 소개합니다:

- **도구 변수 분석(Instrumental variable analysis)**: 자연 실험을 활용
- **회귀 불연속(Regression discontinuity)**: 자의적 임계값을 활용
- **이중 차분법(Difference-in-Differences)**: 시계열 비교를 활용

## 도구 변수 분석 (Instrumental variable analysis)

**도구 변수(instrumental variable, IV)**는 노출에는 영향을 미치지만,
노출을 제외하고는 결과에 직접 영향을 미치지 않는 변수입니다.

유효한 도구 변수는 세 가지 조건을 충족해야 합니다:

1. **관련성(Relevance)**: 도구 변수가 노출에 영향을 미쳐야 합니다: $Z \not\perp X$
2. **배제 제약(Exclusion restriction)**: 도구 변수는 노출을 통해서만 결과에 영향을 미칩니다: $Z \perp Y \mid X, U$
3. **외생성(Exogeneity/Independence)**: 도구 변수는 측정되지 않은 교란과 독립적입니다: $Z \perp U$

```{r}
#| label: fig-dag-iv
#| code-fold: true
#| message: false
#| warning: false
#| fig-cap: >
#|   도구 변수의 인과 구조를 보여주는 DAG. 도구 변수(Z)는 노출(X)에 영향을 미치지만
#|   측정되지 않은 교란 요인(U)과는 독립적이며, 결과(Y)에는 노출을 통해서만 영향을 미칩니다.

library(ggdag)
library(ggokabeito)

dagify(
  X ~ Z + U,
  Y ~ X + U,
  coords = list(
    x = c(Z = 0, X = 1, Y = 2, U = 1.5),
    y = c(Z = 0, X = 0, Y = 0, U = 1)
  ),
  labels = c(
    Z = "도구 변수\n(Z)",
    X = "노출 (X)",
    Y = "결과 (Y)",
    U = "측정되지 않은\n교란 요인 (U)"
  ),
  latent = "U"
) |>
  tidy_dagitty() |>
  node_status() |>
  ggplot(aes(x, y, xend = xend, yend = yend, color = status)) +
  geom_dag_edges() +
  geom_dag_point() +
  geom_dag_label_repel(seed = 42) +
  scale_color_okabe_ito(na.value = "grey90") +
  theme_dag() +
  theme(legend.position = "none")
```

### 2단계 최소제곱법 (2SLS)

도구 변수 추정의 가장 일반적인 방법은 **2단계 최소제곱법(Two-Stage Least Squares, 2SLS)**입니다:

**1단계**: 도구 변수를 사용하여 노출을 예측하는 회귀 모델 적합

$$X = \alpha_0 + \alpha_1 Z + \varepsilon_1$$

**2단계**: 1단계에서의 예측값($\hat{X}$)으로 결과를 예측

$$Y = \beta_0 + \beta_1 \hat{X} + \varepsilon_2$$

$\beta_1$이 도구 변수 추정치가 됩니다.

```{r}
#| message: false
#| warning: false
library(dplyr)
library(broom)

# 도구 변수 분석 시뮬레이션 예시
# 의료 복지 프로그램 참여가 건강 결과에 미치는 효과
# 도구 변수: 무작위 배정된 인센티브(추첨)

set.seed(2024)
n <- 1000

# 데이터 생성
iv_data <- tibble(
  u = rnorm(n),                           # 측정되지 않은 교란 (예: 건강 의식)
  z = rbinom(n, 1, 0.5),                  # 도구 변수: 인센티브 배정 (무작위)
  # 노출: 프로그램 참여 (z와 u에 영향 받음)
  x = as.integer(plogis(-1 + 1.5 * z + 0.8 * u) > runif(n)),
  # 결과: 건강 점수 (x와 u에 영향 받음, z와는 x를 통해서만)
  y = 2 * x + 1.5 * u + rnorm(n, sd = 0.5)
)

cat("프로그램 참여율 (z=0):", round(mean(iv_data$x[iv_data$z == 0]), 3), "\n")
cat("프로그램 참여율 (z=1):", round(mean(iv_data$x[iv_data$z == 1]), 3), "\n")
```

```{r}
# 편향된 OLS 추정치 (측정되지 않은 교란 무시)
ols_naive <- lm(y ~ x, data = iv_data)
cat("\n단순 OLS 추정치 (편향됨):",
    round(tidy(ols_naive) |> filter(term == "x") |> pull(estimate), 3), "\n")

# 2SLS: 1단계
first_stage <- lm(x ~ z, data = iv_data)
iv_data$x_hat <- predict(first_stage)

cat("1단계 F-통계량 (도구 변수 강도 확인):",
    round(summary(first_stage)$fstatistic[1], 1), "\n")

# 2SLS: 2단계
second_stage <- lm(y ~ x_hat, data = iv_data)
cat("\n2SLS IV 추정치 (올바른 추정):",
    round(tidy(second_stage) |> filter(term == "x_hat") |> pull(estimate), 3), "\n")
cat("(참 효과: 2.0)\n")
```

```{r}
#| message: false
# ivreg 패키지를 사용한 2SLS (표준 오차 올바른 계산)
# install.packages("ivreg")
library(ivreg)

iv_fit <- ivreg(y ~ x | z, data = iv_data)
tidy(iv_fit, conf.int = TRUE)
```

### IV가 추정하는 것: LATE

중요한 점은, 표준 IV는 전체 인구에서의 ATE가 아닌 **지역 평균 처치 효과(Local Average Treatment Effect, LATE)**를 추정한다는 것입니다.
LATE는 도구 변수로 인해 처치 상태가 변한 사람들("순응자, compliers")에서의 평균 처치 효과입니다.

## 회귀 불연속 (Regression discontinuity)

**회귀 불연속 설계(Regression Discontinuity Design, RDD)**는 처치 배정이 연속형 변수(점수, 등급 등)의 임계값을 기준으로 결정될 때 사용합니다.
임계값 주변에서 배정은 사실상 무작위적이라고 볼 수 있어, 인과 효과를 식별할 수 있습니다.

```{r}
#| label: fig-rdd
#| fig-cap: >
#|   회귀 불연속 설계의 시각화. 임계값(점선) 왼쪽과 오른쪽에서 결과 변수의 불연속적인
#|   점프가 처치 효과를 나타냅니다.
#| message: false
#| warning: false

library(ggplot2)

# RDD 시뮬레이션: 입학 시험 점수를 기준으로 한 장학금 배정
set.seed(2024)
n <- 500
threshold <- 60  # 장학금 기준 점수

rdd_data <- tibble(
  score = runif(n, 40, 80),               # 입학 시험 점수
  treatment = as.integer(score >= threshold),  # 장학금 배정
  u = rnorm(n),                           # 측정되지 않은 개인 특성
  # 결과: GPA (장학금이 5점 향상 효과, 점수/u도 영향)
  outcome = 2 + 0.05 * score + 5 * treatment + 0.3 * u + rnorm(n)
)

ggplot(rdd_data, aes(x = score, y = outcome, color = factor(treatment))) +
  geom_point(alpha = 0.4, size = 1.5) +
  geom_smooth(method = "lm", se = TRUE, formula = y ~ x) +
  geom_vline(xintercept = threshold, linetype = "dashed", linewidth = 1.2) +
  scale_color_manual(
    values = c("0" = "#E69F00", "1" = "#009E73"),
    labels = c("0" = "장학금 없음", "1" = "장학금 있음")
  ) +
  labs(
    x = "입학 시험 점수",
    y = "GPA",
    color = NULL,
    title = "회귀 불연속 설계: 장학금이 GPA에 미치는 효과"
  ) +
  annotate("text", x = threshold + 0.5, y = max(rdd_data$outcome) - 0.5,
           label = "임계값", hjust = 0, color = "black")
```

```{r}
# RDD 추정: 임계값 주변 좁은 대역(bandwidth) 사용
bandwidth <- 10

rdd_subset <- rdd_data |>
  filter(abs(score - threshold) <= bandwidth)

# 임계값 기준으로 중심화된 점수 변수 생성
rdd_subset <- rdd_subset |>
  mutate(score_centered = score - threshold)

# RDD 추정치: 임계값에서의 불연속성
rdd_fit <- lm(
  outcome ~ score_centered * treatment,
  data = rdd_subset
)

tidy(rdd_fit, conf.int = TRUE)
```

`treatment` 계수가 임계값에서의 처치 효과 추정치입니다 — 이것이 RDD가 추정하는 것입니다.

::: callout-tip
## `{rdrobust}` 패키지

R에서 RDD를 위한 최적 대역폭 선택과 강건한 신뢰 구간을 계산하는 `{rdrobust}` 패키지를 사용하는 것을 권장합니다:

```{r}
#| eval: false
# install.packages("rdrobust")
library(rdrobust)

rdd_result <- rdrobust(
  y = rdd_data$outcome,
  x = rdd_data$score,
  c = threshold  # 임계값
)
summary(rdd_result)
```
:::

## 이중 차분법 (Difference-in-Differences)

**이중 차분법(Difference-in-Differences, DiD)**은 처치 전후의 두 시점에서의 데이터를 사용하여 처치 효과를 추정합니다.
이 방법은 관찰되지 않는 고정된 개인 특성(time-invariant unobserved confounders)을 통제할 수 있습니다.

DiD의 핵심 가정은 **평행 추세(parallel trends) 가정**입니다:
처치를 받지 않았다면, 처치군과 대조군은 시간에 따라 동일한 방향으로 변화했을 것이라는 가정입니다.

```{r}
#| message: false

# DiD 시뮬레이션: 최저임금 인상이 고용에 미치는 효과 (Card & Krueger 1994 스타일)
set.seed(2024)
n_units <- 100  # 각 그룹의 지역 수

did_data <- tibble(
  unit = rep(1:(2 * n_units), each = 2),
  time = rep(c("before", "after"), 2 * n_units),
  treatment_group = rep(c(rep(0, n_units), rep(1, n_units)), each = 2),
  # 측정되지 않은 지역 고정 효과
  unit_effect = rep(rnorm(2 * n_units, 0, 2), each = 2),
  # 공통 시간 추세
  time_trend = ifelse(time == "before", 0, 1),
  # 처치 더미 (after × treatment)
  treated = as.integer(treatment_group == 1 & time == "after"),
  # 결과: 고용률 (처치 효과 = 3%)
  employment = 50 + unit_effect + 2 * time_trend +
    3 * treated + rnorm(2 * n_units * 2)
) |>
  arrange(unit, time)

cat("DiD 데이터 구조 (첫 8행):\n")
print(head(did_data, 8))
```

```{r}
#| label: fig-did
#| fig-cap: >
#|   이중 차분법의 평행 추세 가정 시각화. 처치 전 두 그룹의 추세가 평행하다면,
#|   처치 후 처치군의 추세 이탈이 처치 효과를 나타냅니다.
#| message: false

did_summary <- did_data |>
  group_by(treatment_group, time) |>
  summarize(mean_employment = mean(employment), .groups = "drop") |>
  mutate(
    group_label = ifelse(treatment_group == 1, "처치군", "대조군"),
    time_num = ifelse(time == "before", 0, 1)
  )

ggplot(did_summary, aes(x = time_num, y = mean_employment,
                         color = group_label, group = group_label)) +
  geom_point(size = 3) +
  geom_line(linewidth = 1.2) +
  scale_x_continuous(breaks = c(0, 1), labels = c("처치 전", "처치 후")) +
  scale_color_manual(values = c("처치군" = "#009E73", "대조군" = "#E69F00")) +
  labs(
    x = NULL,
    y = "평균 고용률",
    color = NULL,
    title = "이중 차분법: 처치 전후 두 그룹의 변화"
  )
```

```{r}
# DiD 회귀 모델
# 패널 데이터에서 이중 차분법
did_fit <- lm(
  employment ~ treatment_group + time_trend + treated,
  data = did_data
)

tidy(did_fit, conf.int = TRUE)
```

`treated` 계수가 DiD 추정치입니다. 이는 처치그룹이 처치 후 시점에서 보인 변화에서 대조군의 시간적 추세를 뺀 차이입니다.

::: callout-note
## 이중 차분법의 DiD 추정치 수식

$$\hat{\tau}_{DiD} = (\bar{Y}_{T,post} - \bar{Y}_{T,pre}) - (\bar{Y}_{C,post} - \bar{Y}_{C,pre})$$

여기서 T는 처치군, C는 대조군, post와 pre는 처치 후와 처치 전을 의미합니다.
이 추정량이 인과적 의미를 갖기 위해서는 평행 추세 가정이 충족되어야 합니다.
:::
