# 이중 차분법 (Difference-in-differences) {#sec-did}

{{< include 00-setup.qmd >}}

```{r}
#| echo: false
# TODO: remove when first edition complete
status("wip")
```

@sec-iv-friends에서 이중 차분법(DiD)을 간략히 소개했습니다.
23장에서는 DiD를 더 깊이 탐구하고, 현대의 확장된 방법들과 관련 접근법인 **합성 대조군(synthetic controls)**을 소개합니다.

이중 차분법은 다음과 같은 상황에서 특히 유용합니다.
- 처치군과 대조군이 존재할 때
- 처치 전후 데이터가 있을 때
- 측정되지 않은 시불변(time-invariant) 교란 요인이 있을 때

## 이중 차분법 (Difference-in-Differences)

### 기본 DiD 설정

DiD의 주요 아이디어는 처치군에서 관찰된 변화에서 처치가 없었을 경우의 변화를 제외하는 것입니다.
대조군은 처치가 없었을 때의 반사실적 변화를 대신하는 역할을 합니다.

```{r}
#| message: false
#| warning: false
library(dplyr)
library(broom)
library(ggplot2)

# 확장된 DiD 예시: 여러 시점의 데이터
# 시나리오: 특정 지역에서 최저임금 인상 정책 도입
set.seed(42)
n_regions <- 20
n_time <- 6
treatment_time <- 3  # 3기에 처치 시작

did_panel <- expand.grid(
  region = 1:n_regions,
  time = 1:n_time
) |>
  tibble() |>
  mutate(
    # 처치군: 지역 11~20
    treated_region = as.integer(region > n_regions / 2),
    # 처치: 처치군에서 처치 시점 이후
    treatment = as.integer(treated_region == 1 & time >= treatment_time),
    # 지역 고정 효과
    region_fe = rep(rnorm(n_regions, 0, 2), each = n_time),
    # 공통 시간 추세
    time_trend = time * 0.5,
    # 결과 변수 (처치 효과 = 2.5)
    outcome = 10 + region_fe + time_trend + 2.5 * treatment +
      rnorm(n_regions * n_time, 0, 0.8)
  ) |>
  mutate(region = as.factor(region))
```

```{r}
#| label: fig-did-parallel
#| fig-cap: >
#|   이중 차분법의 평행 추세 가정 검증. 처치 시점 이전에 두 그룹의 추세가 평행해야
#|   DiD 추정이 유효합니다.

did_summary <- did_panel |>
  group_by(time, treated_region) |>
  summarize(mean_outcome = mean(outcome), .groups = "drop") |>
  mutate(group = ifelse(treated_region == 1, "처치군", "대조군"))

ggplot(did_summary, aes(x = time, y = mean_outcome,
                         color = group, group = group)) +
  geom_point(size = 3) +
  geom_line(linewidth = 1.2) +
  geom_vline(xintercept = treatment_time - 0.5,
             linetype = "dashed", color = "grey50") +
  annotate("text", x = treatment_time - 0.3, y = max(did_summary$mean_outcome),
           label = "처치 시작", hjust = 0, color = "grey40") +
  scale_color_manual(values = c("처치군" = "#009E73", "대조군" = "#E69F00")) +
  labs(
    x = "시점",
    y = "평균 결과",
    color = NULL,
    title = "이중 차분법: 처치군과 대조군의 시계열"
  )
```

### TWFE(Two-Way Fixed Effects) 모델

전통적인 DiD는 **이원 고정 효과(Two-Way Fixed Effects, TWFE)** 모델로 추정됩니다:

$$Y_{it} = \alpha_i + \lambda_t + \delta D_{it} + \varepsilon_{it}$$

여기서:
- $\alpha_i$: 개인(지역) 고정 효과
- $\lambda_t$: 시간 고정 효과
- $D_{it}$: 처치 더미 (처치군 & 처치 이후 시점 = 1)
- $\delta$: DiD 추정치

```{r}
# TWFE 모델 추정
# 지역과 시간 고정 효과를 factor로 처리
did_twfe <- lm(
  outcome ~ treatment + region + factor(time),
  data = did_panel
)

tidy(did_twfe) |>
  filter(term == "treatment")
```

```{r}
# 또는 plm 패키지를 사용한 패널 데이터 분석
# install.packages("plm")
# library(plm)
# plm_did <- plm(
#   outcome ~ treatment,
#   data = did_panel,
#   index = c("region", "time"),
#   model = "within",   # 고정 효과
#   effect = "twoways"  # 이원 고정 효과
# )
# summary(plm_did)

# 이벤트 스터디(Event study): 각 시점별 효과 추정
event_study <- lm(
  outcome ~ treated_region * factor(time) + factor(time),
  data = did_panel
)

event_study_results <- tidy(event_study, conf.int = TRUE) |>
  filter(grepl("treated_region:factor\\(time\\)", term)) |>
  mutate(
    time = as.numeric(gsub("treated_region:factor\\(time\\)", "", term))
  ) |>
  bind_rows(
    tibble(term = "treated_region:factor(time)2",
           estimate = 0, conf.low = 0, conf.high = 0, time = 2)
  ) |>
  arrange(time)
```

```{r}
#| label: fig-event-study
#| fig-cap: >
#|   이벤트 스터디 플롯. 처치 시점(기간 3) 이전에는 효과가 0에 가까워야 하고(평행 추세 가정 검증),
#|   처치 이후에는 처치 효과가 나타납니다.

ggplot(event_study_results, aes(x = time, y = estimate)) +
  geom_point(size = 3, color = "#009E73") +
  geom_errorbar(
    aes(ymin = conf.low, ymax = conf.high),
    width = 0.2, color = "#009E73"
  ) +
  geom_hline(yintercept = 0, linetype = "dashed") +
  geom_vline(xintercept = treatment_time - 0.5,
             linetype = "dotted", color = "grey50") +
  labs(
    x = "시점",
    y = "추정된 처치 효과 (ref: 시점 2)",
    title = "이벤트 스터디: 처치 효과의 동적 패턴"
  )
```

이벤트 스터디에서 처치 전 지점의 추정치가 0에 가까우면 평행 추세 가정에 대한 지지 근거가 됩니다.

### 이종적 처치 시점 문제 (Staggered adoption)

최근 계량경제학 연구는 TWFE 모델의 주요한 한계를 규명했습니다.
이종 처치 시점(staggered adoption) 설계의 TWFE 추정치는 음수 가중치가 부여된 처치 효과가 섞여 있어 해석하기 힘듭니다.

```{r}
# 이종 처치 시점 예시
set.seed(2024)

staggered_data <- expand.grid(
  unit = 1:30,
  time = 1:8
) |>
  tibble() |>
  mutate(
    # 처치 시점이 다른 세 그룹
    treat_cohort = case_when(
      unit <= 10 ~ 3,   # 시점 3에 처치
      unit <= 20 ~ 5,   # 시점 5에 처치
      TRUE ~ Inf         # 처치 없음
    ),
    treatment = as.integer(time >= treat_cohort),
    unit_fe = rep(rnorm(30, 0, 1), each = 8),
    time_trend = time * 0.3,
    # 각 코호트마다 다른 처치 효과
    te = case_when(
      treat_cohort == 3 ~ 2,
      treat_cohort == 5 ~ 4,
      TRUE ~ 0
    ),
    outcome = 5 + unit_fe + time_trend + te * treatment + rnorm(30 * 8, 0, 0.5)
  )

# TWFE는 이 경우 편향될 수 있음
twfe_staggered <- lm(
  outcome ~ treatment + factor(unit) + factor(time),
  data = staggered_data
)

cat("TWFE 추정치 (이종 처치 시점에서 편향 가능):",
    round(tidy(twfe_staggered) |> filter(term == "treatment") |> pull(estimate), 3), "\n")
cat("참 효과 (가중 평균):",
    round((2 * 10 + 4 * 10) / 20, 1), "\n")
```

이를 해결하기 위한 현대적 추정량으로는 Callaway & Sant'Anna(2021)의 방법이 있습니다:

```{r}
#| eval: false
# install.packages("did")
library(did)

# Callaway & Sant'Anna 이종 처치 시점 DiD
cs_did <- att_gt(
  yname = "outcome",
  tname = "time",
  idname = "unit",
  gname = "treat_cohort",
  data = staggered_data |> mutate(treat_cohort = ifelse(is.infinite(treat_cohort), 0, treat_cohort))
)

# 집계된 처치 효과
aggte(cs_did, type = "simple")
```

## 합성 대조군 (Synthetic controls)

**합성 대조군(Synthetic Control Method, SCM)**은 Abadie et al.(2010)이 개발한 방법으로, 처치된 단일 단위(국가, 지역 등)의 반사실적 결과를 대조군들의 가중 조합으로 구성합니다.

이 방법은 처치받지 않은 집단이 처치군을 비교하기에 적합하지 않을 때 특히 유용합니다.

```{r}
#| message: false
#| label: fig-synthetic-control
#| fig-cap: >
#|   합성 대조군 방법의 시각화. 실선은 처치를 받은 단위의 실제 결과이고,
#|   점선은 대조군들의 가중 조합으로 구성된 합성 대조군의 추세입니다.
#|   처치 후의 두 선 간의 차이가 처치 효과 추정치입니다.

# 합성 대조군 시뮬레이션
set.seed(2024)
n_donors <- 10
n_time <- 16
treat_time <- 8

# 대조군 단위들의 결과
donor_outcomes <- matrix(
  rnorm(n_donors * n_time, mean = 10, sd = 2),
  nrow = n_time, ncol = n_donors
) |>
  as.data.frame() |>
  setNames(paste0("donor_", 1:n_donors))

# 처치를 받은 단위의 결과 (대조군들의 가중 조합 + 처치 효과)
# 참 가중치: donor_1은 0.4, donor_2는 0.3, donor_3는 0.3
true_weights <- c(0.4, 0.3, 0.3, rep(0, n_donors - 3))
pre_treat_synthetic <- as.matrix(donor_outcomes[1:treat_time, ]) %*% true_weights

treated_unit <- c(
  pre_treat_synthetic + rnorm(treat_time, 0, 0.5),  # 처치 전 (합성 대조군과 유사)
  pre_treat_synthetic[treat_time] + (1:8) * 0.5 + 3 + rnorm(8, 0, 0.5)  # 처치 후 (효과 발생)
)

# 최적 가중치 찾기 (처치 전 기간에서 처치 단위와 유사하도록)
pre_treat_matrix <- as.matrix(donor_outcomes[1:treat_time, ])
pre_treat_treated <- treated_unit[1:treat_time]

# 최소제곱법으로 가중치 추정 (비음수 제약 포함은 생략하고 단순화)
sc_weights_fit <- lm(pre_treat_treated ~ pre_treat_matrix - 1)
sc_weights <- coef(sc_weights_fit)
sc_weights[sc_weights < 0] <- 0
sc_weights <- sc_weights / sum(sc_weights)

# 합성 대조군 구성
synthetic_control <- as.matrix(donor_outcomes) %*% sc_weights

synth_plot_data <- tibble(
  time = 1:n_time,
  treated = treated_unit,
  synthetic = as.numeric(synthetic_control)
) |>
  tidyr::pivot_longer(
    cols = c(treated, synthetic),
    names_to = "group",
    values_to = "outcome"
  ) |>
  mutate(
    group_label = ifelse(group == "treated", "처치 단위 (실제)", "합성 대조군")
  )

ggplot(synth_plot_data, aes(x = time, y = outcome,
                              color = group_label, linetype = group_label)) +
  geom_line(linewidth = 1.2) +
  geom_vline(xintercept = treat_time + 0.5,
             linetype = "dashed", color = "grey50") +
  annotate("text", x = treat_time + 1, y = max(treated_unit),
           label = "처치 시작", hjust = 0, color = "grey40") +
  scale_color_manual(values = c("처치 단위 (실제)" = "#009E73",
                                 "합성 대조군" = "#E69F00")) +
  scale_linetype_manual(values = c("처치 단위 (실제)" = "solid",
                                    "합성 대조군" = "dashed")) +
  labs(
    x = "시점",
    y = "결과",
    color = NULL,
    linetype = NULL,
    title = "합성 대조군: 처치 효과 추정"
  )
```

합성 대조군 방법의 처치 효과는 처치 후 실제 결과와 합성 대조군의 차이로 계산합니다.
추론에는 **치환 검정(permutation tests)** 또는 **플라세보 검정(placebo tests)**을 사용합니다.

::: callout-note
## DiD vs. 합성 대조군

| 특성 | DiD | 합성 대조군 |
|------|-----|------------|
| 처치 단위 수 | 여러 단위 가능 | 보통 1~수 개 |
| 대조군 수 | 적어도 됨 | 많을수록 좋음 |
| 식별 가정 | 평행 추세 | 처치 전 기간 적합 |
| 추론 방법 | 표준 회귀 추론 | 치환 검정 |
| 적용 예시 | 정책 평가 | 자연 실험, 사례 연구 |

두 방법 모두 시계열 데이터에서 인과 효과를 추정하는 강력한 도구이므로, 연구 설계와 데이터 구조에 맞춰 적합한 방법을 선택해야 합니다.
:::
