# 근거 (Evidence) {#sec-evidence}

{{< include 00-setup.qmd >}}

```{r}
#| echo: false
# TODO: remove when first edition complete
status("wip")
```

> "정황 증거는 매우 까다로운 것입니다. 그것은 한 가지를 매우 분명하게 가리키는 것처럼 보일 수 있지만, 관점을 조금만 바꾸면 전혀 다른 것을 가리키고 있음을 발견하게 될 수도 있습니다." --- 셜록 홈즈 (Sherlock Holmes)

이 책의 마지막 장에서는 한 걸음 물러서서 더 큰 그림을 봅니다.
단일 연구가 아무리 잘 설계되었더라도, 그 연구만으로 인과적 주장을 확립하기는 어렵습니다.
과학적 지식은 단일 연구가 아닌 **증거의 축적(accumulation of evidence)**을 통해 구축됩니다.

이 장에서는 인과 추론의 맥락에서 증거를 평가하고, 여러 연구로부터 일관된 결론을 도출하는 방법을 탐구합니다:

1. **삼각 측량(Triangulation)**: 다양한 방법과 데이터로 같은 질문에 접근하기
2. **일반화 가능성과 운송 가능성(Generalization and transportability)**: 연구 결과를 새로운 맥락에 적용하기
3. **불완전한 근거(Ragged evidence)**: 불완전하고 이질적인 증거를 다루는 방법

## 삼각 측량 (Triangulation)

**삼각 측량(triangulation)**은 서로 다른 방법, 데이터 출처, 또는 가정을 사용하여 동일한 인과적 질문에 접근하는 전략입니다.
서로 다른 접근법들이 동일한 결론을 도출한다면, 그 결론에 대한 신뢰가 높아집니다.

삼각 측량의 논리는 다음과 같습니다: 각 방법은 서로 다른 가정에 의존하고 서로 다른 편향의 원천을 가집니다.
여러 방법이 같은 결론을 내린다면, 그 결론은 어떤 특정 가정의 위반에 덜 의존한다고 볼 수 있습니다.

```{r}
#| message: false
#| label: fig-triangulation
#| fig-cap: >
#|   삼각 측량의 개념 시각화. 서로 다른 방법들이 동일한 인과 효과를 추정할 때,
#|   비슷한 결과는 견고성의 증거가 됩니다.

library(dplyr)
library(ggplot2)
library(broom)
library(touringplans)
library(propensity)
library(ggokabeito)

seven_dwarfs_9 <- seven_dwarfs_train_2018 |>
  filter(wait_hour == 9) |>
  drop_na()

# 방법 1: IPTW (ATE)
ps_model <- glm(
  park_extra_magic_morning ~
    park_ticket_season + park_close + park_temperature_high,
  data = seven_dwarfs_9,
  family = binomial()
)

seven_dwarfs_with_wt <- ps_model |>
  augment(type.predict = "response", data = seven_dwarfs_9) |>
  mutate(w_ate = wt_ate(.fitted, park_extra_magic_morning))

iptw_result <- lm(
  wait_minutes_posted_avg ~ park_extra_magic_morning,
  data = seven_dwarfs_with_wt,
  weights = w_ate
) |>
  tidy(conf.int = TRUE) |>
  filter(term == "park_extra_magic_morning") |>
  mutate(method = "IPTW (ATE)")

# 방법 2: IPTW (ATT)
seven_dwarfs_with_att <- ps_model |>
  augment(type.predict = "response", data = seven_dwarfs_9) |>
  mutate(w_att = wt_att(.fitted, park_extra_magic_morning))

att_result <- lm(
  wait_minutes_posted_avg ~ park_extra_magic_morning,
  data = seven_dwarfs_with_att,
  weights = w_att
) |>
  tidy(conf.int = TRUE) |>
  filter(term == "park_extra_magic_morning") |>
  mutate(method = "IPTW (ATT)")

# 방법 3: G-공식 (결과 모델)
outcome_model <- lm(
  wait_minutes_posted_avg ~
    park_extra_magic_morning *
    (park_ticket_season + park_close + park_temperature_high),
  data = seven_dwarfs_9
)

gcomp_ate <- mean(
  predict(outcome_model,
          newdata = mutate(seven_dwarfs_9, park_extra_magic_morning = 1)) -
  predict(outcome_model,
          newdata = mutate(seven_dwarfs_9, park_extra_magic_morning = 0))
)

gcomp_result <- tibble(
  term = "park_extra_magic_morning",
  estimate = gcomp_ate,
  conf.low = gcomp_ate - 1.96 * 3,  # 근사 SE (설명 목적)
  conf.high = gcomp_ate + 1.96 * 3,
  method = "G-공식"
)

# 방법 4: AIPW (이중 로버스트)
ps_hat <- predict(ps_model, type = "response")
mu1_hat <- predict(outcome_model,
                   newdata = mutate(seven_dwarfs_9, park_extra_magic_morning = 1))
mu0_hat <- predict(outcome_model,
                   newdata = mutate(seven_dwarfs_9, park_extra_magic_morning = 0))
Y <- seven_dwarfs_9$wait_minutes_posted_avg
A <- seven_dwarfs_9$park_extra_magic_morning

aipw_scores <- (mu1_hat - mu0_hat) +
  A * (Y - mu1_hat) / ps_hat -
  (1 - A) * (Y - mu0_hat) / (1 - ps_hat)

aipw_result <- tibble(
  term = "park_extra_magic_morning",
  estimate = mean(aipw_scores),
  conf.low = mean(aipw_scores) - 1.96 * sd(aipw_scores) / sqrt(length(aipw_scores)),
  conf.high = mean(aipw_scores) + 1.96 * sd(aipw_scores) / sqrt(length(aipw_scores)),
  method = "AIPW (이중 로버스트)"
)

# 결과 통합 및 시각화
all_results <- bind_rows(iptw_result, att_result, gcomp_result, aipw_result) |>
  mutate(method = factor(method, levels = c("IPTW (ATE)", "IPTW (ATT)",
                                            "G-공식", "AIPW (이중 로버스트)")))

ggplot(all_results, aes(x = estimate, y = method, color = method)) +
  geom_point(size = 4) +
  geom_errorbarh(aes(xmin = conf.low, xmax = conf.high), height = 0.2) +
  geom_vline(xintercept = 0, linetype = "dashed", alpha = 0.5) +
  scale_color_okabe_ito() +
  labs(
    x = "추정된 처치 효과 (분)",
    y = NULL,
    color = NULL,
    title = "삼각 측량: 여러 방법의 인과 효과 추정치 비교"
  ) +
  theme(legend.position = "none")
```

### 삼각 측량의 과학적 맥락

역학에서의 유명한 예시는 흡연과 폐암 사이의 인과관계 규명 과정입니다.
관찰 연구, 동물 실험, 메커니즘 연구, 자연 실험 등 다양한 접근법이 모두 같은 방향을 가리켰을 때, 과학자들은 인과관계를 확신하게 되었습니다.

Hill(1965)의 **인과성 기준(Hill's criteria)**은 역학에서 인과성을 판단하는 전통적인 지침입니다:

```{r}
#| label: tbl-hill-criteria
#| tbl-cap: >
#|   Hill의 인과성 기준과 디즈니 월드 엑스트라 매직 아워 예시 적용

library(gt)

tibble(
  기준 = c(
    "강도 (Strength)",
    "일관성 (Consistency)",
    "특이성 (Specificity)",
    "시간성 (Temporality)",
    "생물학적 구배\n(Biological gradient)",
    "그럴듯함 (Plausibility)",
    "일관성 (Coherence)",
    "실험 (Experiment)",
    "유사성 (Analogy)"
  ),
  설명 = c(
    "연관성이 강할수록 인과 관계 가능성 높음",
    "여러 연구에서 반복 발견됨",
    "특정 원인이 특정 결과에만 연결됨",
    "원인이 결과보다 시간적으로 선행함",
    "노출량 증가에 따른 결과 변화",
    "생물학적/과학적 메커니즘 존재",
    "역학과 생물학 지식과 모순 없음",
    "무작위 대조 실험 증거",
    "유사한 인과 관계 존재"
  )
) |>
  gt() |>
  tab_header(title = "Hill의 인과성 기준") |>
  cols_label(
    기준 = "기준",
    설명 = "설명"
  )
```

## 일반화 가능성과 운송 가능성 (Generalization and transportability)

단일 연구에서 얻은 인과 효과 추정치는 특정 연구 모집단에서 도출된 것입니다.
이를 다른 집단이나 맥락에 적용하려면 **일반화 가능성(generalizability)**과 **운송 가능성(transportability)**을 고려해야 합니다.

- **일반화 가능성**: 연구 표본에서 얻은 효과를 *같은 모집단* 전체로 확장
- **운송 가능성**: 한 모집단에서 얻은 효과를 *다른 모집단*으로 전달

### 샘플링 편향과 외적 타당성

연구 표본이 목표 모집단을 대표하지 않을 때 **외적 타당성(external validity)** 문제가 발생합니다.

```{r}
#| label: fig-transportability
#| fig-cap: >
#|   운송 가능성의 인과 구조. 연구 표본 포함 여부(S=1)가 공변량(C)에 의해 결정될 때,
#|   표본 효과를 목표 모집단으로 운송하기 위해 재가중이 필요합니다.
#| code-fold: true
#| message: false

library(ggdag)

dagify(
  Y ~ X + C,
  X ~ C,
  S ~ C,  # 표본 포함이 공변량에 의해 결정
  coords = list(
    x = c(X = 0, C = 1, Y = 2, S = 1),
    y = c(X = 0, C = 1, Y = 0, S = -0.5)
  ),
  labels = c(
    X = "노출",
    Y = "결과",
    C = "공변량",
    S = "표본 포함\n(S=1)"
  )
) |>
  tidy_dagitty() |>
  node_status() |>
  ggplot(aes(x, y, xend = xend, yend = yend, color = status)) +
  geom_dag_edges() +
  geom_dag_point() +
  geom_dag_label_repel(seed = 42) +
  scale_color_okabe_ito(na.value = "grey90") +
  theme_dag() +
  theme(legend.position = "none")
```

### 가중치를 사용한 운송 가능성

목표 모집단과 연구 표본이 공변량 분포에서 다를 때, **역확률 샘플링 가중치(Inverse Probability of Sampling Weights, IPSW)**를 사용하여 효과를 운송할 수 있습니다.

```{r}
#| message: false

# 시뮬레이션: 여름 시즌 데이터로 연구했지만, 연간 효과를 추정하고 싶은 경우
# 연구 표본: 여름(peak season) 데이터만 있음
study_sample <- seven_dwarfs_train_2018 |>
  filter(wait_hour == 9, park_ticket_season == "peak") |>
  drop_na() |>
  mutate(in_study = 1)

# 목표 모집단: 전체 연간 데이터
target_population <- seven_dwarfs_train_2018 |>
  filter(wait_hour == 9) |>
  drop_na() |>
  mutate(in_study = 0)

# 결합된 데이터
combined <- bind_rows(study_sample, target_population)

# 표본 포함 확률 모델
sampling_model <- glm(
  in_study ~ park_close + park_temperature_high,
  data = combined,
  family = binomial()
)

# 연구 표본에서의 가중치 계산
# sampling_model은 combined 데이터로 학습되었으므로
# study_sample에 직접 augment() 불가 → predict()로 예측
study_sample_with_weights <- study_sample |>
  mutate(
    ps_sampling = predict(sampling_model, newdata = study_sample,
                          type = "response"),
    # 운송 가중치: (1 - P(S=1)) / P(S=1)
    transport_weight = (1 - ps_sampling) / ps_sampling
  )

cat("운송 가중치 요약:\n")
summary(study_sample_with_weights$transport_weight)
```

```{r}
# 연구 표본(peak season)에서의 효과
ps_study <- glm(
  park_extra_magic_morning ~
    park_close + park_temperature_high,
  data = study_sample,
  family = binomial()
)

study_result <- ps_study |>
  augment(type.predict = "response", data = study_sample) |>
  mutate(w_ate = wt_ate(.fitted, park_extra_magic_morning)) |>
  lm(wait_minutes_posted_avg ~ park_extra_magic_morning,
     data = _, weights = w_ate) |>
  tidy() |>
  filter(term == "park_extra_magic_morning") |>
  pull(estimate)

# 운송 가중치를 적용한 효과 (연간 효과로 운송)
transported_result <- study_sample_with_weights |>
  mutate(
    ps_emm = predict(ps_study, newdata = study_sample_with_weights,
                     type = "response"),
    w_combined = wt_ate(ps_emm, park_extra_magic_morning) * transport_weight
  ) |>
  lm(wait_minutes_posted_avg ~ park_extra_magic_morning,
     data = _, weights = w_combined) |>
  tidy() |>
  filter(term == "park_extra_magic_morning") |>
  pull(estimate)

cat("연구 표본(peak season) 효과:", round(study_result, 2), "분\n")
cat("운송 후(연간 평균) 효과:", round(transported_result, 2), "분\n")
```

## 불완전한 근거 (Ragged evidence)

실제 과학적 작업에서 우리는 완벽한 증거를 가지는 경우가 거의 없습니다.
**불완전한 근거(ragged evidence)**는 서로 다른 연구들이 서로 다른 추정 대상을 사용하고, 서로 다른 가정을 만들고, 서로 다른 측면을 측정하며, 심지어 서로 다른 결론에 도달할 수 있음을 의미합니다.

### 메타 분석의 한계와 기회

**메타 분석(meta-analysis)**은 여러 연구의 결과를 통합하는 표준적인 방법이지만, 인과 추론에서는 몇 가지 주의점이 있습니다:

1. **출판 편향(Publication bias)**: 통계적으로 유의미한 결과만 출판되는 경향
2. **이질성(Heterogeneity)**: 연구마다 다른 인구, 노출 정의, 결과 측정
3. **모델 오명시**: 각 연구의 분석 방법에 따른 편향

```{r}
#| label: fig-forest-plot
#| fig-cap: >
#|   가상의 메타 분석 포레스트 플롯. 여러 연구의 효과 추정치와 신뢰 구간을 표시합니다.
#|   다이아몬드는 메타 분석 통합 추정치를 나타냅니다.
#| message: false

# 가상의 여러 연구 결과
meta_results <- tibble(
  study = c(
    "연구 1 (RCT, 작은 규모)",
    "연구 2 (관찰 연구, IPTW)",
    "연구 3 (관찰 연구, 매칭)",
    "연구 4 (자연 실험)",
    "연구 5 (RCT, 큰 규모)"
  ),
  estimate = c(5.2, 6.8, 4.9, 7.1, 6.2),
  se = c(2.1, 1.8, 2.5, 3.0, 1.2),
  type = c("RCT", "관찰 연구", "관찰 연구", "자연 실험", "RCT")
) |>
  mutate(
    conf.low = estimate - 1.96 * se,
    conf.high = estimate + 1.96 * se,
    weight = 1 / se^2
  )

# 역분산 가중 메타 분석 추정치
pooled_estimate <- sum(meta_results$weight * meta_results$estimate) /
  sum(meta_results$weight)
pooled_se <- sqrt(1 / sum(meta_results$weight))

ggplot(meta_results, aes(y = study, x = estimate, color = type)) +
  geom_point(aes(size = weight), alpha = 0.8) +
  geom_errorbarh(aes(xmin = conf.low, xmax = conf.high), height = 0.2) +
  geom_vline(xintercept = pooled_estimate, linetype = "dashed", color = "grey50") +
  annotate("rect",
           xmin = pooled_estimate - 1.96 * pooled_se,
           xmax = pooled_estimate + 1.96 * pooled_se,
           ymin = 0.4, ymax = 0.6,
           fill = "grey50", alpha = 0.3) +
  annotate("point", x = pooled_estimate, y = 0.5,
           shape = 18, size = 5, color = "grey20") +
  annotate("text",
           x = pooled_estimate, y = 0.3,
           label = paste0("통합 추정치: ", round(pooled_estimate, 1), "분"),
           vjust = 1, color = "grey20") +
  scale_color_okabe_ito() +
  labs(
    x = "처치 효과 추정치 (분)",
    y = NULL,
    color = "연구 유형",
    size = "가중치",
    title = "메타 분석 포레스트 플롯"
  )
```

### 증거를 통합할 때의 원칙

불완전한 증거를 통합할 때 다음 원칙을 고려하십시오:

1. **인과성 사다리를 따라 생각하기**: 모든 연구가 같은 인과적 질문을 다루는가?
2. **추정 대상 명확히 하기**: ATE인가, ATT인가, 다른 추정 대상인가?
3. **이질성의 원천 탐색**: 다른 결과가 나오는 이유는 무엇인가?
4. **편향의 방향 생각하기**: 각 연구의 편향은 어떤 방향인가?

```{r}
#| label: fig-evidence-synthesis
#| fig-cap: >
#|   다양한 증거 유형의 강점과 한계. 각 연구 유형은 서로 다른 내적/외적 타당성을
#|   가지며, 이를 보완적으로 활용하는 것이 삼각 측량의 핵심입니다.
#| message: false

evidence_types <- tibble(
  유형 = c("무작위 대조 실험\n(RCT)", "자연 실험\n(IV/RDD/DiD)", "관찰 연구\n(관측 데이터)", "메커니즘 연구\n(동물/세포)"),
  내적_타당성 = c(9, 7, 5, 3),
  외적_타당성 = c(5, 6, 8, 2),
  실용성 = c(4, 6, 9, 7)
) |>
  tidyr::pivot_longer(
    cols = c(내적_타당성, 외적_타당성, 실용성),
    names_to = "차원",
    values_to = "점수"
  )

ggplot(evidence_types, aes(x = 유형, y = 점수, fill = 차원)) +
  geom_col(position = "dodge", alpha = 0.8) +
  scale_fill_okabe_ito() +
  scale_y_continuous(limits = c(0, 10), breaks = 0:10) +
  labs(
    x = NULL,
    y = "점수 (1-10)",
    fill = NULL,
    title = "다양한 연구 유형의 특성 비교"
  )
```

### 마지막으로: 인과 추론의 실무

이 책에서 우리는 인과 추론의 다양한 측면을 탐구했습니다.
올바른 인과 효과 추정을 위한 핵심 단계를 정리해 봅시다:

1. **인과 질문 명확히 하기**: 내가 답하고 싶은 인과적 질문은 정확히 무엇인가?

2. **추정 대상 정의하기**: ATE, ATT, ATC, 또는 다른 추정 대상 중 어떤 것이 내 질문에 답하는가?

3. **DAG 그리기**: 인과 가정을 명시적으로 표현하고, 동료들과 공유하여 피드백 받기

4. **적절한 방법 선택하기**: 연구 설계와 데이터 구조에 맞는 방법 선택

5. **가정 검증하기**: 성향 점수 중첩, 교형, 민감도 분석 등으로 가정 확인

6. **불확실성 정직하게 보고하기**: 신뢰 구간, 민감도 분석, 방법의 한계 보고

7. **삼각 측량하기**: 단일 분석에 의존하지 말고, 여러 방법으로 결과 확인

8. **일반화 가능성 논의하기**: 연구 결과가 어떤 집단에, 어떤 맥락에서 적용되는지 명시

인과 추론은 단순히 통계적 기술이 아닙니다.
그것은 우리가 세계에 대해 알고 있는 것, 알 수 있는 것, 그리고 알아야 하는 것에 대한 과학적 사고의 방식입니다.
셜록 홈즈의 말처럼, 증거는 까다롭습니다 — 하지만 올바른 도구와 사고방식으로 접근한다면, 우리는 훨씬 더 믿을 만한 결론에 도달할 수 있습니다.
